ACORDAO-COMPLETO-2488124

ACÓRDÃO 2320/2021 ATA 38/2021 - PLENÁRIO

VISTOS, relatados e discutidos estes autos de representação autuada, de forma apartada do processo TC Processo 010.816/2017-8, para apurar a ocorrência de fraudes praticadas pela sociedade empresária Mendes Júnior Trading e Engenharia S. A. nas licitações do Complexo Petroquímico do Rio de Janeiro (Comperj) , conduzidas pela Petróleo Brasileiro S.A. (Petrobras) ;
ACORDAM os Ministros do Tribunal de Contas da União, reunidos em sessão do Plenário, diante das razões expostas pelo Relator, em:
9.1. declarar, com fundamento no art. 46 da Lei 8.443/1992, a inidoneidade da empresa Mendes Júnior Trading e Engenharia S. A. (19.394.808/0001-29) para participar, por 3 (três) anos, de licitação na Administração Pública Federal, bem como em certames promovidos na esfera estadual e municipal cujos objetos sejam custeados com recursos federais repassados por força de convênios ou instrumentos congêneres;
9.2. encaminhar cópia desta deliberação à responsável, à 13ª Vara Federal de Curitiba, ao Ministério Público Federal no Paraná, à Advocacia-Geral da União no Paraná, à Controladoria-Geral da União e à Petróleo Brasileiro S.A.;
9.3. apensar estes autos à representação originária (TC Processo 010.816/2017-8) , com vista à consolidação das decisões proferidas.

Representação autuada para apurar a ocorrência de fraudes praticadas nas licitações do Complexo Petroquímico do Rio de Janeiro (Comperj), conduzidas pela Petróleo Brasileiro S.A. (Petrobras).

Petróleo Brasileiro S.A.

3. Responsável: Mendes Júnior Trading e Engenharia S. A. (19.394.808/0001-29).

13.1. Ministros presentes: Ana Arraes (Presidente), Walton Alencar Rodrigues, Benjamin Zymler, Augusto Nardes, Raimundo Carreiro, Bruno Dantas, Vital do Rêgo (Relator) e Jorge Oliveira.
13.2. Ministro-Substituto convocado: Augusto Sherman Cavalcanti.
13.3. Ministros-Substitutos presentes: Marcos Bemquerer Costa, André Luís de Carvalho e Weder de Oliveira.

VITAL DO RÊGO

Adoto como partes do relatório a instrução da Secretaria Extraordinária de Operações Especiais em Infraestrutura - SeinfraOperações (peça 84) e os pronunciamentos do diretor (peça 85) e do secretário da unidade técnica (peça 86) , além do parecer do representante do Ministério Público junto ao TCU - MPTCU (peça 89) , transcritos a seguir com ajustes de forma pertinentes:
INTRODUÇÃO
Tratam os autos de processo de representação apartado do processo TC Processo 010.816/2017-8 com fundamento no art. 86, inciso II, da Lei 8.443/1992, c/c art. 237, inciso VI, do Regimento Interno do Tribunal de Contas da União (RI-TCU) , acerca de possíveis fraudes em licitações para as obras de implantação do Complexo Petroquímico do Rio de Janeiro (Comperj) , em Itaboraí/RJ, contratadas pela Petróleo Brasileiro S/A (Petrobras) .
Tendo em vista a celeridade processual que o caso requer e a complexidade das várias manifestações dos responsáveis ouvidos, o Exmo. Ministro Relator autorizou a constituição de processos apartados para análise individualizada da manifestação da Mendes Júnior Trading e Engenharia S.A.  (MJTE) (CNPJ 19.394.808/0001-29) , empresa em recuperação judicial, neste processo TC Processo 006.774/2020-2 mediante Despacho (peça 1) .
Dessa maneira, esse processo trata especificamente das condutas imputadas à empresa Mendes Júnior (MJTE) no cometimento de possíveis fraudes às licitações das unidades do Comperj (UDAV, UHCC, UCR e UHDT) , e as análises ora empreendidas dizem respeito às razões de justificativas apresentadas. 
HISTÓRICO
Como mencionado, o presente processo visa apurar ocorrência de supostas fraudes nas licitações das obras do Comperj. Para tornar clara a abordagem das apurações e as propostas de encaminhamento adiante, faz-se necessário contextualizar a atuação do TCU nas referidas obras, apresentando-a em duas fases: período anterior à deflagração da "Operação Lava-Jato" e período posterior à deflagração da supracitada Operação. A essência dessas informações já consta na peça inicial da representação, cabendo repisá-la aqui para fins de contextualização. Ademais, será feita uma breve contextualização dos prejuízos decorrentes da implantação do Comperj.
I. Período anterior à "Operação Lava-Jato"
O Comperj está localizado no município de Itaboraí/RJ e, desde sua concepção, foi divulgado como sendo um dos principais empreendimentos da Petrobras. Em 2010, o investimento previsto era da ordem de US$ 26,6 bilhões. 
Em razão de sua materialidade e relevância, o Tribunal de Contas da União (TCU) possui um histórico de fiscalizações nas obras do Comperj que remonta ao ano de 2008 e, a partir de então, contou com diversas auditorias anuais. Dentre essas fiscalizações, destaca-se a auditoria realizada no âmbito do Fiscobras 2010 (TC Processo 009.834/2010-9) nas obras de implantação da Unidade de Destilação Atmosférica e a Vácuo (UDAV) , da Unidade de Hidro Craqueamento Catalítico (UHCC) e da Unidade de Coqueamento Retardado (UCR) . 
A referida auditoria resultou na prolação do Acórdão 2537/2010-TCU-Plenário, de relatoria do Exmo. Ministro José Jorge, por meio do qual determinou oitivas das empresas e audiências dos responsáveis pelos seguintes indícios de irregularidade: (i) sobrepreço; (ii) contratação direta irregular; e (iii) adoção de regime de execução contratual inadequado ou antieconômico. No entanto, o TC Processo 009.834/2010-9 foi sobrestado até o julgamento do mérito das conclusões do TC Processo 006.810/2011-0, no qual foi examinado o critério de aceitabilidade de preços adotados nas contratações da Petrobras.
Os efeitos do sobrestamento cessaram com a prolação do Acórdão 571/2013-TCU-Plenário, de relatoria do Exmo. Ministro Benjamin Zymler, momento em que a unidade técnica avaliou ser necessária a realização de nova inspeção nas obras do Comperj a fim de atualizar os dados presentes nos autos do TC Processo 009.834/2010-9, dado o lapso de tempo e a possibilidade de alteração nos referidos ajustes, assim como pelas notícias acerca da intenção da Petrobras postergar a conclusão das obras, com a consequente rescisão de alguns contratos.
Na inspeção, a unidade responsável do TCU à época, Secretaria de Fiscalização de Infraestrutura de Petróleo e de Gás Natural (SeinfraPetróleo) , incluiu o contrato das obras referentes à implantação da Unidade de Hidrotratamento de Destilados Médios (UHDT) , firmado com o consórcio formado pelas empresas Construtora Queiroz Galvão S/A, Galvão Engenharia S/A e Iesa Óleo e Gás S/A. Esse contrato não fez parte do escopo inicial do TC Processo 009.834/2010-9, pois seu procedimento licitatório ocorreu simultaneamente à auditoria originária, o que impossibilitou sua fiscalização naquela ocasião. 
Com base nas conclusões dos trabalhos executados na esfera daquela inspeção, o Plenário desta Corte prolatou o Acórdão 632/2017-TCU-Plenário, de relatoria do Exmo. Ministro Vital do Rêgo, determinando a conversão do processo TC Processo 009.834/2010-9 em tomadas de contas especial (TCE) para cada contrato analisado, para fins de apuração dos indícios de prejuízos preliminarmente quantificados, que totalizavam, até aquele momento, R$ 544 milhões (valores históricos) , conforme Quadro 1 - transcrito da peça 66, p. 3:
Quadro 1 - Indícios de sobrepreço apontados no relatório de auditoria.
	Contrato
	Objeto
	Sobrepreço (R$) 

	0800.0056801.10.2
	UDAV - Unidade de Destilação Atmosférica e a Vácuo
	79.769.676,96

	0800.0057282.10.2
	UCR - Unidade de Coqueamento Retardado
	260.536.618,39

	0800.0060702.10.2
	UHDT - Unidade de Hidrotratamento de Destilados Médios
	99.311.296,73

	0800.0056936.10.2
	UHCC - Unidade de Hidro Craqueamento Catalítico
	104.388.883,35

Fonte: Relatório de Auditoria 387/2015 (peça 66, p. 3, destes autos) 
Além disso, o item 9.1 do Acórdão 632/2017-TCU-Plenário (peça 3) decretou cautelarmente, com fundamento no art. 44, § 2º, da Lei 8.443/1992 c/c art. 273 e 274 do Regimento Interno do TCU (RI/TCU) , pelo prazo de um ano, a indisponibilidade de bens das empresas e dos consórcios envolvidos nas contratações em que se constataram os indícios de sobrepreço, dando origem a 11 processos de indisponibilidade de bens - descritos no Quadro 2, transcrito da peça 66, p. 3.

Quadro 2 - Processos de indisponibilidade de bens por empresa e consórcio.
	Processo
	Empresa
	Montante R$

	TC Processo 009.174/2017-6
	Techint Engenharia e Construção S/A
	260.536.618,39

	TC Processo 009.171/2017-7
	Consórcio Techint-Andrade Gutierrez
	260.536.618,39

	TC Processo 009.175/2017-2
	Alumini Engenharia S/A
	104.388.883,35

	TC Processo 009.177/2017-5
	Consórcio SPE - Skanska-Promon-Engevix
	79.769.676,96

	TC Processo 009.180/2017-6
	Engevix Engenharia E Projetos S/A
	79.769.676,96

	TC Processo 009.181/2017-2
	Promon Engenharia Ltda.
	79.769.676,96

	TC Processo 009.194/2017-7
	Skanska Brasil Ltda.
	79.769.676,96

	TC Processo 009.199/2017-9
	Construtora Queiroz Galvão S/A
	99.311.296,73

	TC Processo 009.202/2017-0
	Consórcio Queiroz Galvão-Iesa-Galvão Engenharia
	99.311.296,73

	TC Processo 009.204/2017-2
	Galvão Engenharia S/A
	99.311.296,73

	TC Processo 009.205/2017-9
	Iesa Óleo & Gás S/A
	99.311.296,73

Fonte: Relatório de Auditoria (peça 66, destes autos) 
II. Período posterior ao início dos desdobramentos da "Operação Lava-jato"
A Operação Lava-Jato, deflagrada em 17 de março de 2014, trouxe uma nova perspectiva às apurações em curso no TCU, visto que os fatos revelados no âmbito das investigações conduzidas pela Polícia Federal alinhavam-se com as irregularidades que vinham sendo apontadas pelos trabalhos de fiscalização do TCU.
Com efeito, as novas análises da unidade técnica contemplaram dados trazidos pela Operação Lava Jato, concluindo pela existência de indícios de cartelização das contratadas e de conluio destas com dirigentes da Petrobras, para frustrar o caráter competitivo dos procedimentos licitatórios do Comperj e obter vantagens indevidas. Nesse sentido, o Acórdão 632/2017-TCU-Plenário (peça 3) determinou, em seu subitem 9.2.11, a autuação de processo apartado para apuração das fraudes cometidas nessas licitações:
9.2.11. autue processo apartado para apurar ocorrência de fraudes em licitações mediante ajuste prévio entre as licitantes nos certames conduzidos pela Petrobras, no que se refere aos contratos de obras e serviços relacionados aos contratos do Comperj, objetos de análise destes autos;
Em atendimento a esse subitem do Acórdão 632/2017-TCU-Plenário e após análise realizada no processo de Relatório de Auditoria do TC Processo 010.816/2017-8 (peça 66) , que trata de apartado autuado para verificar a ocorrência de fraude à licitação nos Contratos UDAV, UHCC, UCR e UHDT do Complexo Petroquímico do Rio de Janeiro (Comperj) , foi determinada a oitiva da empresa Mendes Júnior Trading e Engenharia S/A na pessoa de seu representante legal, para que, no prazo de até 15 (quinze) dias, a contar do recebimento do Ofício 0984/2019-TCU/SeinfraOperações de 2/9/2019 (peça 69) , se pronunciasse quanto às seguintes ocorrências: 
a) conluio entre as empresas e fraude às licitações do Comperj que precederam a contratação da execução das obras de construção e montagem das Unidades de Destilação Atmosférica e a Vácuo (UDAV) , Hidro craqueamento Catalítico (UHCC) , Unidade de Coqueamento Retardado (UCR) e Hidrotratamento de Destilados Médios (UHDT) , no bojo de esquema criminoso conduzido, pelo menos, de 2003 a 2014, a partir das seguintes irregularidades: 
a.1) combinação de preços; 
a.2) quebra de sigilo das propostas; 
a.3) divisão de mercado; 
a.4) oferta de propostas de cobertura para justificar o menor preço ofertado; 
a.5) combinação prévia dos resultados com o consequente direcionamento das licitações; e 
a.6) ausência de formulação de proposta para beneficiar a empresa escolhida pelo cartel.
As licitações do Comperj que a empresa Mendes Júnior Trading e Engenharia S/A foi convidada foram sintetizadas na instrução do TC Processo 010.816/2017-8 (peça 66, p. 33-34) :
6) Mendes Júnior Trading e Engenharia S/A: UDAV: foi convidada duas vezes e apresentou propostas não vencedoras; UHCC: foi convidada duas vezes e não apresentou propostas; UCR: foi convidada duas vezes e apresentou propostas não vencedoras; e UHDT: foi convidada duas vezes e apresentou propostas não vencedoras (peças 23 a 34) . Ou seja: a empresa contribuiu para a fraude em oito processos licitatórios [entre bids e rebids] (seis apresentando propostas não vencedoras e dois abstendo-se de apresentá-las) :
	Empreendimento
	Atuação da Empresa

	Unidade de Destilação Atmosférica e a Vácuo (UDAV) 
	Convidada duas vezes e apresentou propostas não vencedoras.

	Unidade de Hidrocraqueamento Catalítico (UHCC) 
	Convidada duas vezes e não apresentou propostas.

	Unidade de Coqueamento Retardado (UCR) 
	Convidada duas vezes e apresentou propostas não vencedoras.

	Unidade de Hidrotratamento de Destilados Médios (UHDT) 
	Convidada duas vezes e apresentou propostas não vencedoras.

A empresa Mendes Júnior Trading e Engenharia S/A requereu a prorrogação de prazo por mais 30 (trinta) dias, tendo em vista a complexidade da matéria (peça 74) , a qual foi atendida (peças 76 e 77) , prolongando o prazo a contar do término do prazo anteriormente concedido. Em 25/10/2019, a empresa apresentou tempestivamente sua manifestação (peça 80) . 
 A presente instrução analisa os argumentos da Mendes Júnior Trading e Engenharia S/A, referenciada a partir deste ponto em diante como Mendes Júnior ou Respondente e, ao final, propõe encaminhamento de mérito.
III. Contextualização sobre os prejuízos decorrentes do Comperj
Ao longo de sua construção, o Comperj deixou de ser um projeto viável para se tornar a fonte de prejuízo bilionário aos cofres da Petrobras. De acordo com o relatório do Acórdão 3345/2015-TCU-Plenário (Rel. Exmo. Min. Vital do Rêgo) , o Comperj foi idealizado em 2004, com previsão de conclusão no ano de 2011, a um custo estimado de cerca de US$ 6,1 bilhões. Esse investimento evoluiu posteriormente para US$ 8,4 bilhões em 2006. Após uma ruptura na estrutura conceitual ocorrida em 2010, a evolução dos custos chegou a US$ 26,9 bilhões e, posteriormente, subiu para US$ 30,5 bilhões com o advento de outras modificações divulgadas no Plano de Negócios e Gestão 2013-2017. Ao final, caso fosse construído completamente o complexo poderia chegar ao montante de US$ 47,7 bilhões.
Contudo, de acordo com voto condutor do acórdão supramencionado, o empreendimento já mostrava, no momento da prolação do acórdão, forte caráter deficitário, com prejuízo estimado em US$ 14,36 bilhões negativos. Ou seja, apesar de todos os investimentos feitos para construir o Comperj, mesmo com a plena operação do complexo, "as receitas operacionais obtidas pelo Complexo ao longo de toda a vida útil do projeto jamais compensarão os gastos incorridos; pior ainda, o prejuízo final aos cofres da Estatal será superior a US$ 14 bilhões (grifos acrescidos) ".
Em dezembro de 2019, a própria Petrobras reconheceu publicamente, em seu sítio eletrônico "Fatos e Dados", que a finalização do Comperj não apresenta atratividade econômica (Fonte: https://petrobras.com.br/fatos-e-dados/estamos-avaliando-alternativas-para-o-comperj-em-itaborai-no-rio-de-janeiro.htm, acessado em 22/09/2020) .
IV. Informações adicionais 
Cumpre informar que a empresa Mendes Júnior foi declarada inidônea pela Controladoria-Geral da União (CGU) com fundamento no art. 88, incisos II e III, c/c art. 87, inciso IV e §3º da Lei 8.666/1993, conforme extrato publicado pela CGU no Diário Oficial da União, Seção I, página 29, de 28/4/2016.
Ademais, a referida empresa também foi declarada inidônea pelo período de 3 (três) anos pelo TCU, conforme pode ser visto nas seguintes decisões do Plenário: Acórdãos 414/2018 e 961/2018, de Relatoria do Exmo. Min. Benjamin Zymler, bem como os Acórdãos 2638/2019 e 148/2020, sob a relatoria do Exmo. Min. Bruno Dantas (TC Processo 013.386/2017-4) . A referida sanção é decorrente de participação nas fraudes às licitações relacionadas às obras de implantação da Refinaria Abreu e Lima (Rnest) em Ipojuca/PE. 
EXAME TÉCNICO
No presente exame técnico, será apresentada primeiramente uma síntese das razões de justificativa da empresa Mendes Júnior (peça 80) em resposta ao Ofício 0984/2019-TCU/SeinfraOperações de 2/9/2019 (peça 69) , em conformidade ao Despacho do Ministro Relator (peça 1) , abordando os aspectos necessários às respectivas análises que se farão na sequência, em tópicos, conforme apresentados nas argumentações da empresa.
I. SÍNTESE DAS RAZÕES DE JUSTIFICATIVA (PEÇA 80) 
O documento com as justificativas da Mendes Júnior (peça 80) é assinado por seus representantes legais, constituídos por procuração (peça 71) , e responde às solicitações do Ofício 0984/2019-TCU/SeinfraOperações de 2/9/2019 (peça 69) . A Respondente organiza seus argumentos e defesa sob os seguintes tópicos (peça 80) : 
I. Síntese dos fatos e da presente auditoria (p. 2 a 4) .
II. Preliminarmente: da ocorrência de prescrição da pretensão punitiva desse tribunal com relação aos fatos apurados (p. 5 a 12) 
III. Ainda preliminarmente: da necessária observância aos limites sancionatórios definidos pelo TCU (p. 12 a 15) 
IV. Do Mérito (p. 15) 
4.1. Da ausência de tipicidade das condutas atribuídas à Requerente (p. 15 a 23) 
4.2. Da ausência de formação do ilícito e da impossibilidade de aplicação de sanções (p. 23 a 31) 
4.3. Das irregularidades atinentes à condução do presente processo (p. 32) 
4.3.1. Da violação ao princípio do devido processo administrativo (p. 32 a 36) 
4.3.2. Da inadequação da prova emprestada (p. 36 a 40) 
4.3.3. Da violação ao princípio da presunção de inocência (p. 40 a 45) 
4.3.4. Da necessária observância dos princípios da razoabilidade e da proporcionalidade (p. 45 a 47) 
V. Conclusão e Pedidos (p. 47 a 50) 
Os referidos argumentos da Mendes Júnior são sintetizados a seguir:
I.1. "Síntese dos fatos e da presente auditoria" (p. 2 a 4) .
A Respondente faz um resumo do trâmite processual da atuação deste Tribunal de Contas na fiscalização do Complexo Petroquímico do Rio de Janeiro (Comperj) a partir do ano de 2008. Cita o Acórdão 632/2017-TCU-Plenário e menciona a instauração de processo apartado para avaliar a ocorrência de fraudes às licitações do Comperj, especificamente em relação às obras de UDAV, UHCC, UCR e UHDT. 
Após breve relato, aduz que a instrução (peça 66) teria concluído pela participação da Mendes Júnior nas supostas fraudes, mesmo sem ter oferecido proposta vencedora para qualquer licitação. Relata ter sido convidada e ofertado propostas não vencedoras para seis procedimentos licitatórios (UDAV, UCR e UHDT) e convidada, sem apresentação de propostas para dois procedimentos (UHCC) . 
De forma sintética, queixa-se de falta de individualização da participação das supostas empresas envolvidas na irregularidade, o que impediria o seu direito de defesa. Aduz que os atos descritos na matriz de responsabilização seriam genéricos. Por fim, alega a inocência da empresa e que isso seria demonstrado na sua defesa.
I.2. "Da ocorrência de prescrição da pretensão punitiva desse tribunal com relação aos fatos apurados" (p. 5 a 12) 
A empresa argumenta que a pretensão punitiva do TCU teria sida exaurida, impedindo a aplicação de qualquer sanção administrativa.
Afirma que a linha de argumentação da SeinfraOperações sobre o prazo prescricional baseada no Acórdão 1441/2016-TCU-Plenário, o qual consolidou entendimento sobre a pretensão punitiva de 10 (dez) anos, seguindo a regra geral do Código Civil, seria incorreta e causaria lesões aos direitos da Respondente. Entende não haver razão para justificar a aplicação das disposições do referido código ao exercício de pretensão punitiva do TCU.
Alega ainda que o Código Civil prevê que o prazo de dez anos é valido apenas quando a lei não preveja prazo menor. ("art. 205. A prescrição ocorre em dez anos, quando a lei não lhe haja fixado prazo menor") .
Defende a tese de que embora a Lei Orgânica do TCU não tenha previsto prazo específico de prescrição, deveria se utilizar o prazo estabelecido no art. 1º da Lei 9.873/1999, que estabelece o limite de cinco anos para o exercício da ação punitiva da Administração Pública Federal, o que não deixaria de abarcar o TCU. Entende que essa lei afastaria o prazo geral previsto no art. 205 do Código Civil. 
 Transcreve ainda o §2 do art. 1º da Lei 9.873/1999: "quando o fato objeto da ação punitiva da Administração também constituir crime, a prescrição reger-se-á pelo prazo previsto na lei penal." Considerando que a infração administrativa também possuiria tipificação penal no art. 90 da Lei 8666/1999, o prazo a prescrição seria o constante da lei penal. Nesse sentido, cita o art. 109 do Código Penal, o qual regula a o prazo máximo da pena privativa de liberdade. Assim, conclui que o prazo máximo de prescrição seria de 8 anos, conforme pode ser conferido no seguinte excerto:
In casu, como estabelece o artigo 90, da Lei no 8.666/1993, que tipifica o crime de fraude à licitação, a pena de detenção está estabelecida entre o mínimo de 02 (dois) e o máximo de 04 (quatro) anos, sendo aplicável, nestes termos, o prazo prescricional de 08 (oito) anos, indicado no artigo 109, inciso IV, do Código Penal, supra.
Na sequência, queixa-se da contagem de início do prazo prescricional. Cita as datas das licitações das obras da UDAV, UHCC, UCR e UHDT. Transcreve trecho do art. 1º da Lei 9.873/1999, afirmando que o prazo prescricional é contado da "data da prática do ato ou, no caso de infração permanente ou continuada, do dia em que tiver cessado". Assim, salienta que deve ser adotado o conceito existente no Direito Penal sobre a data da consumação do crime para efeito de início da contagem do prazo prescricional. 
Reclama do entendimento da unidade técnica sobre o período de ocorrência da irregularidade (antes do início da autorização do certame até a data de celebração do contrato) . Aduz que isso seria uma tentativa infundada de caracterizar a infração como crime continuado. 
Defende que a fraude à licitação teria natureza formal, ou seja, que sua consumação ocorreria "com a simples prática do ato que possa vir a configurar a prática, sendo absolutamente dispensável a homologação do certame ou mesmo a celebração do contrato" (p. 10) . Para reforçar sua argumentação, transcreve trechos de um julgado do STF e outro do STJ (p. 10-11) :
 (...) 
3. O Plenário desta Corte já decidiu que o delito previsto no art. 90 da Lei 8.666/1993 é formal, cuja consumação dá-se mediante o mero ajuste, combinação ou adoção de qualquer outro expediente com o fim de fraudar ou frustrar o caráter competitivo da licitação, com o intuito de obter vantagem, para si ou para outrem, decorrente da adjudicação do seu objeto, de modo que a consumação do delito independe da homologação do procedimento licitatório."
 (STF, HC 116680/DF, Segunda Turma, Rel. Min. TEORI ZAVASCKI, DJe de 12-02-2014) 
 (...) 
"4. Basta à caracterização do delito tipificado no artigo 90 da Lei 8.666/93 que o agente frustre ou fraude o caráter competitivo da licitação, mediante ajuste, combinação ou qualquer outro expediente, com o intuito de obter vantagem decorrente da adjudicação do objeto do certame, vantagem essa que pode ser para si ou para outrem.
 (...) (Grifos da respondente) (STJ, AgRg no Ag 983.730/RS, Rel. MINISTRO NAPOLEÃO NUNES MAIA FILHO, QUINTA TURMA, julgado em 26/03/2009, DJe 04/05/2009) 
A partir dos trechos supramencionados, a Respondente entende que a consumação da fraude à licitação "ocorre com a prática do ato ilícito, pouco importando se o resultado naturalístico foi alcançado, na medida em que há uma série de outros bens jurídicos protegidos pelo tipo, tais como a lisura dos certames públicos, a competitividade, a isonomia entre proponentes, etc" (p. 11) .
A Respondente defende que o prazo de aplicação de sanção já teria prescrito. Para tanto, considerou os períodos das licitações em questão, as quais teriam ocorrido entre o primeiro semestre de 2009 a segundo semestre de 2010, e o limite máximo de 8 (oito) anos para punição. 
Por fim, ressalta o princípio da razoável duração do processo e pede o arquivamento do presente processo em decorrência da prescrição. 
I.3. "Da necessária observância aos limites sancionatórios definidos pelo TCU" (p. 12 a 15) 
Antes de adentrar ao mérito da matéria, a Respondente apresenta considerações sobre o entendimento do TCU sobre cumulação de mais de uma sanção de declaração de inidoneidade expresso no Acórdão 348/2016-TCU-Plenário (Relator Exmo. Min. Walton Alencar) , com redação alterada pelo Acórdão 2702/2018-TCU-Plenário (Relator Exmo. Min. Bruno Dantas) , transcrevendo trechos das referidas decisões. 
A partir do seu exame sobre os referidos julgados, salienta que o limite temporal máximo seria de cinco anos para cumprimento das sanções de declaração de inidoneidade pelo TCU. Entende que as sanções seriam "cumpridas sucessivamente - uma após a outra - a partir de seu trânsito em julgado, sendo que o limite de cinco ano será contado da primeira condenação" (p. 14) .
Destaca que a empresa Mendes Júnior é citada como responsável pela prática de ilícitos [fraude à licitação] em três diferentes empreendimentos da Petrobras: Rnest (TC Processo 013.386/2017-4) ; Repar (TC Processo 011.856/2017-3) e Comperj (presente processo) . Nessa toada, ressalta que embora os citados processos avaliem licitações ocorridas em períodos muito próximos, as apurações se encontrariam em fases bastante distintas: Rnest em fase recursal; Repar aguardando análise das oitivas; e o presente processo em oitiva inicial. 
Embora manifeste discordância sobre sua inclusão como responsável, defende que os fatos narrados seriam assemelhados, cujos supostos ilícitos administrativos teriam sido cometidos em face da mesma contratante (Petrobras) .  Assim, na hipótese de entendimento do TCU pela suposta infração continuada, requer a manutenção do processo inicial com sobrestamento dos processos posteriores ou a unificação dos processos para julgamento conjunto. 
Em qualquer caso, conclui que: "na remota hipótese desta Requerente vir a ser sancionada com a declaração de inidoneidade, o que se admite por absurdo, indispensável que se aplique o entendimento manifestado por esse Tribunal no Acórdão n. 2.702/2018-P, com limitação das sanções ao período máximo de cinco anos, contados da primeira condenação" (peça 80, p. 15) .
I.4. "Da ausência de tipicidade das condutas atribuídas à Requerente" (p. 15 a 22) 
A Respondente inicia sua argumentação defendendo a aplicação das diretrizes e princípios do Direito Penal ao Direito Administrativo Sancionador. Nesse sentido, a primeira garantia seria necessidade de "tipicidade da conduta praticada, ou seja, o perfeito enquadramento da ação do acusado na descrição normativa contida em lei em sentido estrito" (p. 15) . 
Cita as irregularidades das quais estaria sendo ouvida em oitiva:  " (i) combinação de preços; (ii) quebra do sigilo das propostas; (iii) divisão de mercado; (iv) oferta de propostas de cobertura para elevar os valores praticados e forçar a Petrobras a subir os valores máximos estimados; (v) combinação prévia de resultados e consequente direcionamento das licitações; e, (vi) ausência de formulação de proposta para beneficiar a empresa escolhida pelo cartel" (p. 15-16) . 
Contudo, em oposição ao constante no relatório, afirma que a participação da empresa Mendes Júnior nas licitações se deu de forma legal. Para tanto, passa a criticar as provas apresentadas pela unidade técnica para fundamentação das supostas irregularidades.
A Respondente reclama da falta de elementos que efetivamente demonstrassem a existência de "combinação de preços". Entende que a equipe técnica do Tribunal deveria apresentar elementos que demonstrassem a ocorrência desse ajuste prévio, e principalmente, indicasse precisamente a participação da empresa na negociação. Alega que isso não aconteceu. 
Aduz que a suposta prova mais contundente residiria nas delações premiadas. Critica tais instrumentos pela falta de qualquer tipo de elemento comprobatório, "tais como e-mails com valores que seriam oferecidos, prova de que os valores ajustados forma efetivamente apresentados em licitação, datas de reuniões realizadas com essa finalidade, etc" (p. 16) . Salienta que a delação por si só não consisti meio de prova idôneo para "sozinha reunir o acervo probatório de acusações desta gravidade" (p. 16) . 
Da mesma forma, critica as evidências da irregularidade de "quebra de sigilo das propostas". Assevera que inexiste comprovação que as empresas encaminharam suas propostas previamente aos demais interessados. Defende que seria essencial para sua comprovação provas que a Respondente divulgou o preço que ofertaria, o que afirma que não aconteceu. 
No que tange à divisão de mercado, aduz que as empresas estavam pré-qualificadas e que reuniam notadamente condições técnicas de prestação e serviços à estatal. Queixa-se que as evidências máximas estariam em planilhas de autoria desconhecida, as quais constariam os nomes das empresas vencedoras de cada certame. Reclama da não consideração da hipótese de que essas planilhas teriam sido produzidas após os certames, visto que foram apreendidas em 2014, quando os contratos do Comperj já estariam todos devidamente assinados. 
No tocante às irregularidades de oferta de proposta de cobertura e ausência de formulação de propostas para beneficiar outras empresas, assevera que não há qualquer comprovação de que os preços ofertados não condiziam com a prática de mercado para a época e que objetiva o direcionamento da licitação. 
Para robustecer seu argumento, afirma que a empresa se sagrou vencedora em apenas 12 certames de 1074 convites de obras e empreendimentos da Petrobras, entre o período de 2004 a 2014. Apresenta na página 19 uma tabela e um gráfico que retratam os convites e as licitações vencidas durante esse período. Aduz que seria insustentável a alegação que a empresa estaria obtendo qualquer vantagem nos certames que participou ou foi convidada, "uma vez que não possui um número elevado de contratos que pudesse se fazer pressupor o aludido benefício auferido" (p. 20) . O percentual de 1,12% de contratos celebrados em relação ao número de convites para empreendimentos de infraestrutura seria incompatível com a alegação de vantagem. 
Entende também que declinar de convites recebidos não configuraria fraude, visto que a recusa teria justificativas plausíveis. Para tanto, pontua que a empresa Mendes Júnior experimentou um crescimento expressivo entre 2006 a 2011 em função do aquecimento da economia, passando de um patamar de receita de R$ 360 milhões em 2006 para mais de R$ 1 bilhão em 2011. Destaca que isso exigiu uma gestão preocupada em selecionar e priorizar as oportunidades que se apresentavam no mercado, de modo a permitir um crescimento sustentável. Assim, considerando os muitos convites recebidos da Petrobras em períodos coincidentes com outros empreendimentos, a empresa precisou declinar às propostas encaminhadas. Esclarece que naquele período a empresa apresentava cerca de 50 projetos dos mais variados segmentos, complexidade e magnitude. Alguns desses são exemplificados na sua defesa (peça 80, p. 21) .   
Ainda sobre esse último ponto, menciona outros fatores que motivaram a empresa a declinar de alguns convites, tais como (p. 21 a 22) : análises de riscos, aspectos financeiros, dimensionamento de seus projetos, sustentabilidade nas suas operações e falta de mão de obra qualificada e equipamentos. Cita suas certificações de qualidade que marcariam o compromisso da empresa em desenvolver projetos com equilíbrio nos aspectos econômicos, ambiental e social.
A Respondente conclui que as razões expostas seriam suficientes para demonstrar que a empresa Mendes Júnior não participou do suposto cartel para fraudar as licitações do Comperj, visto que não obteve qualquer vantagem e não declinou de oportunidade para beneficiar terceiros. Encerra o tópico criticando tipicidade aberta o que não teria respaldo jurídico.   
I.5. "Da ausência de formação do ilícito e da impossibilidade de aplicação de sanções" (p. 23 a 31) 
A Respondente inicia sua argumentação defendendo novamente a aplicação das diretrizes e princípios do Direito Penal ao Direito Administrativo Sancionador. Nesse sentido, o primeiro requisito seria a necessidade de identificação de uma infração administrativa para se cogitasse a aplicação de sanção. Reclama que tal requisito não estaria sendo atendido no presente processo. 
Na sequência, explica conceitos relacionados ao Direito Penal, tais como os elementos do crime. Cita trechos doutrinários que definem o termo crime e os requisitos para configuração do ilício ou infração administrativa (p. 24) . 
Com base nas doutrinárias colacionadas, aduz que restaria claro que a caracterização do fato típico não estaria presente neste caso, haja vista a ausência dos requisitos para a sua formação:  "a) conduta dolosa ou culposa, comissiva ou omissiva; b) resultado; nexo de causalidade entre a conduta e o resultado; d) tipicidade (formal e conglobante) " (p. 25) . Adverte que ausente qualquer desses elementos não haveria como caracterizar a infração e menos ainda se justificaria a aplicação da sanção. 
 Reclama que o relatório em momento algum traria uma descrição pormenorizada dos atos que teriam ensejado a instauração da auditoria e a respectiva pretensão de sancionamento, uma vez que faria referências genéricas à Operação Lava Jato. 
Queixa-se de falta de individualização das condutas praticadas pelos agentes infratores. Salienta que tal individualização não se trata de uma mera formalidade, mas sim de garantia aos direitos, visto que interferia diretamente na "obrigatória pessoalidade da sanção", considerando que só poderia ser aplicada ao agente que de fato contribuiu com o resultado indesejado pelo ordenamento jurídico. 
Entende que não seria possível identificar quais seriam os atos que teriam implicado na fraude à licitação, e menos ainda, qual seria a correlação desses atos com a atuação da empresa Mendes Júnior. 
Como segundo aspecto, critica a falta de comprovação de dolo ou culpa. Leciona que não é possível penalizar um agente que tivesse cometido determinada conduta sem que externasse mínima vontade nesse sentido. Para robustecer o seu argumento transcreve trecho do doutrinador Celso Antônio Bandeira de Melo. O autor citado defende que "descaberia qualificar alguém como incurso em infração quando inexista a possibilidade de prévia ciência e prévia eleição, in concreto, do comportamento que o livraria da incidência na infração e, pois, na sujeição às sanções para tal caso previstas. Note-se aqui não está a falar de culpa ou dolo, mas de coisa diversa o animus de praticar data conduta". (BANDEIRA DE MELLO, Celso Antônio. Curso de direito administrativo. 27a Ed. São Paulo: Malheiros. 2010. p. 855-85, nota de rodapé, peça 80, p. 26 e 27) .
Prossegue explicando que a conduta além de voluntária, deveria ter sido praticada com base em elemento subjetivo identificado (dolo ou culpa) . Cita trecho de doutrina de Maria Sylvia Zanella Di Pietro para suportar sua argumentação (grifos da Respondente) :
Mesmo quando algum ato ilegal seja praticado, é preciso verificar se houve culpa ou dolo, se houve um mínimo de má-fé que revele realmente a presença de um comportamento desonesto. (...) Por isso mesmo, a aplicação da lei de improbidade exige bom-senso, pesquisa da intenção do agente, sob pena de sobrecarregar-se inutilmente o Judiciário com questões irrelevantes, que podem ser adequadamente resolvidas na própria esfera administrativa. A própria severidade das sanções previstas na Constituição está a demonstrar que o objetivo foi o de punir infrações que tenham um mínimo de gravidade, por apresentarem conseqüências danosas para o patrimônio público (em sentido amplo) , ou propiciarem benefícios indevidos para o agente ou para terceiros. A aplicação das medidas previstas na lei exige observância do princípio da razoabilidade, sob o seu aspecto de proporcionalidade entre meios e fins. (grifos da Respondente) (DI PIETRO, Maria Sylvia Zanella. Direito administrativo. 18 Ed. São Paulo: Atlas. 2005. p. 727-728, peça 80, p. 27, nota de rodapé) .
Esclarece que a não é possível a aplicação de sanção em face de fraude à licitação com base em responsabilização objetiva, sendo a regra a responsabilização subjetiva. 
Pontua que após a identificação da conduta, é necessário verificar se o agente agiu "com voluntariedade, ou seja, tinha, no mínimo, a compreensão quanto à ilicitude daquele ato, além de tê-lo praticado com dolo ou culpa." (p. 27) 
Alega que não há no relatório qualquer menção ao dolo ou culpa das partes. Destaca que o crime/infração de fraude à licitação necessita de comprovação de dolo do agente. Salienta que mesmo que a referida infração seja formal, sem necessidade de configuração da vantagem para que o agente seja punido, o dolo específico não seria dispensável. 
Nesse sentido, transcreve trecho de decisão do TRF-4 no julgamento da Apelação Criminal 1999.72.04.003519-2 (Oitava Turma, Relator Nivaldo Brunoni, D.E. 01/02/2011) para robustecer suas afirmações (p. 28-29) , destacando que: 
5. Para a perfectibilização do tipo previsto no artigo 90 da Lei no 8.666/93 é necessária a comprovação do dolo genérico, consistente na vontade livre e consciente de fraudar o procedimento licitatório, e o dolo específico, consistente no intuito de "obter, para si ou para outrem, vantagem decorrente da adjudicação do objeto da licitação". 
Após descrever os elementos da conduta, a Respondente passa a conceituar sobre a comprovação do resultado do ato ilícito. Com base no entendimento que o crime de fraude à licitação tem natureza formal, argumenta que não seria necessária a materialização da obtenção da vantagem, mas dependeria da consumação da própria fraude, a qual não teria ocorrido no presente caso.
Nessa toada, salienta que a presunção de legitimidade dos atos administrativas seria apenas relativa. Cita trecho do autor Ney José de Freitas que defende que essa presunção deveria ser amenizada. O mencionado autor ainda disserta que a presunção de validade não provocaria, conforme defendido pela doutrina tradicional, a inversão do ônus da prova em benefício da Administração Pública (peça 80, p. 30) .  
A Respondente menciona que "a simples ilação da existência de uma infração administrativa, a partir da existência de elementos indiciários, não traz qualquer presunção de veracidade do ato" (p. 30) . Ressalta que qualquer órgão que faça acusação tão relevante incube comprovar, ou no mínimo, apresentar elementos que fazem crer a existência da ilicitude. 
Na sequência, passa a criticar a falta de nexo causal. Argumenta que como não conseguiu extrair sequer a conduta supostamente praticada pela requerente, nem o resultado da conduta, não teria como identificar qualquer prova quanto ao nexo causal entre eles. Apresenta definição sobre nexo causal nas palavras do autor Rogério Grego na obra Código Penal Comentado (2011) . 
Por fim, conclui o tópico, alegando que não há no relatório da unidade técnica formação de um ilícito administrativo, menos ainda o enquadramento da Respondente nessa infração, impossibilitando, por consequência, a aplicação de sanção administrativa. 
I. 6. "Da violação ao princípio do devido processo administrativo" (p. 32 a 36) 
A Respondente inicia o tópico explicando sobre a necessidade de observância do devido processo legal em qualquer tipo de processo. Afirma que essa garantia constitucional teria resultados práticos imediatos sobretudo nos processos restritivos de direitos, as quais as partes deveriam ter os mais amplos instrumentos de defesa. 
Contudo, entende que esse princípio não estaria sendo atendido no presente processo. Aduz que a equipe técnica do TCU, com base em prévia formação de convicção, emitiu juízo sobre ilicitude, mesmo sem elementos comprobatórios, visto que a conclusão do relatório adviria de "meros indícios de irregularidade, todos eles de enorme genericidade" (p. 32) . Na opinião da Respondente, tal conduta violaria uma série de princípios relativos ao devido processo legal, mais especificamente aos princípios de contraditório e ampla defesa.
Fazendo um paralelo com o processo judicial, critica a relação de imparcialidade nos processos conduzidos pelo TCU, "em que o mesmo órgão que acusa irá se responsabilizar pela imposição da pena, o que não seria um problema se o mínimo de imparcialidade fosse mantido, o que não ocorre" (p. 33) . 
Para suportar a afirmativa anterior, a Respondente critica a transposição de elementos de uma ação judicial, sem moldá-los a realidade do processo administrativo. Acusa a unidade técnica de estar apenas aplicando "suas convicções aos elementos de prova utilizados, contaminando qualquer conclusão isenta que se pudesse alcançar" (p. 33) . Em outros termos, afirma que as supostas provas questionáveis não estariam sendo analisadas objetivamente, mas sim moldadas para provar a convicção levantada estaria correta, o que violaria o devido processo legal, contraditório e ampla defesa. 
I.7. "Da inadequação da prova emprestada" (p. 36 a 40) 
A Respondente reafirma que os elementos de prova produzidos pela unidade técnica carecem de força probatória, visto que seriam calcados em elementos genéricos, produzidos em processo judicial do qual a requerente sequer era parte, o que iria contra o devido processo legal.
Infere que o TCU estaria se desincumbindo do ônus da prova, contrariando a legislação aplicável e jurisprudência. Para reforçar seu argumento cita excerto do voto do Exmo. Min. Vital do Rêgo na condução do Acórdão 721/2016-TCU-Plenário (p. 37) , destacando o trecho: "na linha da jurisprudência deste Tribunal, em processos de auditoria, o ônus da prova sobre falhas na execução do objeto cabe ao TCU. Quaisquer ocorrências consideradas ilegais devem estar acompanhadas de fundamentação que permita a identificação do dano, da ilegalidade e do responsável por sua autoria ou, ao menos, da entidade ou empresa que tenha contribuído para a prática do ato inquinado".
Aduz que embora o TCU se posicione no sentido que o ônus da prova quanto à regularidade de recursos públicos, essa premissa não seria válida aos processos sancionatórios, visto que poderia violar a presunção de inocência. Destaca trecho de doutrina de Rafael Munhoz para suportar sua argumentação:
É necessário, portanto, ir adiante e inverter o ônus da prova nos processos em que a legalidade de ato administrativo seja questionada por particular. É tarefa da Administração Pública comprovar que agiu em conformidade com o ordenamento jurídico, exercendo sua competência nos estritos termos legais. Cabe à Administração, e não ao particular, demonstrar que estavam presentes os pressupostos fáticos que autorizavam a edição do ato administrativo impugnado e que a sua adoção foi a melhor solução para o atendimento do interesse público. MELLO, Rafael Munhoz de. Processo administrativo, devido processo legal e a lei no 9.784/99. Revista de Direito Administrativo e Constitucional. Ano 3, n. 11. Jan./Fev./Mar., 2003. P. 159-160. p.525. (peça 80, p. 38, nota de rodapé) 
Explica o conceito de prova relacionado à demonstração da veracidade de um fato (p. 38-39) , para tanto cita definições dos autores Nelson Nery Junior e Rosa Maria de Andrade; Antônio Claudio Costa Machado; e Antônio Carlos Marcato. Assim, ressalta que as provas somente seriam consolidadas válidas, lícitas, quando capazes de demonstrar a verdade dos fatos. Destaca preceito insculpido no art. 5o, inciso LVI, da Constituição Federal sobre inadmissibilidade de provas obtidas meio ilícitos. 
Assevera que as provas emprestadas utilizadas no presente processo estariam sendo utilizadas com finalidade diversa da qual foram produzidas, sem que fosse permitido contraditório prévio à formação de convicção. Conclui pela "impossibilidade de se utilizar os elementos contidos nos autos desta auditoria como elementos de prova, motivando a desconsideração desses documentos para fins de prova dos fatos apurados" (p. 40) .
I.8. "Da violação ao princípio da presunção de inocência" (p. 40 a 45) 
A empresa Mendes Júnior reitera que não existiria nenhum elemento dos autos que seria capaz de comprovar, de modo efetivo, a existência da alegada fraude à licitação. Afirma que esse Tribunal de Contas estaria "utilizando-se de elementos absolutamente genéricos obtidos de ação judicial sem a mínima observância dos procedimentos que dariam legitimidade a esta atuação". (p. 40)  
Assevera que a empresa não pode ser condenada por fato ilícito não comprovado, visto que isso afrontaria o princípio da presunção da inocência, insculpido no art. 5º, inciso LVII, Constituição Federal. Embora o citado inciso mencione o processo penal, a requerente observa que o princípio seria universal, sendo válido também para o processo administrativo. Para reforçar o seu entendimento sobre a aplicação desse princípio no processo administrativo, apresenta entendimento de Romeu Felipe Bacelar Filho. No mesmo sentido, transcreve trechos de jurisprudência dos Tribunais Superiores (p. 42-43) .: (i) STJ. Ag.Reg. AI 201000364620. Sexta Turma. Rel. Des. Haroldo Rodrigues (convocado do TJ/CE) . DJE 28.03.201; (ii) STJ. REsp 769350/CE. Segunda Turma. Relator Min. Humberto Martins. Dj.  06.05.2008; (iii) TRF2. AMS 200351015010623. Primeira Turma. Rel. Des. Fed. Ricardo Regueira. DJE 24.03.2004.
Ainda sobre o assunto, entende que este Tribunal de Contas já se posicionou no sentido de assegurar a presunção de inocência nos processos de controle externo em que se aplicam sanção de qualquer natureza ou até mesmo ressarcimento ao erário. Para tanto, colaciona trechos dos votos condutores dos Acórdão 71/2002-TCU-Segunda Câmara (Min. Rel. Valmir Campelo) , 137/1999-TCU-Plenário (Min. Rel. Marcos Vilaça) , 229/2003-TCU-Segunda Câmara (Min. Rel. Benjamin Zymler) e do relatório do Acórdão 90/2011-TCU-Plenário (Min. Rel. José Múcio Monteiro) . Os referidos excertos podem ser vistos às páginas 43 a 45. 
Diante do exposto, considera que a aplicação da sanção de declaração de inidoneidade à empresa Mendes Júnior sem a efetiva comprovação da fraude à licitação fere o princípio constitucional da presunção de inocência, o que seria contrário ao direito. 
I.9. "Da necessária observância dos princípios da razoabilidade e da proporcionalidade" (p. 45 a 47) 
Reitera que a responsabilização da empresa Mendes Júnior seria ilegal. Contudo, caso o TCU entenda diferente, clama que o Tribunal seja razoável e proporcional nos procedimentos adotados. 
Entende que a aplicação da sanção de inidoneidade deve considerar aspectos externos ao procedimento sancionatório. Defende que a aplicação de tal penalidade deve "ser razoavelmente ponderada em razão da participação e cada empresa eventualmente beneficiada pelos atos ilícitos" (p. 45) . 
Pontua que qualquer sanção deve ser "imposta de maneira proporcional e razoável, ponderando dentre outros critérios, a participação do envolvido, a vantagem obtida, a possibilidade ou não de efetiva gestão de interesses, etc., em verdadeira dosimetria da sanção administrativa" (p. 45-46) .
Para robustecer seus argumentos, transcreve ensinamentos doutrinários dos autores José Roberto Pimenta de Oliveira e Rafael Munhoz Mello, respectivamente:
Mesmo que formalmente típica certa conduta, por consignar em si um desvalor jurídico, somente é exigível a sanção quando observado o grau suficiente e necessário de ofensividade ou danosidade aos interesses que se busca proteger com a cominação. É indispensável investigar o efetivo impacto do comportamento formalmente típico no bem jurídico colimado pela norma sancionadora. Minima non curat praetor também vigora nas infrações administrativas. PIMENTA OLIVEIRA, José Roberto. Os princípios da razoabilidade e da proporcionalidade no direito administrativo brasileiro. São Paulo: Malheiros, 2006, p. 491. (grifos da Respondente, peça 80, p. 46) .
O princípio da proporcionalidade tem ainda outra importante consequência no campo do direito administrativo sancionador: exige que a sanção administrativa retributiva seja aplicada apenas à ação que seja, além de típica e ilícita, também culpável. A imposição de sanção administrativa retributiva depende da culpa do infrator, em função do subprincípio da adequação, corolário do princípio da proibição do excesso ou da proporcionalidade, que por sua vez decorre do princípio fundamental do Estado de Direito, previsto no art. 1o da Constituição Federal de 1988. MELLO, Rafael Munhoz. Princípios constitucionais de direito administrativo sancionador. São Paulo, 2004. Dissertação de Mestrado. PUCSP. p. 170. (grifos da Respondente, peça 80. p. 46) .  
Pondera ainda que a sanção não pode ultrapassar a sua função retributiva. Ademais, entende que a situação financeira das empresas envolvidas deve ser levada em conta, visto que passam por período de instabilidade, várias delas em recuperação judicial. 
Observa que a imposição de declaração de inidoneidade a empresas em recuperação judicial violaria a própria finalidade do instituto, o qual seria viabilizar o retorno adequado à estabilidade empresarial após um período de crise. Argumenta ainda sobre a necessidade de conservação da empresa, o qual seria um valor de maior relevância do que imposição de sanção. 
Diante do exposto, conclui a Respondente que a "eventual sanção imposta deve considerar os princípios da proporcionalidade e da razoabilidade para considerar outros efeitos por ela ocasionados, não necessariamente relacionados à sua função retributiva" (p. 47) . 
I.10.  "Conclusão e Pedidos" (p. 47 a 50) 
A Respondente conclui sua manifestação consolidando os seguintes argumentos (p. 48-49, grifos no original) :
O prazo prescricional adequado para o exercício da pretensão punitiva relativamente à infração administrativa de fraude à licitação segue a lógica do Direito Penal, se consumando em oito anos, prazo que, uma vez transcorrido, como in casu, determina o arquivamento do processo;  
Existindo precedente desse Tribunal no sentido de unificar e limitar a cinco anos as sanções impostas à mesma pessoa jurídica, e sendo certo que esse TCU apura suposta fraude a licitações da Petrobras relacionadas a três empreendimentos (RNEST, REPAR e COMPERJ) , ideal que se fizesse a apuração conjunta desses fatos, como forma de assegurar os direitos e garantias processuais da Requerente; 
Não estão presentes os requisitos que caracterizam a própria formação do ilícito administrativo, uma vez que ausente a comprovação da existência de fato típico, antijurídico e culpável atribuível a esta Requerente;  
A condução do presente processo administrativo está eivada de uma série de nulidades, especialmente com relação à observância dos princípios constitucionais do contraditório e da ampla defesa; 
A utilização de prova emprestada, nos termos em que ocorre nestes autos, é absolutamente ilegal, pois deixa de observar o exercício de contraditório com relação à prova;  
Os requisitos que autorizam a formação do ilícito são os mesmos que permitem a responsabilização de agente privado e, não tendo sido demonstrados, como se verificou, impedem a aplicação de qualquer sanção à Requerente;
A atuação da equipe técnica desse Tribunal também viola o princípio da presunção de inocência, pois infere um ato ilícito como se ao TCU não fosse dirigido o ônus de comprovar as suas acusações, sobretudo se de conteúdo condenatório;  
Os fatores externos que envolvem a atividade da empresa como um todo devem ser considerados na avaliação ora realizada, sob pena de violação aos princípios da razoabilidade e da proporcionalidade
A partir dessas conclusões, a Respondente requer que (p. 49-50, grifos no original) :
O arquivamento da presente auditoria em relação a esta Requerente, tendo em vista a ocorrência de prescrição, impedindo-se a imposição de sanção de qualquer natureza; 
Seja realizado o sobrestamento deste processo, até que concluído o julgamento dos TC no Processo 013.386/2017-4 e TC no Processo 011.856/2017-3, ou, alternativamente, sejam unificados todos esses processos para julgamento conjunto, sendo que, em qualquer dos casos, na remota hipótese de condenação desta Requerente, respeite-se as disposições do Acórdão no 2.702/2018-P, com a unificação e limitação ao período máximo de cumprimento determinado neste precedente; 
A declaração de nulidade da presente auditoria, uma vez que baseada em elementos de prova ilícitos, estando o processo viciado desde a sua origem; 
Acaso se mantenha o entendimento de se prosseguir com o presente processo, sejam as presentes razões acolhidas em sua integralidade, de modo a afastar a imposição de sanção de inidoneidade ou de qualquer outra natureza;
Na remota hipótese de se manter o entendimento pela imposição da referida sanção, seja ela graduada de forma proporcional ao que se entenda como sua participação.
II. ANÁLISE DAS RAZÕES DE JUSTIFICATIVA 
II.1. "Síntese dos fatos e da presente auditoria"
O histórico do processo elaborado pela Respondente descreve uma apertada síntese dos eventos tratados no presente processo de controle externo. 
Os únicos aspectos de defesa no tópico dizem respeito às alegações de falta de individualização de conduta, descrição genérica dos fatos e de inocência da empresa, os quais a Respondente informou que iria demonstrar ao longo em sua defesa. Assim, esses pontos serão devidamente analisados nos respectivos tópicos da manifestação. 
II.2. "Da ocorrência de prescrição da pretensão punitiva desse tribunal com relação aos fatos apurados" 
Em síntese, a Respondente alega prescrição da pretensão punitiva do TCU, fundamentando tal argumento na suposta inaplicabilidade do Código Civil pelo TCU. Em contraste, defende a necessidade de consideração da prescrição segundo à Lei 9.873/1999 e às diretrizes do Direito Penal. Com base em suas considerações, concluiu que o prazo de prescrição seria 8 anos.  Ademais, critica a data de início da contagem do prazo de prescrição. 
Quanto à afirmação que o TCU deveria seguir o regramento constante na Lei 9.973/1999 e às diretrizes do Direito Penal, verifica-se que esse Tribunal apresenta jurisprudência em sentido distinto. Conforme será detalhado ao longo desse tópico, TCU firmou entendimento pela aplicação do prazo de 10 (dez) anos previsto no Código Civil.  
Quando ao argumento que o prazo geral do Código Civil de 10 anos seria válido apenas quando a lei não estabeleça prazo menor, verifica-se que a Lei Orgânica do TCU não apresenta prazo específico para prescrição, sendo dessa forma, válido o prazo decenal do referido código.
Destaca-se ainda que os argumentos da requerente sobre o prazo de prescrição já foram amplamente debatidos e superados por este Tribunal na prolação do Acórdão 1441/2016-TCU-Plenário (Exmo. Ministro Relator, Benjamin Zymler) . O entendimento pacificado nesta Corte de Contas é que o prazo prescricional da pretensão punitiva do TCU segue o prazo geral de prescrição, indicado no art. 205 do Código Civil, ou seja, prazo decenal. 
Cabe registrar que o supracitado Acórdão solucionou incidente de uniformização de jurisprudência suscitado em sede de recurso de reconsideração, haja vista a importância do tema e a divergência jurisprudencial que ocorria até aquele momento, fatos esses consignados inclusive nos votos apresentados. 
Salienta-se ainda que o referido julgamento foi precedido por profunda discussão, considerando-se diversos aspectos formais e materiais, em consonância com os mandamentos constitucionais, de modo que não assiste razão à defendente ao tentar afastar tal entendimento para o caso concreto.  
Nesse sentido, é importante salientar que o prazo de prescrição de 5 (cinco) anos foi considerado exíguo e inadequado para o exercício das missões constitucionais do TCU, conforme pode ser visto no excerto do voto do Exmo. Ministro Walton Alencar Rodrigues na ocasião da prolação do referido Acórdão 1441/2016-TCU-Plenário (grifos acrescidos) : 
 (...) 
Essa, aliás, a dicção do art. 4º da Lei de introdução às normas do direito brasileiro, que transcrevo, in verbis: "Art. 4º Quando a lei for omissa, o juiz decidirá o caso de acordo com a analogia, os costumes e os princípios gerais de direito". 
No caso em exame, não há lacuna a ser preenchida por analogia com o direito público ou civil, mas regra de incidência direta, assentada no art. 205 do Código Civil. 
Por essas razões, afasto-me das conclusões trazidas pelo Relator, no sentido de que o Tribunal haveria de subordinar seu poder-dever de impor sanções à prescrição quinquenal, por ser esse o prazo preponderante "no microssistema do Direito Público". 
Manifesto-me, pois, pela incidência da regra geral de prescrição assentada no Código Civil, aplicável a todos os casos em que a lei sobre ela não dispuser explicitamente. 
 (...) 
Ainda que se pretendesse afastar da regra geral de prescrição, consagrada na legislação civil codificada, para buscar guarida na analogia, não se poderia adotar como premissa a existência de prazo geral de prescrição, a regular todas as matérias de direito público, porque tal entender não se mostra compatível com a necessária ampliação dos prazos prescricionais para infrações potencialmente mais graves. Essa a regra fundamental a permear o ordenamento jurídico pátrio. 
O Código Penal estabelece prazos prescricionais maiores para crimes com penas privativas de liberdade mais longas, e menores, para ilícitos mais singelos. De igual sorte, a legislação civil codificada assenta a ocorrência de prazos prescricionais mais dilatados nos casos em que a pretensão do autor visa a proteger bem jurídico mais caro à sociedade. 
Também na seara do direito administrativo, observa-se tal solução. A Lei 8.112/1990 fixa diferentes prazos prescricionais para ações disciplinares, consignando prazo de prescrição maior para as infrações mais graves, puníveis com demissão, cassação de aposentadoria ou disponibilidade e destituição de cargo em comissão, e menor para as infrações que suscitam apenas advertência. 
Por essa razão, não é adequado padronizar o prazo prescricional de cinco anos na seara do direito administrativo. É certo que a infração que desperta o poder-dever de sanção do Tribunal, consagrado nos artigos 57 e 58 da Lei 8.443/1992 é muito mais grave que singela infração de trânsito, por exemplo. 
Aliás, a própria fixação administrativa pelo TCU de prazo prescricional por demais exíguo conteria, até mesmo, negar vigência a previsão constitucional do art. 71, inciso VIII, segundo a qual incumbe ao TCU "aplicar aos responsáveis, em caso de ilegalidade de despesa ou irregularidade de contas, as sanções previstas em lei, que estabelecerá, entre outras cominações, multa proporcional ao dano causado ao erário".
Necessário, portanto, que o interesse do Estado em reprimir as condutas lesivas ao Erário ou contrárias ao interesse público encontre abrigo em prazo prescricional mais amplo que o assentado em normas destinadas a sancionar os autores de infrações administrativas menos graves aos olhos da sociedade.
Após ampla discussão, o Acórdão 1441/2016-TCU-Plenário estabeleceu que: (i) a pretensão punitiva do TCU segue o prazo geral do Código Civil; (ii) a data de contagem se dá a partir da data de ocorrência da irregularidade; e (iii) a decisão pela citação, audiência ou oitiva interrompe o prazo; (iv) o prazo recomeça a contar a partir da data que for ordenada a citação, audiência ou oitiva (grifos acrescidos) : 
 (...) 
9.1.1. a pretensão punitiva do Tribunal de Contas da União subordina-se ao prazo geral de prescrição indicado no art. 205 do Código Civil; 
9.1.2. a prescrição a que se refere o subitem anterior é contada a partir da data de ocorrência da irregularidade sancionada, nos termos do art. 189 do Código Civil; 
9.1.3. o ato que ordenar a citação, a audiência ou oitiva da parte interrompe a prescrição de que trata o subitem 9.1.1, nos termos do art. 202, inciso I, do Código Civil; 
9.1.4. a prescrição interrompida recomeça a correr da data em que for ordenada a citação, a audiência ou oitiva da parte, nos termos do art. 202, parágrafo único, parte inicial, do Código Civil. 
Portanto, não se pode acolher as alegações da Respondente contrárias ao prazo prescricional constante nos itens 9.1.1 a 9.1.4 do Acórdão 1441/2016-TCU-Plenário.
No tocante ao momento de início da contagem do prazo prescrição, a Respondente discorda da consideração das datas de assinatura dos contratos, defende alternativamente a utilização das datas das licitações. Amparada em jurisprudência, argumenta que a infração administrativa e o crime de fraude à licitação teriam natureza formal, ou seja, ocorreriam mesmo sem a homologação do procedimento licitatório.
Entende-se que assiste razão a Respondente quanto ao início da contagem do prazo prescricional relacionada às irregularidades pela quais está sendo ouvida em oitiva. No caso de empresas que participaram de fraude à licitação mediante ajustes ilícitos para fins de apresentação de proposta de cobertura ou abstenção de entrega de propostas com objetivo de beneficiar terceiros, não é adequado considerar a data de celebração do contrato como a data de ocorrência da irregularidade. Nessa situação, a ocorrência da irregularidade ocorre no momento das licitações e não na assinatura dos contratos, tendo em vista que a empresa não celebrou o contrato ou dele se beneficiou. A concretização da fraude ocorre independente da celebração dos contratos e também não se vincula à comprovação do dano.
As evidências relacionadas à empresa Mendes Júnior limitam sua atuação até a realização dos respectivos certames. Nos presentes autos, não há comprovação que a empresa praticou atos ilícitos posterior a esse período. Assim, considera-se adequado iniciar a contagem do prazo prescricional nas datas dos respectivos certames.
Todavia, mesmo diante dessa consideração, verifica-se que não ocorreu a prescrição da pretensão punitiva no presente caso, conforme explicado a seguir. 
Nos termos do Acórdão 1441/2016-TCU-Plenário, a contagem do prazo prescricional inicia-se na data de ocorrência da irregularidade sancionada e interrompe-se pelo ato que ordena a citação, a audiência ou a oitiva, recomeçando sua contagem a partir dessa data. 
Sendo assim, amparado no entendimento consolidado no acordão supracitado, constata-se que não ocorreu a prescrição para aplicação da sanção de inidoneidade para fraudes relacionadas às unidades do Comperj tratadas no presente processo, tendo em vista que: (i) as licitações das unidades ocorreram entre  22/9/2009 a 4/6/2010 (UCR/2º Rebid em 22/09/2009; UDAV/3º Rebid em 19/11/2009; UHCC/2º Rebid em 16/12/2009; e UHDT/2º Rebid em 4/6/2010) ;  (ii)  a oitiva foi determinada em  30/8/2019 (peça 68) e a ciência da empresa se deu em 11/9/2019 (peça 70) ;  (iii) o prazo prescricional decenal reiniciou sua contagem a partir da determinação da oitiva 30/8/2019, se estendendo até agosto de 2029..
Diante do exposto, a alegação da empresa Mendes Júnior de prescrição da pretensão punitiva do TCU não procede. 
II.3. "Da necessária observância aos limites sancionatórios definidos pelo TCU" 
A Mendes Júnior destaca que é ouvida como responsável por fraudes às licitações em três processos distintos relativos a empreendimentos da Petrobras: Rnest (TC Processo 013.386/2017-4) ; Repar (TC Processo 011.856/2017-3) e Comperj (presente processo) , os quais apresentam andamentos distintos. 
Embora manifeste discordância contra a participação da Respondente nas fraudes às licitações ocorridas na Petrobras, defende que os fatos narrados seriam assemelhados, cujos supostos ilícitos administrativos teriam sido cometidos em face da mesma contratante. Assim, na hipótese de entendimento do TCU pela suposta infração continuada, requer a manutenção do processo inicial com sobrestamento dos posteriores ou a unificação dos processos para julgamento conjunto. 
Requereu que "na remota hipótese desta Requerente vir a ser sancionada com a declaração de inidoneidade, o que se admite por absurdo, indispensável que se aplique o entendimento manifestado por esse Tribunal no Acórdão no 2.702/2018-P, com a limitação das sanções ao período máximo de cinco anos, contados da primeira condenação" (peça 80, p. 15, grifos acrescidos) . 
Inicialmente, destaca-se que a referida empresa já foi declarada inidônea pelo prazo de 3 anos por este Tribunal, mediante o Acórdão 414/2018-TCU-Plenário (Rel. Min. Benjamin Zymler) , pela participação em fraudes às licitações da Rnest. Tal decisão foi confirmada pelos Acórdãos 961/2018, 2638/2019 e 148/2020, todos prolatados pelo Plenário deste Tribunal.
Conforme pontuado pela Respondente, este Tribunal firmou entendimento quanto ao limite temporal de aplicações de declarações de inidoneidade por meio do Acórdão 2702/2018-TCU-Plenário (Rel. Exmo. Min. Bruno Dantas) . A supramencionada decisão alterou a redação dos itens 9.2.4.1 e 9.2.4.2 do Acórdão 348/2016-TCU-Plenário, os quais passaram a ter os seguintes termos (grifos acrescidos) :
9.2.4.1 as sanções são executadas sucessivamente, na ordem dos respectivos trânsitos em julgado, observando-se o limite temporal de cinco anos contados, como regra, do início do cumprimento da primeira sanção da série;
9.2.4.2. caso o agente cometa novo ilícito no curso da execução das sanções, a contagem do prazo de cinco anos é reiniciada a partir da data do fato superveniente, desprezando-se o período de punição já cumprido e fazendo-se nova unificação, contada daquele fato.
Diante do entendimento firmado pelo TCU na supramencionada decisão, constata-se que assiste razão à Respondente quanto ao limite temporal de cinco anos para acumulação das sanções de declaração de inidoneidade. 
Dessa forma, mesmo que a empresa seja sancionada nos três processos que está respondendo (Rnest/TC Processo 013.386/2017-4; Repar/TC Processo 011.856/2017-3 e Comperj/presente processo) , o prazo total de inidoneidade a ser cumprido deverá ser de no máximo 5 (cinco) anos, visto que não se tratam de novos ilícitos cometidos durante o curso da execução das sanções. 
Contudo, não assiste razão a Respondente ao afirmar que esse prazo seria contado a partir da "primeira condenação". O item 9.2.4.1 do acórdão deixa claro que o prazo é contado a partir do "início do cumprimento da primeira sanção".
Por fim, considerando a existência do limite global para declaração de inidoneidade, a necessidade de celeridade processual (razoável duração do processo) e o fato que os processos citados pela Respondente (TC Processo 013.386/2017-4; /TC Processo 011.856/2017-3 e presente processo) serem presididos por diferentes relatores, entende-se que não existe motivo razoável para que os autos sejam sobrestados ou unificados.
II.4. "Da ausência de tipicidade das condutas atribuídas à Requerente" 
Primeiramente, a empresa Mendes Júnior alega sua participação das licitações das unidades teria ocorrido de forma legal e que a instrução da peça 66 não teria demonstrado a "tipicidade das condutas atribuídas à requerente", o que seria um dos princípios do Direito Administrativo Sancionador.
Todavia, a tipicidade da conduta (fraude à licitação) é estabelecida no art. 46 da Lei 8.443/1992 e se encontra devidamente definida na instrução da peça 66 e sintetizada no ofício que chamou a empresa em oitiva (peça 69) , no qual são especificadas as condutas irregulares: (i) combinação de preços; (ii) quebra de sigilo das propostas;  (iii) divisão de mercado; (iv) oferta de propostas de cobertura para justificar o menor preço ofertado; (v) combinação prévia dos resultados com o consequente direcionamento das licitações; e (vi) ausência de formulação de proposta para beneficiar a empresa escolhida pelo cartel.
Observa-se que as condutas irregulares foram minuciosamente descritas na instrução (peça 66) . O referido exame detalhou: (i) a formação do cartel nas licitações de obras da Petrobras entre 2004 a 2014 (p. 6 a 7) ; (ii) as vantagens indevidas que os membros do cartel obtinham (p. 8) ; (iii) o regulamento do referido cartel (p. 8 a 10) ; (iv) o conluio entre licitantes e dirigentes da estatal (p. 10 a 12) ; (v) o pagamento de propinas (p. 12 a 14) . Essa divisão em tópicos se fez necessária para descrever a atuação em conluio das várias empresas e estabelecer o nexo causal com a fraude às licitações do Comperj. 
Na sequência, a defesa passa a criticar os elementos de prova das irregularidades citadas no ofício que determinou sua oitiva, menosprezando a confiabilidade dos depoimentos de acordos de colaboração e das provas documentais colacionadas no presente processo. 
Em suma, a tese central da Respondente é que estaria sendo acusada de fraude às licitações do Comperj com base em meras declarações de agentes colaboradores e documentos desprovidos de valor probatório. Aduz que não haveria nos autos nenhum documento que efetivamente comprovasse sua participação nos atos ilícitos. Argumenta que o TCU deveria de fato comprovar as irregularidades.
A linha argumentativa da Respondente procura condicionar a constatação de fraude licitatória a uma espécie de comprovação inequívoca da ilegalidade. Afirma que as delações premiadas não teriam elementos probatórios, como: "e-mails com valores que seriam oferecidos, prova de que os valores ajustados forma efetivamente apresentados em licitação, datas de reuniões realizadas com essa finalidade, etc." (p. 16) . Contudo, conforme será demonstrado, tais alegações não merecem prosperar.
Há bastante tempo, a prova indiciária, constituída por somatório de indícios que apontam na mesma direção, é aceita como suficiente para caracterizar fraude à licitação, não se exigindo prova técnica inequívoca para tanto. Esse entendimento é pacificado pelo Tribunal de Contas da União, conforme pode ser visto nos votos condutores dos Acórdãos 57/2003 (Exmo. Min. Relator Ubiratan Aguiar) ; 333/2015 (Exmo. Min. Rel. Bruno Dantas) ; 1889/2019 (Exmo. Min. Rel. André de Carvalho) ; 80/2020 (Exma. Min. Rel. Ana Arraes) , todos do plenário. A título de exemplificação, destaca-se trecho do voto condutor do Acórdão 57/2003 (grifos acrescidos) :
 (...) Entendo que prova inequívoca de conluio entre licitantes é algo extremamente difícil de ser obtido, uma vez que, quando 'acertos' desse tipo ocorrem, não se faz, por óbvio, qualquer tipo de registro escrito. Uma outra forma de comprovação seria a escuta telefônica, procedimento que não é utilizado nas atividades deste Tribunal. Assim, possivelmente, se o Tribunal só fosse declarar a inidoneidade de empresas a partir de 'provas inquestionáveis', como defendo o Analista, o art. 46 se tornaria praticamente 'letra morta'.
O Supremo Tribunal Federal, no julgamento do RE nº 68.006-MG, manifestou o entendimento de que 'indícios vários e coincidentes são prova'. Tal entendimento vem sendo utilizado pelo Tribunal em diversas situações, como nos Acórdãos-Plenário nº s 113/95, 220/99 e 331/02. Há que verificar, portanto, no caso concreto, quais são os indícios e se eles são suficientes para constituir prova do que se alega.
Conforme destacado no voto supramencionado, a prova inequívoca de fraude à licitação é algo "extremamente difícil de ser obtido", tendo em vista que esse tipo de acerto ilícito não deixa recibos. Dessa forma, menosprezar a validade de provas indiciárias levaria a completa impunidade para esse tipo de infração, tornando "letra morta" o poder/dever disposto no art. 46 da Lei Orgânica do TCU.
Conforme o referido voto também ensina, é necessário verificar se os indícios são suficientes para constituir prova. A partir do exame do presente processo, constata-se que os indícios são convergentes e suficientes para concluir pela participação da empresa Mendes Júnior nas fraudes às licitações das unidades do Comperj, conforme amplamente demonstrado na instrução (peça 66) e sintetizado a seguir.
O conjunto de provas presente no processo é bem diversificado, sendo composto de relatos de colaborações premiadas, acordos de leniência firmados junto ao Cade, depoimentos prestados em ações penais, documentação apreendida pela Polícia Federal de forma independente (a exemplo das planilhas obtidas na sede da Engevix com a divisão ilícita das obras do Comperj) , resultados dos procedimentos licitatórios e relatório de investigação promovida pela Petrobras.  Os diversos tipos de evidências constantes no presente processo são citados a seguir:
a) Provas documentais autônomas: 
Auto de Apreensão 1117/2014 da Polícia Federal na empresa Engevix (peça 10) ;
Contratos e relatórios das comissões de licitação das unidades UDAV (peças 25 a 27) , UHCC (peças 28 a 30) , UCR (peças 31 a 33) e UHDT (peças 34 a 36) ; 
Relatório da Comissão Interna da Petrobras, DIPDABST 70-2014 (peça 15) . 
b) Instrumentos de colaboração premiada e Nota Técnica Cade:
Histórico de Conduta do Cade relativo às empresas Setal/Sog Óleo e Gás (peça 11) ;
Histórico de Conduta do Cade relativo à empresa Camargo Corrêa (peças 12 a 14) ;
Nota Técnica do Cade NT 38/2015/ASSTEC-SG/SGA2/SG/CADE (peças 62 e 64) . 
c) Instrumentos de colaboração premiada de pessoas físicas e termos de interrogatórios:
Termos de Colaboração do Sr. Paulo Roberto Costa (peças 16 a 17) ;
Termos de Colaboração do Sr. Pedro Barusco (peças 18 a 19) ;
Termos de Colaboração do Sr. Dalton Avancini (peças 20 a 22) ;
Termos de Colaboração do Sr. Augusto Mendonça (peças 24) .
Termos de Interrogatórios dos Srs. Paulo R. Costa e Alberto Youssef (peça 23) ;
d) Denúncias do MPF e sentenças judiciais (peças 43 a 61) 
O conjunto probatório constante no presente processo contém indícios concordantes e robustos que demonstram a ocorrência de fraudes e a efetiva participação da Mendes Júnior. 
A referida empresa foi identificada como participante do "cartel" que atuou nas licitações do Comperj, conforme pode ser visto na instrução constante à peça 66 (p. 7) , reproduzido a seguir com grifos:
27. O cartel funcionou de forma plena e efetiva nos processos licitatórios de grandes obras da Petrobras, a exemplo de: Complexo Petroquímico do Rio de Janeiro (Comperj) , Refinaria Abreu Lima (Rnest) , Refinaria Presidente Vargas (Repar) , Refinaria Alberto Pasqualini (Revap) , Refinaria Presidente Bernardes (RPBC) , Refinaria Gabriel Passos (Regap) , Refinaria Duque de Caxias (Reduc) , Refinaria de Paulínia (Replan) , Terminal Barra do Riacho (TRBR) , Terminal da Bahia (TRBA) , Terminal de Cabiúnas, dentre outras (peças 35 a 59) . 
28. Segundo o Histórico de Conduta do Acordo de Leniência das empresas Setal/Sog Óleo e Gás, elaborado pelo CADE, o cartel de empreiteiras teve composição variável ao longo do tempo, com a participação de pelo menos 23 empresas. Em uma primeira fase, o cartel era batizado de "Clube das 9", formado pelos seguintes grupos empresariais: 1) Construções e Comércio Camargo Corrêa S/A; 2) Construtora Andrade Gutierrez; 3) Construtora Norberto Odebrecht; 4) Mendes Júnior Trading Engenharia; 5) MPE Montagens e Projetos Especiais S/A; 6) Promon S/A; 7) Setal/Sog Óleo e Gás; 8) Techint Engenharia e Construções S/A; e 9) UTC Engenharia S/A (peça 9, p. 1-2) . 
29. Como não estavam contempladas algumas das grandes empreiteiras brasileiras, a partir do ano de 2006, admitiu-se o ingresso de outras companhias no denominado "Clube", o qual passou a ser composto por dezesseis empresas, denominado assim de "Clube das 16", com a entrada de mais sete grandes grupos empresariais: 10) Construtora OAS S/A; 11) Engevix Engenharia; 12) Galvão Engenharia S/A; 13) GDK S/A; 14) Iesa Óleo e Gás; 15) Construtora Queiroz Galvão S/A; e 16) Skanska Brasil Ltda. (peça 9, p. 2) . 
Conforme citado no excerto anterior, informação obtida originalmente no Histórico de Conduta do Acordo de Leniência celebrados com as empresas Setal/Sog Óleo e Gás e pelo CADE (peça 11, p. 1) , a empresa Mendes Júnior participava do intitulado "Clube das 9", o qual posteriormente foi ampliado para o "Clube das 16". Esse cartel de empresas participava de condutas anticompetitivas para fraudar as licitações nas obras da Petrobras.
Segundo o referido Histórico de Conduta, a empresa Mendes Júnior ocuparia uma posição de destaque no cartel denominado de "Clube das 9": "os Signatários esclarecem que haviam uma hierarquia (não oficializadas, mas de fato) entre as empresas do 'Clube das 9': as mais fortes eram Odebrecht, Camargo Corrêa, Andrade Gutierrez, Techint, UTC, Mendes Júnior, e, depois, as empresas de menor importância seriam Promon, Setal e MPE" (peça 11, p. 26, grifos acrescidos) . 
Para conciliar os interesses das empresas participantes, o Histórico de Conduta relata que o "clube" estabeleceu um extenso regulamento definindo critérios para a atuação das empresas participantes:
¿ Deveriam participar de cada rodada (=negociações do "Clube das 16") no mínimo 6 equipes (=empresas) , que terão que ter atuação extremamente ativa e competitiva (=ou seja, as empresas deveriam simular de maneira razoável a concorrência entre elas, para não levantar suspeitas) ; 
¿ Nas rodadas anuladas e/ou canceladas (=licitações anuladas ou canceladas da Petrobras) , a equipe (=empresa) prejudicada teria prioridade para a próxima rodada (=negociações do "Clube das 16") , desde que não colocasse em risco as competições (ou seja, desde que não colocasse em risco os acordos já previamente definidos para as licitações da Petrobras) ; (peça 66, p. 10, grifos acrescidos) 
O citado regulamento revela como as empresas atuariam nas licitações com a participação mínima de 6 empresas de modo a simular de maneira formal a concorrência entre elas e que, nos casos de licitações anuladas ou canceladas pela Petrobras, a empresa prejudicada teria prioridade para a próxima rodada.
A consecução do regulamento do "cartel" era possível por conta do conluio entre empresas participantes do "clube", com a escolha prévia das empresas vencedoras e com a ajuda das demais para apresentar propostas de cobertura. Esse esquema ilícito era facilitado por alguns então dirigentes da Petrobrás. Tais fatos foram sintetizados na peça 66 (p. 10, grifos acrescidos) :
38. Conforme amplamente divulgado no contexto da Operação Lava Jato, a forma encontrada pelas empreiteiras de tornar o cartel mais eficiente foi através da corrupção de diretores e empregados do alto escalão da Petrobras. Esse mecanismo gerava recursos a políticos e a alguns empregados da Petrobras por meio de criação de benefícios mútuos, segundo informações contidas nas denúncias do MPF e sentenças judiciais (peças 35 a 59) . 
39. A empresa ou consórcio escolhido para vencer uma licitação apresentava proposta de preço à Petrobras e as demais davam cobertura, apresentando propostas de preço maiores. A propina aos diretores e empregados da estatal teria por objetivo que estes facilitassem o esquema criminoso, omitindo-se na adoção de providências contra o funcionamento do "Clube" e para que estivessem à disposição sempre que fosse necessário para garantir que o interesse das cartelizadas fosse atingido (peças 35 a 59) .
A contrapartida das empresas do clube para com os dirigentes da Petrobrás era materializada por meio de propinas, pagas sistematicamente aos ex-executivos da estatal como relatado na peça 66 (p. 12) :
45. (...) O pagamento de valores indevidos ocorria em praticamente todos os contratos e aditivos celebrados com a Petrobras sob o comando da Diretoria de Abastecimento, segundo relatos extraídos do Termo de Interrogatório dos Srs. Paulo Roberto Costa e Alberto Youssef, relativo à Ação Penal 5026212.82.2014.404.7000 (peça 21, p. 5, linhas 3-20, e p. 34, linhas 19-21) .
Neste aspecto, é destacada a participação da empresa Mendes Júnior, segundo termo de colaboração do Sr. Pedro José Barusco Filho, transcrito da peça 66 (p. 12, grifos acrescidos) :
Sr. Pedro José Barusco Filho - Termo de Colaboração n. 2 (peça 17, p. 2) : 
 (...) QUE durante o período em que trabalhou com RENATO DE SOUZA DUQUE, principalmente as empresas do chamado "cartel" pagavam propina e o declarante gerenciava o pagamento de tais propinas também em favor RENATO DE SOUZA DUQUE; QUE dentre as empresas do "cartel" o declarante cita a título exemplificativo a CAMARGO CORREA, a ANDRADE GUTIERREZ, a ODEBRECHT, a OAS, a QUEIROZ GALVÃO, a ENGEVIX, a IESA, a MENDES JUNIOR, a MPE, a SETAL, a SKANSKA, a UTC, a PROMON e a GALVÃO ENGENHARIA; QUE essas empresas comporiam o "núcleo duro', sendo que havia outras também que eventualmente pagaram propina em contratos firmados com a PETROBRAS.
Conforme destacado no trecho anterior, o Sr. Pedro José Barusco Filho informou que a empresa Mendes Júnior comporia o chamado "núcleo duro" das pagadoras de propinas, sendo que outras empresas pagariam propinas eventualmente. 
Ainda nessa toada, é importante destacar que as evidências de pagamento de propina pela empresa do clube não ficam adstritas a apenas um informante. Outros colaboradores das investigações da Operação Lava Jato também confirmaram a existência dessa prática ilícita e que o lucro da empresa era maximizado pela falta de concorrência real nas licitações. A título de exemplificação, transcreve-se trecho do termo de Colaboração do Sr. Paulo Roberto Costa (peça 16, p. 3 e 4, grifos alterados) : 
...QUE o depoente afirma que os valores finais das obras são muito superiores ao real em função de deficiências que são detectadas no projeto básico; QUE isso enseja diversos aditivos e aumentos dos recursos; QUE normalmente o lucro de uma empresa que contrata com a Petrobras tem uma margem de lucro prevista entre 10% e 20% a depender do risco do negócio; QUE feitos todos os levantamentos da empresa quanto a custos da obra, tomemos por exemplo que chegue ao percentual de 15%; QUE esse percentual recebe, por exemplo um acréscimo de 3%, já previsto anteriormente para empresa para repasse ao grupo político responsável pela diretoria; QUE além da cartelização da definição e divisão das obras, se não houver o cálculo do percentual para pagamento do grupo político correspondente e o efetivo pagamento, a empresa é sancionada não sendo chamada para as próximas licitações, como também criando entraves na execução do contrato, dificultando a realização de aditivos; QUE o pagamento deste percentual para repasse aos grupos políticos é algo institucionalizado e cumprido por todas as obras da Petrobrás e demais órgãos e empresas do governo; QUE portanto, a propina sai de um percentual do lucro da empresa, previamente estabelecido, que devido à falta de concorrência efetiva fica sempre no limite daquele admitido pela empresa contratante;... 
Em resumo, o colaborador informou que: (i) os valores finais das obras eram muito superiores ao real, ensejando diversos termos aditivos e aumentos nos custos, (ii) o percentual de lucro da empresa era majorado para ser repassada a propina ao grupo político correspondente (iii) , e que se a empresa não fizesse o pagamento seria prejudicada, não sendo chamada para próximas licitações, bem como, haveria entraves na execução do contrato, dificultando a realização de aditivos; (iv) que a propina era viabilizada em função da falta de efetiva concorrência nos procedimentos licitatórios.
Para se ter uma ideia dos impactos monetários, observa-se que o contrato da UDAV da Comperj, assinado pelo valor inicial de R$ 1.115.000,00, sofreu acréscimos por meio de aditivos contratuais de R$ 382.452.791,12 (ou aproximadamente 32%) , que, segundo informações advindas dos elementos probatórios da Operação Lava Jato, teriam sido facilitados pela Diretoria da estatal em decorrência de pagamentos de vantagens indevidas pelas empresas do Clube.
Os indícios do funcionamento do "cartel" e das fraudes praticados com a menção da participação da empresa Mendes Júnior convergem para a hipótese de que a empresa fazia parte do "cartel", cujo intuito era fraudar os processos licitatórios dos quais participou no Comperj, visando obstruir o caráter competitivo das licitações e majorar os benefícios das empresas participantes do conluio. 
Essas hipóteses sobre a atuação da empresa Mendes Júnior, inicialmente fundamentadas em colaborações premiadas, são confirmadas por provas de outros documentos, obtidos de forma autônoma, e pelos fatos ocorridos nas licitações do Comperj, registrados em documentos da Petrobras. Essas evidências serão compiladas a seguir e foram devidamente submetidas ao contraditório da empresa, visto que todas se encontram no presente processo.
Observa-se que as informações obtidas das colaborações premiadas são convergentes com as provas documentais apreendidas pela Polícia Federal na sede da empresa Engevix (peça 10) . Essas provas, obtidas de forma autônoma, evidenciam que antes mesmo da divulgação das licitações para as unidades do Comperj (setembro de 2008) , as empresas em conluio já tinham dividido entre si as licitações do empreendimento, de modo a atender seus interesses, conforme registrado em planilha elaborada pela empresa UTC, em 7/8/2008.
A divisão das obras entre as empresas do "cartel" foi claramente descrita na instrução da peça 66, conforme trechos reproduzidos a seguir (peça 66, p. 15 e 19, grifos alterados) : 
58.	No curso da Operação Lava Jato, vários documentos foram apreendidos na sede da empresa Engevix que evidenciam os arranjos anticompetitivos e a divisão das obras do Comperj (peça 8) . Em um dos documentos apreendidos, intitulado "Novos Negócios Comperj", datado de 7/8/2008, consta a discriminação de treze obras desse empreendimento que seriam licitadas entre 2008 e 2009, com a indicação de números que variam de um a três em quinze colunas separadas por siglas de empresas:
59.No Histórico de Conduta elaborado pelo CADE, a empresa Camargo Corrêa, signatária do Acordo de leniência, esclarece que da terceira à décima sétima coluna do quadro acima, estabeleceu-se a ordem de preferência de cada empresa na execução das obras (de 1 a 3) , constando a sigla de cada uma das quinze empresas participantes ativamente da conduta até então, não incluindo nessa divisão de licitações a empresa Galvão Engenharia (peça 11, p. 8) . 
60.	De acordo com a signatário do referido acordo de leniência, as empresas foram codificadas da seguinte forma: (1) "PR": Promon; (2) "CN": Odebrecht; (3) "UT": UTC; (4) "TC": Techint;  (5) "MJ": Mendes Junior; (6) "AG": Andrade Gutierrez; (7) "CC": Construtora Camargo Correia - CCCC; (8) "ST": Toyo Setal; (9) "ME": MPE; (10) "GQ": Queiroz Galvão; (11) "EI": lesa; (12) "AO": OAS; (13) "KS": Skanska; (14) "VX": Engevix; e (15) "DG": GDK (peça 11, p. 8) . 
 (...) 
62.	No quadro intitulado "Proposta de Fechamento do Bingo Fluminense", de 25/6/2009, apreendida pela PF na sede da empresa Engevix, são listadas dez das trezes obras do quadro anterior ("Novos Negócios Comperj") :
Quadro 7 - Planilha elaborada pela UTC e apreendida na Engevix
Fonte: Auto de Infração da PF (peça 8, p. 2) .
63.	As obras, no quadro acima, são chamadas de "prêmio" e as empresas favorecidas com a divisão de licitações, denominadas de "Jogadores A", incluindo a empresa "Galvão Engenharia" e membros esporádicos não integrantes do "Clube das 16", como as empresas Schahin ("SCH") e Carioca ("CAR") , segundo a Camargo Corrêa, signatária de acordo de leniência com o Cade (peça 11, p. 12) . (...) 
65.	A PF apreendeu também na sede da Engevix um documento datado de 14/8/2009, intitulado de "Reunião do Bingo", com a indicação das obras das unidades UCR ("Coque") , UDAV (UDA/UDV) , HCC e HDTs, todas do Comperj, que seriam divididas entre as empresas participantes do "Clube das 16", conforme reprodução abaixo: 
Quadro 8 - Documento elaborado pela UTC e apreendido na Engevix
Fonte: Auto de infração da PF (peça 8, p. 3) .
66.	Ressalta-se que os documentos acima mencionados eram apresentados nas reuniões do "Clube" de forma propositiva, não representando uma decisão final sobre a alocação dos projetos (peça 11, p. 12) , pois algumas licitações não foram realizadas ou ocorreram com proporções diferentes, a exemplo da licitação das obras da unidade HCC, vencida pela Alusa, empresa não participantes da divisão das obras do Comperj, conforme será abordado adiante. (...) 
Observa-se ainda que as informações provenientes de delações premiadas, acordos de leniência e documentos apreendidos convergem com os resultados dos procedimentos licitatórios das unidades UDAV, UCR, UHCC e UHDT. Tal fato foi descrito em detalhes na instrução da peça 66 (p. 20 a 30) , conforme pode ser exemplificado nos excertos a seguir (grifos alterados) :
Unidades de Destilação Atmosférica e a Vácuo - UDAV (peça 66, p. 21-22) :
73.	Observa-se que, em todas as rodadas de licitação (Bid e Rebid) , somente consórcios formados exclusivamente por empresas do cartel apresentaram propostas de preços. Além disso, há de se ressaltar que, nas reuniões do "Clube" em que eram repartidas as obras entre as empreiteiras, já havia sido definido e documentado que o consórcio formado pelas empresas Skanska, Promon e Engevix seria o escolhido do cartel para vencer esse certame, que contou com o apoio dos referidos empregados da Petrobras (peças 8, p. 2, 3 e 13; 9, p. 48-50; 11, p. 8-12; e 12, p.5) .
74.	No Histórico de Conduta da Setal/Sog elaborado pelo Cade, são apresentadas anotações manuscritas feitas em reunião realizada com os participantes do cartel com indicação expressa dos ajustes anticompetitivos relacionados à licitação da UDAV, que ocorreria por meio dos seguintes consórcios: i) Mendes Junior e UTC, (ii) Queiroz Galvão e Galvão Engenharia, e (iii) Techint e Andrade Gutierrez, tendo sido definido que o consórcio Promon/Skanska/Engevix venceria e os demais apresentariam propostas de cobertura (peça 9, p. 48-51 e 61-62) . Insta observar que o mesmo grupo de empresas que entraria nessa licitação, em consórcio, previamente definido nas reuniões do cartel, foi o que promoveu a proposta vencedora do certame.
74.	Desta forma, o resultado desse certame foi concordante das provas obtidas nas investigações da Operação Lava Jato por meio de apreensões de documentos pela PF realizadas na sede da Engevix relacionados às licitações de obras do Comperj. Dentre os documentos apreendidos, constam planilhas com informações sobre a divisão da licitação das obras da UDAV entre as empresas cartelizadas, conforme abaixo: [detalhes no original, peça 60, p. 22]
Unidade de Hidrocraqueamento Catalítico - UHCC (peça 66, p. 23 a 24) :
81.	Os Históricos de Conduta da Setal/Sog e da Camargo Correia elaborados pelo Cade registram que para o certame das obras da UHCC restou definido no âmbito do cartel que seriam vencedoras as empresas Camargo Corrêa e Schahin Engenharia. Os signatários relatam que, embora a Schahin não pertencesse ao "Clube das 16", a Camargo Corrêa associou-se àquela empresa por meio de consórcio para controlar a concorrência e viabilizar a definição prévia de que ela seria a vencedora deste certame (peça 9, p. 63; e peça 12, p. 8-9) .
82.	No Histórico de Conduta da Setal/Sog, são apresentadas anotações manuscritas feitas em reunião realizada com os participantes do cartel com indicação expressa dos ajustes anticompetitivos relacionados à licitação da UHCC, que ocorreria por meio dos seguintes consórcios: (i) OAS e SOG ("Setal") ; (ii) Queiroz Galvão e Galvão Engenharia; (iii)  GDK, Engevix e Carioca; e (iv) Camargo Corrêa e Schahin, tendo sido definido que o consórcio Camargo Corrêa/Schahin venceria e os demais apresentariam propostas de cobertura (peça 9, p. 48-51 e 61-62) .
83.	O resultado desse certame está concordante com as provas obtidas nas investigações da Operação Lava Jato por meio de apreensões de documentos pela PF realizadas na sede da Engevix relacionados às licitações de obras do Comperj. Dentre os documentos apreendidos, constam planilhas com informações sobre a divisão desta licitação entre as empresas cartelizadas, conforme abaixo: [detalhes no original, peça 60, p. 23 a 24]
84.	No entanto, após cancelamento da concorrência pela Petrobras por preços excessivos das participantes do certame, os signatários dos referidos acordos de leniência afirmam que a empresa Alusa, que não integrava o "Clube das 16", mas que participava esporadicamente das definições do cartel, apresentou proposta no "Rebid" e venceu o certame, em oposição ao que havia sido previamente definido pelas empresas (peça 9, p. 63; e peça 12, p. 10) .
85.	Verifica-se, assim, que o resultado pretendido pelo cartel - vitória do Consórcio Camargo Corrêa e Schahin, não foi alcançado neste certame em razão da interferência da Alusa, que foi convidada pela Petrobras e assinou o contrato com a Petrobras após ser declarada vencedora da licitação. No entanto, os colaboradores no âmbito da Operação Lava Jato acusam a referida empresa de ter oferecido proposta de preços na fase de "Redib" com base em informação privilegiada obtida com dirigente da Petrobras.
Unidade de Coqueamento Retardado - UCR (peça 60, p. 26 a 27) :
92.	Observa-se que, em ambas as rodadas de licitação (Bid e Rebid) anteriores à contratação direta, somente empresas cartelizadas integrantes do "Clube" foram convidadas pela Petrobras. Além disso, há de se ressaltar que, nas reuniões do "Clube" em que eram repartidas as obras entre as empreiteiras, já havia sido definido e documentado que o consórcio formado pelas empresas Andrade Gutierrez e Techint seria o escolhido do cartel para vencer esse certame, que contou com o apoio dos referidos empregados da Petrobras (peças 8, p. 2, 3 e 13; 9, p. 48-50; 11, p. 8-12; e 12, p.5) .
93.	O resultado desse certame é concordante com as provas obtidas nas investigações da Operação Lava Jato por meio de apreensões de documentos pela PF realizadas na sede da Engevix relacionados às licitações de obras do Comperj. Dentre os documentos apreendidos, constam planilhas com informações sobre a divisão da licitação das obras da UCR entre as empresas cartelizadas, conforme abaixo: [detalhes no original, peça 60, p. 26 a 27]
Hidrotratamento de Destilados Médios - UHDT (peça 60, p. 28 a 29) :
100.	No referido histórico de conduta [Setal/Sog elaborado pelo Cade], são apresentadas anotações manuscritas feitas em reunião realizada com os participantes do cartel com indicação expressa dos ajustes anticompetitivos relacionados à licitação da UHDT, que ocorreria por meio dos seguintes consórcios: (i) Queiroz Galvão, Galvão Engenharia e lesa; (ii) Odebrecht, UTC e Mendes Junior, (iii) Camargo Corrêa e Schahin, (iv) OAS e SOG, e (v) GDK e MPE, tendo sido definido que o consórcio Queiroz Galvão/Galvão Engenharia/lesa venceria e os demais apresentariam propostas de cobertura (peça 9, p. 48-51 e 61-62) .
101.	Nessa mesma linha, o Histórico de Conduta da Camargo Corrêa registra que a Queiroz Galvão e Galvão Engenharia pressionaram o grupo do cartel para terem uma posição relevante nas licitações das obras do Comperj, sob pena de interferir nos acordos que já estavam em andamento. Com efeito, as empresas do "Clube" decidiram aceitar as reinvindicações das duas empresas, sendo-lhe atribuídas a licitação da UHDT (peça 12, p. 6-7) .
102.	O resultado desse certame vai ao encontro das provas obtidas nas investigações da Operação Lava Jato por meio de apreensões de documentos pela PF realizadas na sede da Engevix relacionados às licitações de obras do Comperj. Dentre os documentos apreendidos, constam planilhas com informações sobre a divisão da licitação das obras da UHDT entre as empresas cartelizadas, conforme abaixo: [detalhes no original, peça 60, p. 28]
Adicionalmente, verifica-se que as licitações do Comperj também foram alvo de apuração interna da Petrobras. O Relatório da Comissão Interna de Apuração DIP DABAST 70/2014 ressalta as irregularidades em diversos procedimentos licitatórios das unidades do Comperj. O documento aponta falhas que podem ter facilitado a ocorrência dos ilícitos investigados pela Operação Lava Jato. Esse fato também foi destacado na instrução da peça 66 (p. 19, grifos acrescidos) :
67. Cumpre registrar ainda que o Relatório Final da Comissão Interna de Apuração DIP DABAST 70/2014, constituída especificamente para analisar procedimentos de contratação adotados na implantação do Comperj, identificou irregularidades em diversos certames. Esse relatório declara que as falhas de gestão, planejamento e coordenação na execução do projeto e não conformidades podem ter contribuído para facilitar a ocorrência de ações criminosas sob investigação pela Operação Lava Jato (peça 13, p. 71) . 
68. Dentre as irregularidades apontadas no referido relatório final, destacam-se: antecipação da contratação das unidades de processos (UDAV, UCR, UHCC e UHDT) , inclusão de empresas nos processos licitatórios sem justificativas consistentes; comissão de licitação com membros sem a devida qualificação e experiência em contratações de grande porte; licitações da UDAV, UCR e UHCC iniciados sem que os projetos básicos estivessem concluídos; e revisões de estimativas de preços após abertura das propostas com justificativas inconsistentes (peça 13, p. 70-71) . 
Diante do exposto, não assiste razão à Respondente ao afirmar que o conjunto probatório nos autos é insuficiente para comprovar a participação da empresa Mendes Júnior nas irregularidades nas fraudes às licitações das unidades do Comperj, as quais é ouvida em oitiva.  A instrução da peça 66 demonstrou com riqueza de detalhes o modus operandi da atuação do cartel e dos ajustes fraudulentos, o conluio entre as empresas e a divisão das obras do Comperj. Além disso, especificou a participação da Mendes Júnior nas irregularidades nas licitações das unidades da Comperj analisadas no presente processo: UDAV, UCR, UHCC e UHDT. Ademais, a existência do cartel foi, ainda, corroborada por constatação estatística econométrica de aumento de preços nas contratações em que o cartel atuou (Acórdão 3089/2015-TCU-Plenário) .
As diversas fontes de prova convergentes evidenciam a ocorrência de fraude às licitações das obras do Comperj e a efetiva participação da empresa Mendes Júnior nos ilícitos. É difícil conjecturar que tantas provas - depoimentos de colaboradores pessoas físicas e jurídicas, documentos apreendidos de operações policiais, relatórios de comissões de licitações e relatório de investigação interna - teriam sido manipuladas para atribuir culpa à empresa Mendes Júnior. 
Quanto ao questionamento que as planilhas apreendidas poderiam ter sido formuladas posteriormente às licitações do Comperj, entende-se que tal suposição não é razoável. Destaca-se que as planilhas foram apreendidas em uma operação policial na sede da empresa Engevix, ou seja, não foram objeto de nenhuma negociação premiada. Dessa forma, não é possível aduzir nenhum motivo que ensejaria a adulteração das datas dos referidos documentos. Pelo contrário, tais documentos foram também utilizados como prova em desfavor da empresa Engevix. Ademais, as informações das planilhas foram confirmadas por testemunhos de diversas pessoas físicas e jurídicas.
Quanto à alegação de que a regularidade da participação da empresa Mendes Júnior teria sido evidenciada pelo fato de ter sido convidada em mais de mil licitações da Petrobras e ter vencido apenas doze desses convites, entende-se que não existe uma relação lógica entre a premissa e a conclusão do argumento. O baixo número de certames vencidos não constitui evidência que as vitórias foram lícitas, nem que a empresa não forneceu proposta cobertura para terceiros. Ademais, a própria Respondente destaca que a fraude à licitação tem natureza formal, não sendo necessário a contratação da empresa para caracterização da irregularidade. Assim, tal constatação não afasta a responsabilidade da empresa Mendes Júnior por participar em conluio para fraudar às licitações do Comperj, conforme demonstrado no conjunto probatório presente no processo. 
O fato de a empresa administrar sua carteira de contratos em face da avaliação de seu interesse econômico/financeiro na obra não contradiz as evidências de participação no referido cartel para fraudar as licitações da Petrobras. A existência de cartel possibilitava justamente que as empresas do clube selecionassem quais obras seriam mais vantajosas para cada. Conforme descrito na instrução da peça 66, uma das vantagens das participantes era justamente que poderiam escolher as obras mais adequadas, "conforme a região ou aptidão técnica, afastando-se a competitividade nas licitações dessas obras". Essa e outras vantagens ilícitas foram detalhadas na página 8 da peça 66 (grifos acrescidos) :
a) os contratos eram firmados por valores superiores aos que seriam obtidos em ambiente de efetiva concorrência, ou seja, permitia a ocorrência de sobrepreço no custo da obra; 
b) as empresas integrantes do "CLUBE" podiam escolher as obras que fossem de sua conveniência realizar, conforme a região ou aptidão técnica, afastando-se a competitividade nas licitações dessas obras; 
c) ficavam desoneradas total ou parcialmente das despesas significativas inerentes à confecção de propostas comerciais efetivas nas licitações que de antemão já sabiam que não iriam vencer; d) eliminação da concorrência por meio de restrições e obstáculos à participação de empresas alheias ao "CLUBE". 
Diante do exposto, verifica-se que os argumentos sobre a "falta de ausência de tipicidade das condutas atribuídas à requerente" não merecem ser acolhidos. 
II.5. "Da ausência de formação do ilícito e da impossibilidade de aplicação de sanções"
A Respondente inicia sua argumentação queixando-se da suposta ausência de identificação da infração administrativa. Aduz que a instrução (peça 66) não havia caracterizado a conduta, o resultado e o nexo de causalidade entre a conduta e o resultado.
Todavia, a legação da Respondente não condiz com os fatos. Conforme mencionado no tópico anterior (II.4) , a infração fraude à licitação é estabelecida no art. 46 da Lei 8.443/1992 e foi devidamente comprovada no conjunto probatório colacionado no presente processo.
A conduta irregular da empresa foi detalhada na peça 66, sendo sintetizada no Anexo A da referida instrução: "conluio entre as empresas com o objetivo de fraudar as licitações para implantação do Comperj, para favorecer as empresas cartelizadas, por meio da combinação de preços, da quebra de sigilo das propostas, da divisão de mercado, da oferta de propostas de cobertura para elevar os valores praticados e forçar a Petrobras a subir os valores máximos estimados e da combinação prévia de resultados e consequente direcionamento das licitações." (peça 66, p. 52) 
As práticas adotadas por pela empresa Mendes Júnior resultaram em: fraudes às licitações; restrição à competitividade; contratações de empresas e consórcios por valores acima daqueles que seriam praticados em ambiente competitivo; e prejuízo à transparência e ao controle social. O efeito do cartel no sobrepreço das obras também foi demonstrado estatisticamente por meio do Acórdão 3089/2015-TCU-Plenário (Exmo. Rel. Min. Benjamin Zymler) .
Não assiste razão também à critica à suposta falta de individualização da conduta. A instrução da peça 66 descreve todos os documentos que apontam pela efetiva participação da empresa Mendes Júnior nas fraudes do Comperj. O nome da empresa foi citado de forma direta nas colaborações premiadas de pessoas físicas, acordos de leniência e nas planilhas apreendidas pela Polícia Federal na sede da Engevix, conforme demonstrado no tópico anterior (II.4) . As provas foram convergentes com os resultados dos processos licitatórios em exame no presente processo. Portanto, observa-se que há indicação precisa dos atos inquinados, mais que suficientes para permitir o contraditório e a ampla defesa.
Além disso, mesmo não se tratando do caso do presente processo, há diversos julgados do Superior Tribunal de Justiça que rejeitam a alegação de inépcia de denúncia por falta de individualização das condutas em infrações de autoria coletiva (grifos acrescidos) :
É idônea a denúncia que narra crime de autoria coletiva, sem a particularização das condutas dos agentes, mas que permite o exercício da ampla defesa.
 (excerto de ementa no HC 111.215/SP, STJ, Relatora Ministra Jane Silva (Desembargadora Convocada do TJ/MG) , Sexta Turma, julgado em 06/02/2009, DJe 13/04/2009) e
 (excerto de ementa no RHC 16.244/PR, Relator Ministro Og Fernandes, Sexta Turma, julgado em 01/07/2008, DJe 18/08/2008) .
Em faltando à Acusação Pública, no ensejo do oferecimento da denúncia, elementos bastantes ao rigoroso atendimento do seu estatuto legal, como por vezes ocorre nos casos de concurso de agentes, é válida a imputação do fato-crime sem a particularização das condutas dos agentes, coautores e partícipes, até porque a lei processual penal admite que as suas omissões possam ser supridas a todo tempo antes da sentença final (Código de Processo Penal, artigo 569) .
 (excerto de ementa no RHC 18.257/PE, STJ, Relator Ministro Hamilton Carvalhido, Sexta Turma, julgado em 25/09/2007, DJ 29/10/2007) .
Não há que se falar em inépcia da denúncia por falta de rigor em detalhar as condutas individuais dos envolvidos, pois, admite a jurisprudência, nos chamados crimes coletivos ou societários, como suficiente a mera descrição genérica, calcada, todavia, em fatos, com remessa da eventual pormenorização para a instrução criminal.
 (excerto de ementa no HC 6.077/AM, STJ, Relator Ministro Fernando Gonçalves, Sexta Turma, julgado em 06/10/1997, DJ 20/10/1997) .
STJ - Agravo regimental nos embargos de divergência em recurso especial AgRg nos EREsp 1182734 RS 2011/0041223-5 (STJ) 
Data de publicação: 23/04/2012
Ementa: AGRAVO REGIMENTAL. EMBARGOS DE DIVERGÊNCIA. PENAL. CRIME DE RESPONSABILIDADE DE PREFEITO. ALEGAÇÃO DE INÉPCIA DA DENÚNCIA. IMPROCEDÊNCIA. CRIME COLETIVO. DESCRIÇÃO MÍNIMA DE CONDUTAS. CUMPRIMENTO DOS REQUISITOS DO ART. 41 DO CPP. JURISPRUDÊNCIA PACIFICADA. SÚMULA 168/STJ. DOSIMETRIA DA PENA. INDICAÇÃO DE PARADIGMAS ORIUNDOS DE HABEAS CORPUS. INADMISSIBILIDADE. DISSÍDIO NÃO DEMONSTRADO. RECURSO DESPROVIDO. (...) 3. Consoante jurisprudência pacífica deste Tribunal Superior, nos crimes de autoria coletiva, embora a denúncia não possa ser de todo genérica, é válida quando, apesar de não descrever minuciosamente as atuações individuais dos acusados, demonstrar um liame entre o agir e a suposta prática delituosa, estabelecendo a plausibilidade da imputação e possibilitando o exercício da ampla defesa, em conformidade com o art. 41 do CPP. (...) 5. Agravo regimental a que se nega provimento.
PENAL E PROCESSUAL PENAL. HABEAS CORPUS SUBSTITUTIVO DE RECURSO ORDINÁRIO. ART. 4º, INCISO I, ALÍNEA A, DA LEI Nº 8.137/90. ALEGAÇÃO DE INÉPCIA DA DENÚNCIA EM RAZÃO DA AUSÊNCIA DE DESCRIÇÃO PARTICULARIZADA EM RELAÇÃO AOS PACIENTES.
 (...) 
III - Além disso, havendo descrição do liame entre a conduta dos pacientes e os fatos tidos por delituosos, evidenciado nas assertivas constantes na denúncia, não há que se falar em inépcia da denúncia por falta de individualização da conduta. A circunstância, por si só, de o Ministério Público ter imputado a mesma conduta aos dois denunciados não torna a denúncia genérica (HC 89.240/DF, Segunda Turma, Rel. Min. Eros Grau, DJU de 27/04/2007) .
IV - Ainda, é geral, e não genérica, a denúncia que atribui a mesma conduta a todos os denunciados, desde que seja impossível a delimitação dos atos praticados pelos envolvidos, isoladamente, e haja indícios de acordo de vontades para o mesmo fim (STJ: RHC 21284/RJ, 5ª Turma, Relatora Ministra Jane Silva (Desembargadora convocada do TJ/MG) , 5ª Turma, DJU de 01/10/2007) Habeas corpus denegado.
 (STJ. HC 91725/SP, Rel. Ministro Felix Fischer, Quinta Turma, julgado em 20/11/2007, DJ 18/02/2008, p. 58) 
Então, consoante a jurisprudência anteriormente referida, entende-se que a atuação na fraude se deu por acordo de vontades para o mesmo fim e que há indicação precisa dos atos inquinados, suficientes para permitir o contraditório e a ampla defesa. 
O nexo de causalidade fica evidente visto que as práticas ilícitas da empresa Mendes Júnior contribuíram para a materializaram das fraudes às licitações. 
Sobre a culpabilidade, a conduta é altamente reprovável, sendo possível exigir da empresa uma conduta de maneira diversa, ao invés da prática reiterada das irregularidades que macularam às licitações das unidades do Comperj. É possível concluir pelo dolo genérico da fraude, ou seja, pela vontade livre e consciente de macular os procedimentos licitatórios em tela e também pelo dolo específico, quer seja, pelo intuito de obter vantagens indevidas para si e para as demais participantes do conluio. 
Conforme já mencionado, as vantagens indevidas obtidas pelas empresas que praticaram conluio são descritas no tópico II.2 da instrução da peça 66 (p. 8, grifos acrescidos) :
A formação do cartel permitia que fosse fraudado o caráter competitivo das licitações de grandes obras da Petrobras, com a obtenção de benefícios econômicos indevidos pelas empresas cartelizadas. Segundo a Força Tarefa Lava Jato, o crime em questão conferia às empresas participantes do "Clube" ao menos as seguintes vantagens (peça 41, p. 18) :
a) os contratos eram firmados por valores superiores aos que seriam obtidos em ambiente de efetiva concorrência, ou seja, permitia a ocorrência de sobrepreço no custo da obra;
b) as empresas integrantes do "CLUBE" podiam escolher as obras que fossem de sua conveniência realizar, conforme a região ou aptidão técnica, afastando-se a competitividade nas licitações dessas obras;
c) ficavam desoneradas total ou parcialmente das despesas significativas inerentes à confecção de propostas comerciais efetivas nas licitações que de antemão já sabiam que não iriam vencer; e
d) eliminação da concorrência por meio de restrições e obstáculos à participação de empresas alheias ao "CLUBE".
Ainda sobre as vantagens indevidas auferidas pelas empresas, a instrução da peça 66 (p. 8, grifos acrescidos) destacou:
34.	Com efeito, as empresas cartelizadas lograram frustrar o caráter competitivo de licitações de grandes obras realizadas pela Petrobras, auferindo vantagens indevidas mediante a imposição preços superiores àqueles que seriam obtidos em um ambiente de livre concorrência. Também conseguiram escolher as obras que lhes eram mais adequadas conforme a região ou por conhecimento técnico e, assim, tornar certa as contratações com a estatal em um volume determinado de obras. Conforme será registrado adiante, o produto desses crimes também servia em parte para os pagamentos de propinas feitos aos empregados públicos da Petrobras e a terceiros (operadores, agentes políticos e partidos políticos) .
35.	Importante ressaltar aqui que, por meio de estudos econométricos, esta Corte apurou a diferença entre o valor cobrado nas licitações de obras da Petrobras em um ambiente com cartel e fraude à licitação e o respectivo valor que deveria ser cobrado em um ambiente competitivo. Com base nesses estudos, apreciado no âmbito do Acórdão 3089/2015-TCU-Plenário, de relatoria do Ministro Benjamin Zymler, conclui-se que a atuação do cartel reduziu em cerca de 17% o valor do desconto que seria ofertado no caso de um cenário competitivo e que o prejuízo poderia chegar a R$ 29 bilhões com a prática criminosa da formação de cartel e fraude às licitações nas citadas obras da Petrobras.
Conforme também já mencionado, a ocorrência de danos ao erário não é condição para a configuração da fraude ao processo licitatório. Nesse mesmo sentido, é o entendimento constante do excerto do Voto do Min. Relator André Luís de Carvalho, no Acórdão 2381/2016-TCU-Plenário (grifos acrescidos) :
Em primeiro plano, para que seja declarada a inidoneidade de empresa, não se faz necessária a ocorrência de dano ao erário, pois, nos termos do art. 46 da Lei nº 8.443, de 16 de julho de 1992, a inidoneidade resulta da prática de fraude comprovada à licitação. E esse é o entendimento firmado na jurisprudência deste Tribunal, a exemplo dos Acórdãos 785/2008, 1.986/2013, 3.145/2014 e 3.617/2014, do Plenário.
Demais disso, à luz do art. 46 da Lei nº 8.443, de 1992, a comprovação da fraude à licitação, no âmbito do TCU, se dá pela análise da conjunção das evidências presentes em cada caso concreto, seguindo o entendimento do Supremo Tribunal Federal (RE 68.006-MG) no sentido de que: "indícios são provas, se vários, convergentes e concordantes".
Por essa linha, não se mostra correta a premissa de que a ocorrência do conluio depende necessariamente da formal ocorrência de atos ilícitos, já que, na maioria das vezes, os atos (aparentemente lícitos em sua forma isolada) carregam, em seu conjunto material, o claro desígnio para frustrar o caráter competitivo do certame.
A esse respeito, quando conduziu o Acórdão 57/2003-TCU-Plenário, o emérito Ministro Ubiratan Aguiar fez anotar que o juízo de valor alcançado pelo julgador nos casos de sociedades empresárias que laboram em conluio com o intuito de fraudar licitações emerge sobretudo do conjunto de fatos coletados a partir do exame dos autos.
Também nessa linha são os julgados do Tribunal que assentam o entendimento de que a prova indiciária, constituída por somatório de indícios que apontam para a mesma direção, é suficiente para caracterizar fraude à licitação por meio do conluio de licitantes (v.g.: Acórdãos 2.126/2010 e 333/2015, do Plenário) . 
A Respondente pontua que após a identificação da conduta, é necessário verificar se o agente agiu "com voluntariedade, ou seja, tinha, no mínimo, a compreensão quanto à ilicitude daquele ato, além de tê-lo praticado com dolo ou culpa." (peça 80, p. 27, grifos acrescidos) .
Verifica-se que a indicação da conjunção de vontades das empresas para burlar o procedimento licitatório da Petrobras encontra respaldado em robusto conjunto probatório indicado na instrução da peça 66. Em tal fonte, se caracteriza a fraude comprovada à licitação com a participação da empresa Mendes Júnior.
A conduta da empresa Mendes Júnior em conluio com outras empresas frustrou o caráter competitivo dos certames da Comperj, impossibilitando a Petrobras a escolha da proposta mais vantajosa. É possível aduzir que a empresa para praticar as fraudes do Comperj agiu com voluntariedade, visto que definiu mediante ajuste prévio com as outras empresas do Cartel qual empresa iria ganhar cada licitação, conforme demonstrado pelas provas documentais (planilhas apreendidas e trechos de depoimentos dos colaboradores) . 
É razoável concluir que uma empresa do porte da Mendes Júnior teria condições de entender a ilegalidade de fraudar às licitações mediante conluio com outras empresas. A capacidade da Respondente fica clara quando a empresa afirmou que dispunha de uma série de certificações de qualidade, realizava análises de risco e chegou a apresentar uma receita superior a R$ 1 bilhão em 2011 (tópico I.4 desta instrução) . 
Também não merece ser acolhido o argumento da Respondente no sentido que o TCU estaria responsabilizando de forma objetiva a empresa Mendes Júnior. Nos presentes autos, foram configurados todos elementos necessários para a responsabilização subjetiva da empresa, que ser seja, comprovação de conduta, o resultado, o nexo causal e a culpabilidade. 
Pelos motivos expostos, não cabe acatar aos argumentos apresentados pela Respondente no que tange à "ausência de formação do ilícito e da impossibilidade de aplicação de sanções". 
II. 6. "Da violação ao princípio do devido processo administrativo" 
A Respondente reclama que a equipe técnica não teria respeitado o devido processo legal, teria sido parcial e teria emitido juízo prévio sobre a ilicitude, mesmo sem elementos comprobatórios, visto que a conclusão do relatório viria de "meros indícios de irregularidade, todos eles de enorme generosidade" (peça 80, p. 32) . Constata-se que a linha argumentativa da empresa se limita a atacar a equipe técnica do TCU e o poder probatório das evidências colacionadas nos autos. 
No que se refere ao devido processo legal, consoante destacado pelo Relator Exmo. Min. Benjamin Zymler, no voto condutor do Acórdão 414/2018-TCU-Plenário, a processualística do TCU é baseada em provas documentais e o exercício do direito de defesa se concretiza quando se concede à parte a oportunidade de contraditar os documentos acostados aos autos. No presente caso, concedeu-se à Mendes Júnior a oportunidade de se manifestar sobre todos os fatos tratados ao longo do processo, logo, não se ventila qualquer nulidade/ofensa processual. Em outras palavras, relativamente ao critério de observância ao devido processo legal, no âmbito do presente processo, todos os elementos constantes dos autos sujeitaram-se ao crivo do contraditório e da ampla defesa por meio do chamamento da Mendes Júnior para a produção de defesa. 
No tocante à aplicabilidade de provas utilizadas, não é necessário tecer comentários adicionais, visto que já foi demonstrado no tópico II.4 que a jurisprudência é pacífica no sentido da sua validade das provas indiciárias, desde que sejam válidas e convergentes, o que é o caso do presente processo. 
No tocante à acusação efetuada pela Respondente sobre a parcialidade da equipe técnica do TCU e sobre a emissão de juízo prévio sobre ilicitude, verifica-se que não foi acompanhada de provas de que demonstrem a acusação, devendo ser prontamente rejeitada. 
Os auditores do TCU não constituem parte no processo. Não é possível presumir nenhum interesse do auditor de prejudicar deliberadamente à empresa. Pelo contrário, a análise foi ponderada e amparada em elementos de prova robustos e convergentes, conforme salientado no tópico II.4 dessa instrução. O exame da peça 66 deixou claro o respeito ao devido processo legal e ao contraditório, conforme pode ser visto no parágrafo 116 (peça 66, p. 31) .
No que tange à critica à suposta imparcialidade do TCU na condução dos processos, "em que o mesmo órgão que acusa irá se responsabilizar pela imposição da pena", entende-se que a reclamação não procede. Primeiramente, o funcionamento desse Tribunal foi definido na própria Constituição Federal de 1998. Adicionalmente, esse Tribunal de Contas tem um conjunto de mecanismos para garantir a qualidade e a imparcialidade das suas decisões. Os processos são instruídos por auditores federais de controle externo os quais tem independência em relação aos pareceres técnicos que produzem. A instrução passa pela avaliação e manifestação do Diretor imediato - Subunidade - e do Secretário da Unidade Técnica. Posteriormente, a instrução e manifestações da Subunidade e Unidade Técnica são examinadas pelo Ministro Relator e, na maioria dos casos, são levadas ao colegiado do TCU. Em caso de recurso, o TCU tem uma secretaria específica para tratar sobre o assunto. Ademais, durante o processo, o Ministério Público junto ao TCU pode se manifestar. 
Assim, entende-se que meras conjecturas, destituídas de qualquer elemento concreto nos autos, não são suficientes para demonstrar a alegada parcialidade dos autos e falhas no devido processo legal.
Pelos motivos expostos, não cabe acatar os argumentos apresentados pela Respondente no que tange à "violação ao princípio do devido processo administrativo". 
II.7. "Da inadequação da prova emprestada" 
Em síntese, a Respondente critica novamente o poder probatório das evidências utilizadas pela unidade técnica. Aduz que o TCU estaria se desincumbindo do ônus de provar sua acusação e que as provas emprestadas não seriam válidas, pois não teria sido permitido o contraditório prévio à formação de convicção. Com base nessa linha argumentativa, conclui pela impossibilidade de utilizar os elementos de prova presentes nos autos e solicita a desconsideração dos referidos documentos para fins de apuração.
No tocante ao poder probatório colacionado nos presentes autos, tal assunto já foi amplamente examinado na condução do tópico II.4, ficando demonstrando que as evidências utilizadas são robustas e convergentes, não havendo necessidade de análise adicional, visto que se trata de argumento repetido pela defesa. 
Acerca da alegação relativa à impossibilidade de uso das provas emprestadas, não assiste razão à Respondente. No ordenamento jurídico brasileiro, é plenamente admitida a utilização de informações e elementos probatórios produzidos em outras instâncias, desde que haja autorização judicial e seja observado o princípio do contraditório. 
No presente caso, observa-se que as provas foram legalmente compartilhadas pelo poder judiciário e foi dada plena liberdade à responsável, em oitiva, para contrapor os elementos de convicção utilizados no presente processo, inclusive com a prorrogação de prazo para apresentação da sua manifestação. 
É importante destacar ainda que se aplica subsidiariamente ao processo de controle externo as disposições do Código de Processo Civil, conforme entendimento firmado na Súmula 103 TCU (grifos acrescidos) : "Na falta de normas legais regimentais específicas, aplicam-se, analógica e subsidiariamente, no que couber, a juízo do Tribunal de Contas da União, as disposições do Código de Processo Civil." Nessa toada, o art. 369 do referido Código dispõe que as partes têm o direito de empregar todos os meios legais e moralmente legítimos para provar a verdade dos fatos e influir eficazmente na convicção do julgador. O art. 372 do mesmo Código estabelece que "o juiz poderá admitir a utilização de prova produzida em outro processo, atribuindo-lhe o valor que considerar adequado, observado o contraditório". 
A jurisprudência do TCU é pacifica no sentido da legalidade da utilização de prova emprestada de processo judicial, desde que a obtenção da prova e o seu compartilhamento tenham sido autorizados pelo juízo competente ou que tenha sido concedida publicidade as informações, e que seja observado, no âmbito do processo de controle externo, o contraditório e a ampla defesa, corolários da garantia fundamental do devido processo legal. Esse entendimento pode ser exemplificado na leitura dos votos que conduziram os Acórdãos 1457/2018 (Rel. Exmo. Min. Benjamin Zymler) ; 1043/2018 (Rel. Exmo. Min. José Múcio Monteiro) ; 1896/2017 (Rel. Exmo. Min. Bruno Dantas) ; 1718/2014 (Rel. Min. Exmo. Walton Alencar Rodrigues) , todos do plenário deste Tribunal.
No âmbito do direito penal, ramo que a Respondente defende ser de aplicação subsidiária, o art. 155 do Código de Processo Penal estabelece que o julgador formará sua convicção pela livre apreciação da prova produzida em contraditório judicial. 
A construção jurisprudencial dos Tribunais Superiores também é clara no sentido de que não há impedimento para a utilização da prova emprestada a partir do feito criminal em processos administrativos desde que regularmente autorizada pelo juízo competente. 
Esse assunto foi inclusive alvo de súmula do Superior Tribunal de Justiça. A Súmula 591 do STJ estabelece que "é permitida a prova emprestada no processo administrativo disciplinar, desde que devidamente autorizada pelo juízo competente e respeitados o contraditório e a ampla defesa" (Súmula 591, julgado em 13/09/2017, DJe 18/09/2017, grifos acrescidos) .
Quanto à autorização judicial para a utilização das provas extraídas da Operação Lava Jato, por meio do Ofício 5140/2018, o então Juiz Federal, Sérgio Moro, da 13ª Vara Federal de Curitiba, atendendo a pedido formulado pelo Ministério Público Federal, prolatou decisão, em 2/4/2018, a fim de sujeitar a seu juízo de conveniência a utilização dos elementos informativos e provas da Operação Lava Jato, cujo compartilhamento havia sido autorizado anteriormente, contra pessoas que celebraram acordo de colaboração com o MPF, bem contra empresas que firmaram acordo de leniência. 
Uma vez que a Mendes Júnior não firmou acordo de leniência, a decisão não repercute sobre os fatos tratados nos presentes autos, restando, portanto, intacta a autorização judicial original para a utilização das provas, sem a necessidade de submetê-las novamente à apreciação daquele juízo.
Portanto, conclui-se não haver óbices de ordem jurídica, legal ou jurisprudencial para a utilização das provas que integram o presente processo. Assim, não há qualquer razão para a desconsideração dos referidos documentos, sendo rejeitados os argumentos relativos à "inadequação da prova emprestada". 
II.8. "Da violação ao princípio da presunção de inocência"
Não procede a alegação sobre violação do princípio da presunção de inocência no presente processo. O TCU chamou a empresa Mendes Júnior para apresentar sua manifestação sobre os indícios de irregularidades apontados na instrução da peça 66, podendo a Respondente contrapor as evidências que indicavam a ocorrência de fraude à licitação e a sua participação na conduta.
Também é improcedente a afirmação da Respondente que não existiria nos autos prova capaz de comprovar as irregularidades. Observa-se que o chamamento aos autos foi feito a partir de provas diversas e convergentes que indicavam a participação da empresa na irregularidade, conforme detalhado no tópico II.4 desta instrução. 
Quanto ao argumento que os elementos de prova seriam genéricos e obtidos sem observância aos procedimentos legais, tal manifestação não condiz com os fatos. Tal alegação já foi amplamente analisada e refutada no decorrer dos tópicos II.4 e II.7 desta instrução. Constatou-se que as provas indiciárias e emprestadas utilizadas no presente processo atendem a todos os requisitos legais e jurisprudenciais. Verificou-se também que as condutas da peça 66 foram descritas de modo detalhado. 
Destaca-se que foi facultado a Respondente o contraditório e a ampla defesa, inclusive com concessão de prazo adicional para sua manifestação (cf. peca 77) . Ademais, a decisão pela punição ou não da empresa caberá ao Plenário deste Tribunal, após exame minucioso das informações constantes no processo, não sendo verdade a afirmação de que haveria pré-julgamento. 
Assim, em face de todo exposto na análise da manifestação da empresa Mendes Júnior, verifica-se que não há qualquer violação ao princípio presunção de inocência.
II.9. "Da necessária observância dos princípios da razoabilidade e da proporcionalidade" 
Reconhece-se razão à manifestante quanto à necessidade de que o TCU pondere a razoabilidade e a proporcionalidade da sanção a ser aplicada. Contudo, ser razoável e proporcional não significa deixar de punir um responsável pela prática de fraude à licitação. Tais princípios basilares serão considerados no tópico III que discute a dosimetria da proposta de encaminhamento, considerando a reprimenda proporcional à gravidade da irregularidade em tela.
Observa-se que a empresa Mendes Júnior tenta convencer este Tribunal de Contas de que suas dificuldades financeiras, refletidas pelo processo de recuperação judicial, deveriam ser levadas em consideração para não aplicação da declaração de inidoneidade. Contudo, tal argumento não encontra amparo legal e nem racional. A recuperação judicial não pode ser utilizada como uma espécie de escudo que deixa a empresa impune, mesmo quando comprovada fraude à licitação.  
É uma premissa básica que qualquer pessoa ou empresa deve ponderar tempestivamente sobre todos os riscos envolvidos em praticar irregularidades, inclusive, aquele que diz respeito a eventuais dificuldades financeiras no caso de serem descobertas. Bem diferente disso, e bastante desarrazoado, é o cenário em que o Poder Público precisaria atenuar a sanção daqueles que se arriscaram em atos ilícitos.
Frise-se, não compete ao TCU, a posteriori, com intuito de preservar empresas em recuperação judicial, se abster de cumprir suas atribuições constitucionais. Cabe unicamente a cada empresa a responsabilidade de primar pela legalidade em sua atuação junto à Administração Pública, preservando de forma ética e legal a sua atividade. A sanção de declaração de inidoneidade já era prevista em lei e cada empresa envolvida deveria ter ponderado sobre o risco de ser descoberta e punida. Não é justo, nem desejável à sociedade como um todo, deixar de punir uma empresa que fraudou licitações públicas. Isso certamente passaria a mensagem que o crime compensa, criando desincentivos às demais empresas que atuam dentro da legalidade. 
Ademais, é importante deixar claro que este Tribunal não está determinando a rescisão imediata de todos os contratos da empresa em andamento com a Administração Pública, apenas restringe a assinatura de novos contratos pelo período que durar a sanção. Mais ainda, a referida empresa pode continuar atuando no mercado privado, onde não há a limitação de preços prevista em contratos administrativos. Dentro do mercado privado, a sobrevivência da empresa depende de sua eficiência e competitividade em relação aos concorrentes. Dessa forma, a empresa pode viabilizar seu objetivo de preservação de forma independente de novas contratações com a Administração Pública. 
Ainda é importante considerar, conforme relatado no histórico da presente instrução, que a empresa já foi declarada inidônea pelo TCU (Acórdão 414/2018-TCU-Plenário, Exmo. Min. Rel. Benjamin Zymler) e pela CGU.
A empresa Mendes Júnior pondera que, em função do princípio da preservação da empresa, não se justificaria a aplicação de uma sanção de inidoneidade, pugnando pelo respeito aos princípios da razoabilidade e proporcionalidade.
Porém, a declaração de inidoneidade para empresas que fraudaram licitações públicas respeita plenamente os princípios da razoabilidade e proporcionalidade e a função retributiva da sanção, sendo até conservadora perto das consequências danosas dos atos praticados por quem frauda licitações em conluio com outras empresas. Destaca-se que essa sanção só é aplicada pelo TCU para casos de fraude à licitação, em virtude da extrema gravidade desse tipo de ilegalidade. 
Segundo Paulo Feldman, professor da Faculdade de Economia, Administração e Contabilidade da USP, além da questão moral que afasta investidores do país, a corrupção agrava a já baixa produtividade no Brasil. Assim, o professor explica que "a corrupção está na falta de competição nas obras de infraestrutura; sem a livre-concorrência, a infraestrutura do País fica aquém do que deveria, os custos dos negócios se elevam, o que proporciona menor produtividade" (fonte: jornal.usp.br/atualidades/lei-que-obrigue-competicao-e-crucial-no-combate-a-corrupcao) .
Nesse mesmo sentido, é importante também o artigo "Corruption, Public Investment, and Growth", que explica como a corrupção incentiva os aumentos dos custos das contratações públicas e prejudica o crescimento econômico das nações: 
 (...) a corrupção distorce todo o processo de tomada de decisão em relação ao orçamento de investimento. No caso extremo de um país totalmente corrupto, os projetos são escolhidos exclusivamente pela sua capacidade de geração de subornos e não pela sua produtividade. A produtividade [real necessidade] dos projetos torna-se quase irrelevante.
Quando a corrupção desempenha um papel importante na seleção de projetos e contratados, o resultado desse processo é um orçamento altamente distorcido. "Elefantes brancos" e "catedrais no deserto" são produzidos. Alguns projetos são concluídos, mas nunca utilizados. Alguns são muito maiores e complexos do que o necessário. Alguns apresentam tão baixa qualidade que eles precisarão de reparos contínuos e sua capacidade de produção será muito abaixo das expectativas iniciais. Nestas circunstâncias, não é surpreendente que os investimentos não gerem os resultados em termos de crescimento que os economistas esperam. (p. 8-9) 
Fonte: TANZI, Vito e DAVOODI, Hamid. Corruption, Public Investment, and Growth. IMF Working. Washington: International Monetary Fund, 1997. Tradução livre, com grifos acrescidos.
As fraudes às licitações do Comperj comprovadas nas evidências presentes nos autos constituem atos de corrupção grave, não podendo ser ignoradas tão somente em virtude de recuperação judicial. Essas fraudes à licitação violaram a isonomia entre os licitantes, princípio mais básico da contratação pública, distorceram a competição e prejudicaram empresas honestas. 
É importante destacar que o princípio da preservação da empresa não é absoluto, de tal sorte que não deve ser utilizado para justificar abusos. O instituto da recuperação judicial não tem a finalidade de tornar uma empresa isenta às sanções em decorrência de graves atos de corrupção, a exemplo de fraude à licitação, pois não há qualquer previsão legal nesse sentido. Além disso, esse instituto não pode se sobrepor aos princípios constitucionais que regem a Administração Pública, insculpidos no art. 37 da Constituição Federal/1988, além do interesse público primário em fazer cumprir a lei e dar efetividade ao combate aos atos de corrupção que corroem contratações públicas. 
O princípio da preservação da empresa, ressalta-se, não é maior do que os pilares básicos do Estado Democrático de Direito, principalmente no que se refere à legalidade, impessoalidade, igualdade, moralidade e eficiência. Pretenso interesse econômico da sociedade na atuação de determinadas empresas no mercado de construção não pode ser utilizado como justificativa para deixar de responsabilizar empresas que praticaram atos de corrupção, pois tal entendimento não se coadunaria com a Convenção das Nações Unidas contra a Corrupção, assinada em 2003, na cidade de Mérida, da qual o Estado Brasileiro faz parte.
Nessa mesma linha de entendimentos, destaca-se trecho do Voto do Exmo. Ministro José Múcio Monteiro, condutor do Acórdão 1306/2017-TCU-Plenário:
Assim, mesmo considerando o interesse público subjacente à recuperação judicial de empresas e sem a pretensão de adentrar-me na competência judicial, devo ponderá-lo com o interesse primário em análise na presente auditoria. No cenário apresentado, e levando-se em conta, sobretudo, a origem fraudulenta das avenças, entendo ser demasiadamente desproporcional a manutenção de pagamentos e a concessão de sobrevida de possivelmente três anos, em hipótese otimista, no caso de continuidade do DSC e CLC [contratos internacionais celebrados com a Petrobras para a prestação de serviços de perfuração pelo navio-sonda Vitória 10.000], ao referido Grupo [Schahin, em recuperação judicial, que alterou o nome para Base Engenharia] em prejuízo não apenas de um único credor [estatal Petrobras], mas de todos os milhões de cidadãos brasileiros, acionistas majoritários da Petrobras. (destaques acrescidos) 
Observa-se ainda que esta Corte de Contas já declarou a inidoneidade de empresas que estavam em processo de recuperação judicial em diversos outros julgados. A título de exemplificação, citam-se os Acórdãos do Plenário deste Tribunal 414/2018, 1.657/2017 (ambos relativos à empresa Mendes Júnior, em dois empreendimentos distintos) , e o Acórdão 1348/2017-TCU-Plenário (relativo à empresa Engevix) .
Em síntese, o princípio da preservação da empresa não é motivo justo para deixar de responsabilizar a empresa Mendes Júnior no caso concreto, visto que conforme demonstrado no processo seus atos macularam os mecanismos de licitação das unidades do Comperj. 
Por fim, observa-se que a proposta de sanção será proporcional e razoável, considerando a participação e os benefícios da empresa nas presentes licitações, em respeito a jurisprudência do TCU que estabelece sanções menores as empresas que fraudaram licitações, mas não foram vencedoras nos certames, conforme detalhado no tópico III.  
II.10. Da Conclusão e Pedidos da requerente
A Respondente conclui reafirmando que: (i) as condutas estariam prescritas considerando o prazo de 8 (oito) anos; (ii) o TCU deveria limitar as sanções impostas a cinco anos para os três empreendimentos da Petrobras (Rnest, Repar e Comperj) ; (iii) o ilícito administrativo não teria sido caracterizado; (iv) o processo apresentaria uma série de nulidades, especialmente com relação ao contraditório e ampla defesa; (v) a utilização de prova emprestada no presente processo seria ilegal; (vi) os requisitos para formação do ilício não teriam sido demonstrados, impedindo a aplicação e sanção; (vii) a atuação da equipe técnica do TCU teria violado o princípio da presunção de inocência e o TCU deveria comprovar suas acusações; (viii) fatores externos que envolvem a atividade da empresa deveriam ser levados em consideração, sob pena de violação dos princípios da razoabilidade e proporcionalidade. 
A partir das considerações supramencionadas, a Respondente requer: (i) que este processo seja arquivado; ou (ii) sobrestamento do processo ou julgamento conjunto com os processos relacionados à Rnest e Repar, mas em qualquer caso que a sanção máxima respeite os limites dispostos no Acórdão 2702/2018-TCU-Plenário; ou (iii) a nulidade da auditoria em razão de uso de provas supostamente ilícitas; ou (iv) caso o processo siga, que sejam acolhidas integralmente suas razões de defesa; ou (v) no caso de imposição de sanção, que ela seja graduada de forma proporcional ao que se entenda como sua participação. 
 Considerado a análise conduzida nesta manifestação com base nos vários documentos acostados aos autos, as afirmativas da empresa Mendes Júnior não prosperam e devem ser rejeitadas.
Entende-se que os pedidos (i) , (iii) e (iv) não podem ser atendidos em razão da rejeição das razões da Respondente. Em relação ao pedido (iii) , constata-se que é parcialmente procedente, visto que o TCU firmou entendimento em relação ao prazo máximo de sanção mediante o Acórdão 2702/2018-TCU-Plenário, contudo o presente processo não deve ser sobrestado nem unificado. 
Em relação ao pedido do item (v) , entende-se que é razoável e será considerado no próximo tópico, o qual tratará da dosimetria da sanção proposta. 
III. DOSIMETRIA DA SANÇÃO PROPOSTA
Conforme exposto ao longo deste exame técnico, restou comprovado que a empresa Mendes Junior Trading e Engenharia S.A. participou efetivamente de fraudes em licitações das unidades da Comperj, especificamente em relação às obras de UDAV, UHCC, UCR e UHDT. Tal irregularidade não foi afastada pelos argumentos da Respondente. 
180.	As fraudes às licitações do Comperj afrontaram de forma grave e continuada os princípios constitucionais insculpidos no art. 37, caput e inciso XXI, no art. 173, §1º, inciso III, ambos da Constituição Federal (CF/1988) , precipuamente os da legalidade, da impessoalidade, da moralidade e da igualdade de condições aos concorrentes em processo licitatório.
181.	A fraude à licitação, em razão de sua gravidade, carece de reprimenda proporcional, de forma a sancionar o infrator e a repelir intenções futuras de prática de tal ato faltoso. Nesse mesmo sentido é a Declaração de Voto do Exmo. Min. Relator Vital do Rêgo, que acompanha o Acórdão 348/2016-TCU-Plenário:
5. Aqueles que fraudam certames licitatórios com o objetivo de obter vantagens para si ou para terceiros, atitude que não se coaduna com os valores da nossa sociedade, comportamento que não se harmoniza com os princípios consagrados no nosso ordenamento jurídico, devem ter reprimenda proporcional à gravidade de todas as irregularidades que vierem a ser por eles perpetradas em desfavor da regra constitucional da licitação. (Grifos acrescidos) 
182.	Conforme bem pontuado pelo Exmo. Min. Relator do Acórdão 348/2016-TCU-Plenário, a fraude e o conluio de forma reiterada, burlando os princípios fundamentais da Administração e ludibriando o controle, que, sem o poder de polícia para investigar, tem sua atuação limitada quanto à produção de prova de conluio e fraude à licitação da natureza das tratadas neste processo, merece tratamento rigoroso (grifos acrescidos) :
Constitui premissa lógica do sistema sancionatório o cumprimento integral de todas as sanções. Isso porque, se alguém tem o dever legal de não praticar determinada conduta e, ainda assim, a prática mais de uma vez, viola a norma repetidas vezes, devendo suportar as consequências de cada transgressão.
Nesse sentido, a lição de Fábio Medina Osório (in Direito Administrativo Sancionador. 2ª ed. São Paulo: Editora Revista dos Tribunais, p. 412 e 414) :
'O concurso material de ilícitos está ligado ao princípio da igualdade. Não se pode tratar igualmente os desiguais. Daí que o sujeito que comete vários ilícitos merece um tratamento naturalmente mais rigoroso do que aquele que comete menor quantidade de infrações, se estamos diante de infrações de mesma natureza.
 (...) A soma dos prazos é, de certo modo, inevitável diante do concurso de ilícitos. O legislador fixa, via de regra, prazos para ilícitos autônomos. Não veda o acúmulo material, que decorre da necessidade de tratamento isonômico. Isto porque eventual interpretação que congelasse o patamar máximo dos prazos de interdições ou suspensões de direitos feriria a igualdade de tratamento aos jurisdicionados ou administrados, equiparando corruptos e administradores altamente desonestos a outros que atuam em escalas e níveis distintos, ainda que reprováveis. Haveria um estímulo ao ilícito e às injustiças decorrentes do rompimento do princípio isonômico'.
Adicionalmente, é importante manter coerência com as sanções que foram aplicadas pelo TCU em casos análogos. O Plenário deste Tribunal decidiu pela aplicação da sanção de inidoneidade de 3 (três) anos para as empresas que apresentaram proposta de cobertura em licitações da Rnest. Nesse sentido, destaca-se trecho do voto condutor do Acórdão 2914/2019-TCU-Plenário (Exmo. Min. Rel. Benjamin Zymler) :
A situação tratada no presente feito é bastante similar ao caso apreciado pelos Acórdãos Plenários 300/2018, 414/2018 e 2.135/2018, de minha relatoria, que aplicaram sanções de inidoneidade de 3 anos às empresas MPE, Mendes Júnior e Engevix por sua atuação nas fraudes da Rnest. Em todos os julgados, a empresa apresentou propostas de cobertura nos certames ou se absteve de apresentar propostas, ainda que convidada pela Petrobras. 
Avalio que a pena máxima deve ser reservada àqueles que praticaram conduta de maior gravidade em cada fraude, não devendo recair igualmente sobre todas as empreiteiras. Os critérios que tenho adotado para aferir o grau de culpabilidade em função das condutas empregadas indica que a conduta mais gravosa corresponde à apresentação de proposta próxima ao limite admitido pela Petrobras, a fim de vencer o certame e celebrar contrato com preços excessivos. O TCU tem aplicado às empresas que praticaram essa conduta, as vencedoras dos certames, a pena de 5 anos de inidoneidade.
Às licitantes que apresentaram proposta de cobertura para conferir uma aparência de regularidade ao certame está sendo imputado prazo menor, no caso 3 anos, consoante julgados supracitados. Por fim, sanção ainda menor, de apenas 1 ano, está sendo imposta às empresas que adotaram conduta omissiva dolosa, que foram convidadas para o certame, mas se abstiveram de oferecer proposta.
 (..) 
Desta feita, no presente processo e nos casos examinados pelos Acórdãos 300/2018, 414/2018 e 2.135/2018, a conduta mais grave imputada à responsável foi a apresentação de proposta de cobertura em licitação. Com base nessas considerações, sopesando a gravidade da conduta imputada à responsável, entendo que a sanção a ser aplicada no presente processo deva ficar adstrita ao prazo de três anos.
Portanto, considerando que a prática delituosa ocorreu de forma reiterada e ampla nas licitações das unidades do Comperj tratadas no presente processo, não se tratando de incidência isolada; considerando que a sanção deve guardar proporção com a reiteração da prática, com a gravidade dos atos ilícitos, envolvendo diversos meios fraudulentos para obtenção do êxito na irregularidade perpetrada, de forma a garantir a função pedagógica e preventiva da sanção; considerando que a empresa não se sagrou vencedora de nenhum certame em apuração no presente processo; considerando que a empresa apresentou proposta de cobertura, e considerando a jurisprudência do TCU no assunto, conforme pode ser visto nos Acórdãos 300/2018, 414/2018 e 2914/2019 (todos do plenário e relatados pelo Exmo. Ministro Benjamin Zymler) , será proposta  a declaração de inidoneidade à empresa Mendes Junior Trading e Engenharia S.A. para participar, por 3 (três) anos, de licitação na Administração Pública Federal, bem como em certames promovidos na esfera estadual e municipal cujos objetos sejam custeados com recursos federais repassados por força de convênios ou instrumentos congêneres.
CONCLUSÃO
Os presentes autos visam avaliar a participação da empresa Mendes Júnior Trading e Engenharia S.A.  (CNPJ 19.394.808/0001-29 nas fraudes às licitações das unidades UDAV, UHCC, UCR e UHDT do Comperj. 
Destacou-se, na seção "Histórico", a atuação do TCU nessas obras, que desde 2008, vem realizando auditorias anuais, chegando a apontar irregularidades como sobrepreço, contratação direta irregular e adoção de regime de execução contratual inadequado ou antieconômico.
Em razão de novas análises da unidade técnica contemplarem dados trazidos pela Operação Lava Jato, com robustos indícios de cartelização das contratadas e de conluio dessas com dirigentes da Petrobras, para fins de frustrar o caráter competitivo dos procedimentos licitatórios do Comperj e de obter vantagens indevidas, este Tribunal determinou, por meio do subitem 9.2.11 do Acórdão 632/2017-TCU-Plenário, a autuação de processo apartado para apuração das fraudes cometidas nas licitações dessas obras do Comperj. 
Empreendido o exame dos argumentos da empresa Mendes Junior Trading e Engenharia S.A., constata-se que a empresa não logrou êxito em afastar sua responsabilidade no ilícito ora tratado pelos motivos sintetizados a seguir. 
A Respondente priorizou, em sua manifestação, a tentativa de descaracterizar as provas legalmente obtidas e alegar desrespeito ao devido processo legal, o que não condiz com os fatos. Não demonstrou eventual inexistência da fraude, tampouco provou que não teria participado da fraude inquinada, conforme exame técnico desta Instrução. Sob outro espeque, focou em questões de forma, abstendo-se de comentar diretamente grande parte das questões de fundo, que lastrearam a validade técnica e legal da instrução da peça 66.
Ao contrário do alegado, não ocorreu a prescrição da pretensão punitiva, pois as licitações inquinadas ocorreram entre 22/9/2009 a 4/6/2010. Demonstrou-se que o TCU firmou entendimento pela aplicação do prazo decenal previsto no Código Civil, conforme disposto no 1.441/2016-TCU-Plenário. Então, considerando o previsto nos subitens 9.1.1, 9.1.2, 9.1.3 e 9.1.4 do supramencionado acórdão, a prescrição da pretensão punitiva do TCU é de dez anos, contada a partir da ocorrência do fato, que se consumaria em 22/9/2019, mas o ato que determinou a oitiva interrompeu a prescrição em 30/8/2019, recomeçando o prazo prescricional nessa última data.
Diante do entendimento firmado pelo TCU no âmbito do Acórdão 2702/2018-TCU-Plenário (Rel. Min. Bruno Dantas) , constata-se que assiste razão à Respondente quanto ao limite temporal de cinco anos para acumulação das sanções de declaração de inidoneidade. Contudo, não assiste razão ao afirmar que esse prazo seria contado a partir da "primeira condenação". O item 9.2.4.1 do acórdão deixa claro que o prazo é contado a partir do "início do cumprimento da primeira sanção".
No que tange ao argumento que a instrução não teria tipificado as condutas atribuídas à empresa Mendes Júnior, verificou-se que tal alegação não procede. A tipicidade da conduta (fraude à licitação) é estabelecida no art. 46 da Lei 8.443/1992 e se encontra devidamente definida na instrução da peça 66 e sintetizada no ofício que chamou a empresa em oitiva (peça 69) , no qual são especificadas as condutas irregulares: (i) combinação de preços; (ii) quebra de sigilo das propostas;  (iii) divisão de mercado; (iv) oferta de propostas de cobertura para justificar o menor preço ofertado; (v) combinação prévia dos resultados com o consequente direcionamento das licitações; e (vi) ausência de formulação de proposta para beneficiar a empresa escolhida pelo cartel.
Observa-se que as condutas irregulares foram minuciosamente descritas na instrução (peça 66) . O referido exame detalhou: (i) a formação do cartel nas licitações de obras da Petrobras entre 2004 a 2014 (p. 6 a 7) ; (ii) as vantagens indevidas que os membros do cartel obtinham (p. 8) ; (iii) o regulamento do referido cartel (p. 8 a 10) ; (iv) o conluio entre licitantes e dirigentes da estatal (p. 10 a 12) ; (v) o pagamento de propinas (p. 12 a 14) . 
Demonstrou-se também que a prova indiciária, constituída por somatório de indícios que apontam na mesma direção, é aceita como suficiente para caracterizar fraude à licitação, não se exigindo prova técnica inequívoca para tanto. Esse entendimento é pacificado pelo Tribunal de Contas da União, conforme pode ser visto nos votos condutores dos Acórdãos 57/2003 (Exmo. Min. Relator Ubiratan Aguiar) ; 333/2015 (Exmo. Min. Rel. Bruno Dantas) ; 1889/2019 (Exmo. Min. Rel. André de Carvalho) ; 80/2020 (Exma. Min. Rel. Ana Arraes) , todos do plenário do TCU.
Destacou-se que a obtenção de prova inequívoca de fraude à licitação é algo extremamente difícil de ser obtido, tendo em vista que esse tipo de acerto ilícito não deixa recibos. Dessa forma, menosprezar a validade de provas indiciárias levaria a completa impunidade para esse tipo de infração, tornando "letra morta" o poder/dever disposto no art. 46 da Lei Orgânica do TCU.
Verificou-se que o conjunto probatório constante no presente processo contém indícios concordantes e robustos que demonstram a ocorrência de fraudes das licitações do Comperj (UDAV, UHCC, UCR e UHDT) e a efetiva participação da empresa Mendes Júnior. O acervo probatório é bem diversificado, sendo composto de relatos de colaborações premiadas, acordos de leniência firmados junto ao Cade, depoimentos prestados em ações penais, documentação apreendida pela Polícia Federal de forma independente (a exemplo das planilhas obtidas na sede da Engevix com a divisão ilícita das obras do Comperj) , resultados dos procedimentos licitatórios e relatório de investigação promovida pela Petrobras.
Demonstrou-se a vantagem indevida, pois os atos que resultaram na fraude implicaram a perda da competividade intrínseca aos procedimentos licitatórios das unidades do Comperj analisadas no presente processo. Já a ocorrência de danos ao erário não é condição para a configuração da fraude ao processo licitatório.
Destaca-se que não assiste razão à Respondente no que tange à ausência de formação do ilícito e alegação de falta de individualização da conduta. A instrução da peça 66 descreve todos os documentos que apontam pela efetiva participação da empresa Mendes Júnior nas fraudes do Comperj. O nome da empresa foi citado de forma direta nas colaborações premiadas de pessoas físicas, acordos de leniência e nas planilhas apreendidas pela Polícia Federal na sede da Engevix, conforme demonstrado no tópico II.4. As provas são convergentes com os resultados dos processos licitatórios do Comperj. Portanto, observa-se que há indicação precisa dos atos inquinados, mais que suficientes para permitir o contraditório e a ampla defesa.
Não ocorreu também qualquer imputação genérica, sem a individualização das condutas, pois, consoante a jurisprudência assentada, como a atuação na fraude se deu por "acordo de vontades para o mesmo fim" (STJ. HC 91725/SP, Rel. Ministro Felix Fischer, Quinta Turma) , há indicação precisa dos atos inquinados, suficientes para permitir o contraditório e a ampla defesa, e a descrição das condutas se deu de forma geral, e não genérica.
É razoável concluir também que uma empresa do porte da Mendes Júnior teria condições de entender a ilegalidade da divisão de obras com outros concorrentes previamente às licitações. A capacidade da empresa fica clara quando a empresa afirmou que dispunha de uma série de certificações de qualidade, realizava análises de risco e chegou a apresentar uma receita superior a R$ 1 bilhão em 2011 (tópico I.4 desta instrução) . 
Constatou-se não haver óbices de ordem jurídica, legal ou jurisprudencial para a utilização das provas que integram o presente processo. Assim, não há qualquer razão para a desconsideração dos referidos documentos, sendo rejeitados os argumentos relativos à "inadequação da prova emprestada".
Observa-se que também foram respeitados os princípios da presunção de inocência e devido processo legal, pois foi facultado à Mendes Júnior o contraditório e a ampla defesa, inclusive com a dilatação do prazo para apresentar sua manifestação (cf. peça 77) .
A proporcionalidade e a razoabilidade são consideradas na dosimetria da sanção à medida que o TCU avalia o nível de gravidade do ilícito, a materialidade e o grau de culpabilidade dos responsáveis implicados, em consonância com a jurisprudência do TCU.
Demonstrou-se que a declaração de inidoneidade para empresas que fraudaram licitações públicas respeita plenamente os princípios da razoabilidade e proporcionalidade e a função retributiva da sanção, sendo até conservadora perto das consequências danosas dos atos praticados por quem frauda licitações em conluio com outras empresas. 
Observou-se ainda que o princípio da preservação da empresa não é motivo justo para deixar de responsabilizar empresas que fraudam licitações. Nesse sentido, esta Corte de Contas já declarou a inidoneidade de empresas que estavam em processo de recuperação judicial em diversos outros julgados. A título de exemplificação, cita-se os Acórdãos do Plenário deste Tribunal 414/2018, 1.657/2017 (ambos relativos à empresa Mendes Júnior, em dois empreendimentos distintos) , e o Acórdão 1348/2017-TCU-Plenário (relativo à empresa Engevix) .
Portanto, com base em todo o exposto, resta comprovada a ocorrência de fraudes nas licitações das unidades do Comperj tratadas no presente processo, mediante conluio entre as empresas para a prática das seguintes condutas: combinação de preços, quebra de sigilo das propostas, divisão de mercado, oferta de propostas de cobertura para justificar o menor preço ofertado, combinação prévia de resultados e consequente direcionamento das licitações, e ausência de formulação de proposta para beneficiar a empresa escolhida pelo "cartel".
Também resta comprovada a participação da empresa Mendes Júnior nas fraudes às licitações das unidades UDAV, UHCC, UCR e UHDT do Comperj. 
Em face do exposto, a conduta delitiva afrontou de forma grave e continuada os princípios constitucionais insculpidos no art. 37, caput e inciso XXI, no art. 173, § 1º, inciso III, ambos da Constituição Federal (CF/1988) , precipuamente os da legalidade, da impessoalidade, da moralidade e da igualdade de condições aos concorrentes em processo licitatório. A gravidade danosa e a prática delituosa reiterada em diversos certames licitatórios requerem a atuação deste Tribunal de Contas.
Pelos motivos expostos, conclui-se que a conduta é reprovável. Considerando a gravidade e extensão dos impactos causados pelos ilícitos e a jurisprudência do TCU no que tange à responsabilização de empresas que apresentaram proposta de cobertura para fraudar licitações, propõe-se aplicar a pena de declaração de inidoneidade à Mendes Júnior pelo prazo de 3 (três) anos, com fundamento no art. 46, da Lei 8.443/1992, conforme análise da dosimetria da sanção de inidoneidade (tópico III) .
Adicionalmente, será proposto também encaminhar cópias do Acórdão que vier a ser proferido, acompanhado do Voto e Relatório que o fundamentarem.
Em razão de o presente processo ter sido constituído a partir do processo de Auditoria (TC 010.816/20178) para análise em apartado das manifestações da empresa Mendes Júnior, e de este apartado se tratar de mera estratégia processual com vista a atender à razoável duração do processo que o caso requer, propõe-se ainda que, quando do encerramento do presente processo, ele seja apensado ao processo TC 010.816/20178.
PROPOSTA DE ENCAMINHAMENTO
Diante do exposto, submetem-se os autos à consideração superior, propondo ao Tribunal:
rejeitar as alegações da empresa Mendes Júnior Trading e Engenharia S.A.  (CNPJ 19.394.808/0001-29) ; 
com fundamento no art. 46 da Lei 8.443/1992, declarar a inidoneidade da empresa Mendes Júnior Trading e Engenharia S.A.  (CNPJ 19.394.808/0001-29) , pelo prazo de 3 (três) anos, para participar de licitações na Administração Pública Federal, bem como em certames promovidos na esfera estadual e municipal cujos objetos sejam custeados com recursos federais repassados por força de convênios ou instrumentos congêneres;
considerar as disposições do Acórdão 2702/2018-TCU-Plenário na aplicação da sanção de declaração da alínea "b";
dar ciência do acórdão que vier a ser proferido:
i. à empresa Mendes Júnior Trading e Engenharia S.A;
ii. à Força-Tarefa do Ministério Público Federal no Paraná;
iii. à Controladoria-Geral da União (CGU) ;
iv. à Advocacia-Geral da União (AGU) .
determinar o apensamento, quando do encerramento do presente processo, ao processo de Auditoria (TC 010.816/20178) , com vista à consolidação das decisões proferidas.
2.	O diretor da Secretaria Extraordinária de Operações Especiais em Infraestrutura, em concordância com as propostas alvitradas pelo auditor, assim se manifestou (peça 85) :
1.	Trata-se de processo apartado do TC Processo 010.816/2017-8, instaurado para analisar de forma individualizada as manifestações da Mendes Júnior Trading e Engenharia S.A. (MJTE) sobre indícios de fraudes ocorridas na implantação das obras do Complexo Petroquímico do Rio de Janeiro (Comperj) , conduzidas pela Petróleo Brasileiro S/A (Petrobras) .
Mais especificamente, o presente processo pretende analisar a suficiência dos indícios sobre a participação da MJTE nas fraudes às licitações das unidades UDAV, UHCC, UCR e UHDT do Comperj, bem como manifestação da empresa trazida aos autos.
No mérito, a MJTE concentrou suas alegações de defesa em aspectos jurídicos formais, processuais e conceituais, não trazendo elementos que permitissem maiores reflexões a respeito dos fatos concernentes à conduta da empresa.
Todos os argumentos apresentados foram objetivamente considerados e analisados, razão pela qual parabenizo o auditor-instrutor pela qualidade da instrução. De todo modo, trago alguns pontos que merecem destaque.
Com relação à prescrição, a jurisprudência atual no TCU é pacífica - nos termos do Acórdão 1441/2016-TCU-Plenário - no sentido de que o prazo prescricional para a aplicação de sanções é aquele estabelecido pelo art. 205 do Código Civil Brasileiro, qual seja, de dez anos. Ainda conforme o mesmo dispositivo, a contagem inicia-se na data de ocorrência da irregularidade sancionada, interrompendo-se pelo ato que ordena a citação, a audiência ou a oitiva, recomeçando sua contagem a partir dessa data.
Quando a conduta mais gravosa embasa a proposta de declaração de inidoneidade, ou seja, quando há apresentação de proposta vencedora no certame fraudado, o Tribunal tem entendido que a contagem do prazo se inicia com a assinatura do contrato, por ser o marco final do certame (Acórdão 3163/2020-TCU-Plenário, Relator Min. Vital do Rêgo) 
Contudo, concordo com o auditor que, nos casos em que a fraude não resultou em contrato para o participante do ilícito, a contagem do prazo deve iniciar-se a partir da data do cometimento do fato. Juridicamente, não vislumbro como vincular o dies a quo a um evento independente da vontade do infrator. De todo modo, ainda que acatando tal argumento, conforme detalhado na instrução (§§108 a 112) , não se verifica a prescrição no presente caso. Ainda que tomando por base a data mais longínqua, dia 22/9/2009 (UCR/2º rebid) , o prazo foi interrompido em 30/8/2019, data da determinação da oitiva. Logo, não se transcorreu o prazo de dez anos.
Tampouco se sustentam as alegações a respeito da falta de tipicidade das condutas e ausência de formação dos ilícitos. Verifico que as condutas se encontram minuciosamente descritas na instrução de citação (peça 66) e sintetizada no ofício que chamou a empresa em oitiva (peça 69) . Além disso, ficaram bem evidenciados o resultado e o nexo de causalidade, havendo nítida subsunção dos fatos às normas (§124, 125, 160 a 163) .
As provas indiciárias são muitas, variadas e convergentes, quando confrontadas com os fatos e com as colaborações homologadas pela justiça. Restou, portanto, comprovada a participação da MJTE nas fraudes imputadas, mediante conluio entre as empresas para a prática de combinação de preços, quebra de sigilo das propostas, divisão de mercado, oferta de propostas de cobertura para justificar o menor preço ofertado, combinação prévia de resultados e consequente direcionamento das licitações, e ausência de formulação de proposta para beneficiar a empresa escolhida pelo "cartel".
Conforme ressalta o auditor, a conduta delitiva afrontou de forma grave e continuada princípios basilares da Constituição Federal, insculpidos no art. 37, caput e inciso XXI, no art. 173, § 1º, inciso III, precipuamente os da legalidade, impessoalidade, moralidade e igualdade de condições aos concorrentes em processo licitatório. Por conseguinte, o caso requer a atuação firme deste Tribunal de Contas.
Tampouco vejo razão para limitar sanções a empresas em recuperação judicial, conforme alega a empresa. O instituto tem função precípua de apoiar empresas a superar crises momentâneas, considerando o bem jurídico do bem estar social, mantido pela manutenção da atividade econômica, de modo que possam se reestruturar e voltar ao mercado.
Certamente não é objetivo do instituto proteger empresas ineficientes, pois isso não possibilitaria que empresas inovadoras e mais eficientes cresçam e transformem positivamente a economia e o mercado. Tampouco seria o de proteger empresas inviáveis, que necessitem de meios escusos para operar, vez que os incentivos gerados seriam contra o interesse público primário.
O pressuposto central da Lei nº 11.101/2005 é o de que as entidades empresariais que se submetem a esses processos atendem à sua função social no desempenho de atividades econômicas lícitas, razão por que seria desejável para a sociedade a sua preservação. Nesse sentido, não parecem ser os institutos da Lei nº 11.101/2005 subterfúgios para elidir ou dilargar no tempo ou impedir a restituição do produto de atividades ilícitas desenvolvidas pelas empresas.
Sob o ponto de vista prático, caso a recuperação judicial e a falência passem a ser meios pelos quais são descumpridas as medidas voltadas ao combate de ilícitos relacionados à corrupção, produzir-se-á incoerências no sistema jurídico assim como incentivos distorcidos à continuidade das práticas corruptivas. (grifos acrescidos) 
 (FERREIRA, Débora Costa; TOMAZETTE, Marlon; FILHO, Nivaldo Dias. Restituição do Produto do Ilícito No Processo de Recuperação Judicial e de Falência. Direito e Justiça, V. 18, P. 155, 2018) 
Nessa mesma esteira, destaco trecho do Voto do exmo. Ministro José Múcio Monteiro, condutor do Acórdão 1306/2017-TCU-Plenário:
Assim, mesmo considerando o interesse público subjacente à recuperação judicial de empresas e sem a pretensão de adentrar-me na competência judicial, devo ponderá-lo com o interesse primário em análise na presente auditoria. No cenário apresentado, e levando-se em conta, sobretudo, a origem fraudulenta das avenças, entendo ser demasiadamente desproporcional a manutenção de pagamentos e a concessão de sobrevida de possivelmente três anos, em hipótese otimista, no caso de continuidade do DSC e CLC [contratos internacionais celebrados com a Petrobras para a prestação de serviços de perfuração pelo navio-sonda Vitória 10.000], ao referido Grupo [Schahin, em recuperação judicial, que alterou o nome para Base engenharia] em prejuízo não apenas de um único credor [estatal Petrobras], mas de todos os milhões de cidadãos brasileiros, acionistas majoritários da Petrobras. (grifos acrescidos) 
Observa-se, também, que foram respeitados os princípios da presunção de inocência e devido processo legal. Primeiro porque não cabe a esta unidade técnica julgar, mas sim, instruir o processo. Nessa etapa cabe tanto à unidade técnica, como aos arrolados no processo, apresentar objetivamente toda a informação e referenciar todos os documentos disponíveis, a fim de sanear os autos para o julgamento de mérito desta Corte. Não verifico a ocorrência de qualquer prejulgamento, mas sim de que foi oferecido à Mendes Júnior o contraditório e a ampla defesa, inclusive com a dilatação do prazo para apresentar sua manifestação (peça 77) .
A proporcionalidade e a razoabilidade foram consideradas na dosimetria da sanção conforme entendimento estabelecido pelo Acórdão 348/2016-TCU-Plenário. Sendo a conduta mais grave imputada a de apresentação de proposta de cobertura, a sanção aplicada deve ser limitada ao prazo de três anos, que poderá ser acumulada até o máximo de cinco anos, caso se refira a infrações anteriores ou contemporâneas àquelas imputadas.
Por fim, chega-se ao deslinde de mais um dos processos gerados a partir de auditorias realizadas entre 2008 e 2010 nas obras do Comperj que, ao final, terminou robustecido com informações compartilhadas por órgãos de controle, Ministério Público e Polícia Federal, alavancadas principalmente por meio operação Operação Lava Jato. Lamentavelmente, o projeto, maculado desde sua concepção por interesses escusos, tornou-se um dos maiores símbolos da corrupção no país.
 De acordo com o relatório do Acórdão 3345/2015-TCU-Plenário (Rel. exmo. Min. Vital do Rêgo) , o Comperj foi idealizado em 2004, com previsão de conclusão no ano de 2011, a um custo estimado de cerca de US$ 6,1 bilhões. Esse investimento evoluiu posteriormente para US$ 8,4 bilhões em 2006. Após uma ruptura na estrutura conceitual ocorrida em 2010, a evolução dos custos chegou a US$ 26,9 bilhões e, posteriormente, subiu para US$ 30,5 bilhões com o advento de outras modificações divulgadas no Plano de Negócios e Gestão 2013-2017. Ao final, caso fosse construído completamente o complexo poderia chegar ao montante de US$ 47,7 bilhões.
Contudo, de acordo com voto condutor do acórdão supramencionado, o empreendimento já mostrava, no momento da prolação do acórdão, forte caráter deficitário, com prejuízo estimado em US$ 14,36 bilhões. Ou seja, apesar de todos os investimentos dispendidos para a construção do Complexo Petroquímico, ainda que em plena operação, "as receitas operacionais obtidas pelo Complexo ao longo de toda a vida útil do projeto jamais compensarão os gastos incorridos; pior ainda, o prejuízo final aos cofres da estatal será superior a US$ 14 bilhões (grifos acrescidos) ".
Em dezembro de 2019, a própria Petrobras reconheceu publicamente, em seu sítio eletrônico "Fatos e Dados", que a finalização do Comperj não apresenta atratividade econômica (Fonte: https://petrobras.com.br/fatos-e-dados/estamos-avaliando-alternativas-para-o-comperj-em-itaborai-no-rio-de-janeiro.htm, acessado em 22/09/2020) .
Sendo esses os destaques a se fazer, acompanho integralmente o encaminhamento adotado pelo auditor.
3.	O dirigente da unidade técnica acompanhou o encaminhamento sugerido nos pareceres anteriores, ressaltando os seguintes aspectos (peça 86) :
Manifesto-me, desde já, concordante com as propostas de encaminhamento consignadas pelo AUFC David Christian Régis Pereira Grubba, as quais contaram com a anuência do Diretor-substituto da 3ª Diretoria da SeinfraOperações AUFC Acácio Lopes Neto. Não obstante, entendo por conveniente agregar apontamentos adicionais sobre temas enfrentados na instrução e no pronunciamento da subunidade precedentes. 
Os temas abarcarão dois tópicos, a saber:
i) Inaplicabilidade ao caso concreto do art. 22, § 3º, da Lei de Introdução às Normas do Direito Brasileiro - LINDB - Decreto-Lei 4.657/1942, em razão de os fatos ensejadores de sanção anteriormente aplicada à empresa Mendes Júnior pela Controladoria-Geral da União - CGU e pelo próprio TCU no processo TC Processo 013.386/2017-4 serem distintos do apurado nos presentes autos;
ii) Importância da aplicação da sanção de declaração de inidoneidade em caso de fraude comprovada à licitação;
I - Inaplicabilidade ao caso concreto do art. 22, § 3º, da LINDB em razão de os fatos serem distintos
Os autos tratam de apuração de eventual participação da empresa Mendes Júnior Trading e Engenharia S/A em fraude a licitações da Petrobras relativas às obras de implantação do Complexo Petroquímico do Rio de Janeiro (Comperj) .
Os elementos trazidos pelo AUFC instrutor e pelo Diretor-substituto da 3ª Diretoria da SeinfraOperações não deixam margens para dúvidas: há prova robusta de participação da empresa Techint nas fraudes perpetradas nas aludidas licitações da Petrobras, cabendo, portanto, a aplicação da sanção prevista no art. 46 da Lei 8.443/1992.
Reputo pertinente agregar considerações sobre dois fatos que tem impacto na apreciação da matéria:
A empresa Mendes Júnior foi declarada inidônea pela CGU para participar de licitações públicas federais. Referida sanção está vigente desde 28/4/2016 - https://www.transparencia.gov.br/sancoes/ceis/4418658, acesso em 29/12/2020;
A empresa também foi declarada de inidoneidade aplicada pelo TCU, com sanção vigente desde 28/2/2020 e que se manterá pelo período de 634 dias, contados dessa data, consoante Acórdão 4047/2020-TCU-Plenário - processo TC Processo 013.386/2017-4;
O art. 22, § 3º, da LINDB prevê que "as sanções aplicadas ao agente serão levadas em conta na dosimetria das demais sanções de mesma natureza e relativas ao mesmo fato."
Nesse cenário, convém verificar quais fatos deram ensejo à sanção aplicada pela CGU e pelo TCU (TC Processo 013.386/2017-4) , a fim de apurar se são equivalentes ao que sustentam a proposta de declaração de inidoneidade feita nestes autos.
Em relação ao TC Processo 013.386/2017-4, verifica-se que os fatos ali apurados são distintos do escopo destes autos. Enquanto aquele processo trata de participação da empresa Mendes Júnior em fraudes às licitações referentes as obras de implantação da Refinaria Abreu e Lima (RNEST) , estes autos tratam de fraudes nos certames atinentes ao Comperj.
Embora as fraudes cometidas nos certames da RNEST e do Comperj possuam modus operandi semelhantes e façam parte do mesmo esquema colusivo entre as empresas, entende-se que os atos de possíveis fraudes apuradas nos respectivos processos são distintos.
Não obstante, cabe a aplicação do disposto no Acórdão 2702/2018-TCU-Plenário para cálculo dos prazos de vigência das sanções aplicadas pelo TCU nos distintos processos.
Relativamente à sanção aplicada pela CGU, observa-se que aquele órgão de controle interno publicou as peças mais relevantes de alguns dos Processos Administrativos de Responsabilização - PAR em andamento. No caso da Mendes Júnior, os elementos podem ser consultados no link: https://repositorio.cgu.gov.br/handle/1/45932, acesso em 29/12/2020.
Consultando o relatório final da comissão de apuração do PAR, bem como o respectivo parecer jurídico da Consultoria Jurídica junto à CGU, relativo à Mendes Júnior, não fica claro se as fraudes que compõem o escopo de apuração destes autos fizeram parte ou não dos fatos que fundamentam o PAR da CGU (fonte: https://repositorio.cgu.gov.br/bitstream/1/45932/21/Relatorio_Final_Mendes_Junior.PDF, e https://repositorio.cgu.gov.br/bitstream/1/45932/20/Parecer_CONJUR_00005_2016_Mendes%20Junior.pdf) e que, ao final, redundaram na sanção aplicada pelo órgão central de controle interno do Poder Executivo Federal.
Tanto o relatório final da Comissão Processante do PAR, quanto o parecer jurídico da Consultoria Jurídica junto à CGU, não esclarecem se atos de fraude específicos em licitações do Comperj fizeram parte do escopo apurado no PAR em questão. Os fatos que redundaram na aplicação de penalidade à empresa dizem respeito a um contexto mais amplo de participação da Mendes Júnior no esquema colusivo de empresas que fraudaram licitações da Petrobras.
Nesse cenário, considera-se que os fatos que fundamentam a sanção aplicada pela CGU são distintos dos que informam os presentes autos, em razão da especificidade destes últimos. Por esse motivo, o art. 22, § 3º, da LINDB torna-se inaplicável ao caso concreto, por não haver identidade de fatos geradores entre as sanções.
II - Importância da aplicação da sanção de declaração de inidoneidade em caso de fraude comprovada à licitação
Além dos aspectos supracitados, cabe destaque aos elementos assinalados pelo Auditor instrutor e pelo Diretor-substituto da 3ª Diretoria da SeinfraOperações, no sentido de pontuar a importância de aplicação da sanção de declaração de inidoneidade em caso de fraude comprovada à licitação, consoante previsto no art. 46 da Lei 8.443/1992.
Com efeito, não se dever perder de vista a necessidade de que sejam aplicadas sanções proporcionais à gravidade dos ilícitos que ocorreram no caso concreto, haja vista a necessidade de transmitir ao mercado de infraestrutura e à sociedade um pedagógico efeito dissuasório, no sentido de que fraude à licitação será combatida pelo Estado brasileiro. 
A sanção de declaração de inidoneidade tem, ainda, o benéfico efeito saneador do mercado, ao afastar de futuras competições empresas comprovadamente fraudadoras de licitações públicas, abrindo espaço para outras empresas não infratoras que possam vir a usufruir de um ambiente de negócios mais limpo e seguro com a Administração Pública.
Não se trata, portanto, de um suposto ímpeto punitivista da parte do TCU ou desta Unidade Técnica, mas da materialização e do exercício de competências conferidas constitucionalmente ao Tribunal de Contas da União para casos em que reste comprovação de fraude à licitação, em benefício da sociedade brasileira.
Como bem observado pelo Diretor-Substituto da 3ª Diretoria, os danos ao mercado provocados por fraudes cometidas é incomensurável, sendo bastante provável que empresas probas e honestas tenham falido ou sido indevidamente afastadas do mercado de obras públicas em razão do ambiente viciado por fraude e corrupção, o que só resulta em prejuízo a toda a sociedade e ao Estado.
No caso concreto, a empresa teve amplas oportunidades de contraditar todas as evidências e todos os indícios de irregularidades colhidos. As teses defensivas foram devidamente examinadas e restaram insuficientes para afastar as irregularidades. Os autos demonstram que houve, da parte do Tribunal de Contas da União, respeito integral a todas as garantias processuais da empresa defendente, previstas tanto na Constituição Federal, como na Lei Orgânica do TCU e no Regimento Interno desta Corte de Contas.
No tocante à alegação da empresa de que a sanção poderá dificultar sua recuperação judicial ou supostamente acarretar sua falência, cabe pontuar três questões.
Primeiro, há um erro lógico em considerar que a sanção de declaração de inidoneidade seria supostamente a causa da falência de uma empresa sancionada. A causa da eventual falência de uma empresa que fraudou licitações não pode ser atribuída à sanção em si. A sanção é mera consequência do ato de fraudar uma licitação. Caso a empresa fraudadora venha a falir, a causa raiz dessa eventual falência foi a decisão da empresa em cometer um ilícito cuja punição já era previamente conhecida.
A empresa que pratica fraude à licitação tem ciência que, se for detectada, sofrerá uma grave sanção. Se, ainda assim, comete a ilicitude, o Estado não tem outra saída a não ser punir a empresa infratora, de modo a cumprir os ditames legais.
Segundo, como visto, a Mendes Júnior possui contra si uma sanção de declaração de inidoneidade vigente desde 28/4/2016, ou seja, há mais de 4 anos a empresa encontra-se impedida de participar de licitações na Administração Pública Federal. Apesar disso, até o momento, a empresa não faliu, consoante pode ser consultado em seu sítio eletrônico: http://www.mendesjuniorengenharia.com.br/site/, acesso em 29/12/2020, havendo inclusive demonstrações e dados financeiros relativos a atividade empresarial recente em 2019 (http://www.mendesjuniorengenharia.com.br/export/sites/mje/galerias/arquivos_documentos/aviso_aos_acionistas/2020/MJESA_Aviso_Acionistas_Art_133_AGO_2020.pdf, acesso em 29/12/2020) .
Terceiro, não punir uma empresa que comprovadamente praticou fraude à licitação pode gerar desemprego nas outras empresas não infratoras. Se o ambiente de negócios é viciado, uma empresa que opta por não fraudar pode acabar falindo, por não conseguir competir com aquelas que praticam as fraudes. É muito difícil que uma empresa não infratora, por mais eficiente que seja, consiga competir em pé de igualdade com uma outra que corrompe agentes públicos para fraudar licitações. Em síntese, não punir as empresas fraudadoras pode causar desemprego nas empresas não infratoras.
Com essas considerações, manifesto minha concordância com as propostas de encaminhamento efetuadas pelo Auditor instrutor, as quais contaram com a anuência do Diretor-substituto da 3ª Diretoria da SeinfraOperações.
4.	Por fim, o Ministério Público junto ao TCU, representado nos autos pelo Procurador Marinus Eduardo De Vries Marsico, manifesta sua concordância com a proposta de encaminhamento formulada nos pareceres emitidos no âmbito da unidade técnica, ressaltando os seguintes pontos (peça 89) :
Primeiramente, ressalte-se que atuamos em atenção ao despacho do E. Relator (peça 88) .
Trata-se de Representação constituída de apartado do processo TC Processo 010.816/2017-8 (Relatório de Auditoria) com fundamento no art. 86, inciso II, da Lei 8.443/1992, c/c art. 237, inciso VI, do Regimento Interno do Tribunal de Contas da União (RITCU) . Discutiu-se no referido processo possíveis fraudes em licitações para as obras de implantação do Complexo Petroquímico do Rio de Janeiro (Comperj) , em Itaboraí/RJ, contratadas pela Petróleo Brasileiro S/A (Petrobras) .
A propósito, este processo cuida exclusivamente da análise das razões de justificativa apresentadas pela empresa Mendes Júnior Trading e Engenharia S.A. no processo originador em razão de possível participação nas fraudes à licitação das unidades do Comperj.
Ao historiar os fatos processuais, o auditor divide as avaliações em "período anterior à 'Operação Lava-Jato'" e "período posterior ao início dos desdobramentos da 'Operação Lava-jato'".
O TC Processo 010.816/2017-8, por sua vez, foi constituído de apartado de autos de auditoria no âmbito do Fiscobras 2010 (TC Processo 009.834/2010-9) para verificar a ocorrência de fraudes em licitações conduzidas pela Petróleo Brasileiro S.A. (Petrobras) relacionadas às obras de construção e montagem das Unidades de Destilação Atmosférica e a Vácuo (UDAV) , Hidrocraqueamento Catalítico (UHCC) , Unidade de Coqueamento Retardado (UCR) e Unidade de Hidrotratamento de Destilados Médios (UHDT) , todas do Complexo Petroquímico do Rio de Janeiro (Comperj) , em atendimento ao subitem 9.2.11 do Acórdão 632/2017-TCU-Plenário, de relatoria do Ministro Vital do Rêgo.
A empresa defendente afirma que as fraudes cogitadas teriam ocorrido entre o primeiro semestre de 2009 e o segundo semestre de 2010, logo estariam prescritas (peça 80, p. 11) .
No item 112 da instrução (peça 84) consta a seguinte contagem de tempo:
113. Sendo assim, amparado no entendimento consolidado no acordão supracitado, constata-se que não ocorreu a prescrição para aplicação da sanção de inidoneidade para fraudes relacionadas às unidades do Comperj tratadas no presente processo, tendo em vista que: (i) as licitações das unidades ocorreram entre  22/9/2009 a 4/6/2010 (UCR/2º Rebid em 22/09/2009; UDAV/3º Rebid em 19/11/2009; UHCC/2º Rebid em 16/12/2009; e UHDT/2º Rebid em 4/6/2010) ;  (ii)  a oitiva foi determinada em  30/8/2019 (peça 68) e a ciência da empresa se deu em 11/9/2019 (peça 70) ;  (iii) o prazo prescricional decenal reiniciou sua contagem a partir da determinação da oitiva 30/8/2019, se estendendo até agosto de 2029.
Essa contagem de tempo foi realizada em função do Acórdão 1441/2016-TCU-Plenário. Se considerados os parâmetros definidos na Lei 9.873/1999 a prescrição quinquenal da pretensão punitiva também não resta caracterizada.
As licitações que tiveram a participação da Mendes Júnior Trading e Engenharia S.A. ocorreram entre 22/9/2009 e 4/6/2010; na sessão reservada de 22/9/2010 o Tribunal proferiu o Acórdão 2537/2010-TCU-Plenário (TC Processo 009.834/2010-9) com determinação de que questões relacionadas aos valores e procedimentos licitatório das obras do Comperj fossem investigadas; o Acórdão 571/2013-TCU-Plenário (TC Processo 006.810/2011-0) , proferido na sessão de 20/3/2013, estabeleceu critérios de aceitabilidade de preços, o que permitiu levantar o sobrestamento do TC Processo 009.834/2010-9; em 27/8/2015 (TC Processo 009.834/2010-9 - peça 67) a SeinfraPetroleo solicitou autorização para realizar nova inspeção nas obras do Comperj; no Relatório de Fiscalização 387/2015 (TC Processo 009.834/2010-9 - peça 112) foi citada a participação da defendente no chamado "Clube dos 16"; no item 9.2.11 do Acórdão 632/2017-TCU-Plenário (TC Processo 009.834/2010-9 - peça 135) o Tribunal ordenou a autuação de processo para detalhar as fraudes; no TC Processo 010.816/2017-8, instaurado para discutir as fraudes, a Unidade Técnica em 30/8/2019 (peça 64) encaminha pela oitiva das empresas, inclusive a Mendes Júnior Trading e Engenharia S.A; posteriormente, como dissemos antes, foi iniciada esta representação (TC Processo 006.816/2017-8) para analisar as razões de justificativa. Essa sequência de fatos comprova que o Tribunal não extrapolou o prazo quinquenal de prescrição da pretensão punitiva insculpido na lei que trata da ação punitiva pela Administração Pública Federal (Lei 9.873/1999) 
Conveniente lembrar que qualquer ato inequívoco que importe apuração do fato (inciso II, art. 2º, da Lei 9.873/1999) interrompe a prescrição da ação punitiva.
Dito isso, não houve prescrição da pretensão punitiva se avaliarmos à luz da disciplina fixada pelo Acórdão 1441/2016-TCU-Plenário, tampouco se balizarmos a análise pela aludida norma.  
O fato de termos de nos socorrer de outros processos para justificar a não prescrição não invalida a análise, porquanto a quantidade de irregularidades e de pessoas envolvidas na fraude tem obrigado o Tribunal a desmembrar o assunto em processos específicos para conferir maior celeridade e evitar que ocorra a prescrição. Basta ver que a maior parte das peças desta representação vieram do TC Processo 010.816/2017-8.
No tocante à individualização das condutas, devemos considerar que a não participação no certame também pode configurar atuação danosa ao interesse público, visto que o não atendimento à licitação pode ter sido acordado anteriormente pelos integrantes do cartel. Lembrando que foram trazidas para o Tribunal confissões dos envolvidos de que constituíram um clube para distribuírem as obras que seriam contratadas pela Petrobrás. Nesse sentido, responsabilizar e aplicar sanções de modo uniforme com dosimetria escalonada entre as empresas envolvidas tem sua razão de ser, situação que não se confunde com a condenação em débito e aplicação da multa prevista no art. 57 da Lei 8.443/1992.
Nesse sentido, trazemos à colação excerto da derradeira instrução:
157. O fato de a empresa administrar sua carteira de contratos em face da avaliação de seu interesse econômico/financeiro na obra não contradiz as evidências de participação no referido cartel para fraudar as licitações da Petrobras. A existência de cartel possibilitava justamente que as empresas do clube selecionassem quais obras seriam mais vantajosas para cada. Conforme descrito na instrução da peça 66, uma das vantagens das participantes era justamente que poderiam escolher as obras mais adequadas, "conforme a região ou aptidão técnica, afastando-se a competitividade nas licitações dessas obras". Essa e outras vantagens ilícitas foram detalhadas na página 8 da peça 66 (grifos acrescidos) 
Quanto ao limite máximo de cinco anos para acumulação das sanções de declaração de inidoneidade, concordamos que deve ser observada a forma definida no Acórdão 2702/2018-TCU-Plenário, com a junção dos prazos que vierem a ser estabelecidos neste processo, no TC Processo 013.386/2017-4 (Rnest) e no TC Processo 011.856/2017-3 (Repar) para se evitar a execução de uma sanção de inidoneidade superior a cinco anos, lembrando que o termo inaugural é o do início do cumprimento da primeira sanção.
À peça 85, o diretor destaca trecho do voto condutor do Acórdão 1306/2017-TCU-Plenário sobre empresa que se encontra em recuperação judicial, condição similar à vivida pela defendente:
Assim, mesmo considerando o interesse público subjacente à recuperação judicial de empresas e sem a pretensão de adentrar-me na competência judicial, devo ponderá-lo com o interesse primário em análise na presente auditoria. No cenário apresentado, e levando-se em conta, sobretudo, a origem fraudulenta das avenças, entendo ser demasiadamente desproporcional a manutenção de pagamentos e a concessão de sobrevida de possivelmente três anos, em hipótese otimista, no caso de continuidade do DSC e CLC [contratos internacionais celebrados com a Petrobras para a prestação de serviços de perfuração pelo navio-sonda Vitória 10.000], ao referido Grupo [Schahin, em recuperação judicial, que alterou o nome para Base engenharia] em prejuízo não apenas de um único credor [estatal Petrobras], mas de todos os milhões de cidadãos brasileiros, acionistas majoritários da Petrobras. (grifos acrescidos) 
Por fim, o secretário (peça 86) fala da importância da aplicação da sanção de declaração de inidoneidade quando se apura fraude perpetrada pelos interessados. Ele aduz que esse tipo de sanção tem efeito pedagógico de dissuadir a prática de fraude e de afastar de competições próximas as empresas que comprovadamente não respeitaram certames anteriores.
Nesse contexto, à vista dos elementos processuais e da pertinência das análises desenvolvida neste processo, manifestamos nossa concordância com as propostas em sentido único contidas nas peças 84 a 86. 
É o relatório.

Giuseppe Giamundo Neto (OAB/SP 234.412) e outros.

Procurador Marinus Eduardo De Vries Marsico.

COMPERJ. FRAUDES NOS PROCESSOS LICITATÓRIOS. PROVAS COMPARTILHADAS. OPERAÇÃO LAVA-JATO. CONJUNTO DE INDÍCIOS. FORMAÇÃO DE CONVICÇÃO. DECLARAÇÃO DE INIDONEIDADE. CIÊNCIA.

REPRESENTAÇÃO (REPR)

Secretaria Extraordinária de Operações Especiais em Infraestrutura (SeinfraOperações).

Trata-se de processo apartado do TC Processo 010.816/2017-8, autuado para verificar a ocorrência de fraudes praticadas pela Mendes Júnior Trading e Engenharia S.A. (Mendes Júnior) nas licitações do Complexo Petroquímico do Rio de Janeiro (Comperj) , conduzidas pela Petróleo Brasileiro S.A. (Petrobras) , para a construção e montagem das Unidades de Destilação Atmosférica e a Vácuo (UDAV) , Hidrocraqueamento Catalítico (UHCC) , Unidade de Coqueamento Retardado (UCR) e Unidade de Hidrotratamento de Destilados Médios (UHDT) .
Inicialmente, registro que a autuação deste e dos demais processos apartados foi motivada pelas auditorias que este Tribunal já vinha realizando nas contratações relativas ao Comperj desde 2008, cujos resultados, mais tarde, alinharam-se aos fatos descortinados pela Operação Lava Jato, deflagrada em 17/3/2014.
A Operação tornou pública a existência de um esquema criminoso que atuava na Petrobras e que envolvia a prática de crimes contra a ordem pública, corrupção e lavagem de dinheiro, com a formação de um poderoso cartel, autodenominado de "Clube", além de empresas esporádicas. Do "Clube" participariam as empresas Odebrecht, Engevix, OAS, UTC, Camargo Correa, Techint, Andrade Gutierrez, Mendes Júnior, Promon, MPE, Skanska, Queiroz Galvão, Iesa, Galvão Engenharia, GDK e Setal. As empresas esporádicas eram Alusa, Carioca, Schahim e EBE.
Em resumo, as mencionadas empresas teriam se associado para dominar o mercado de grandes obras de engenharia demandadas pela Petrobras. Nesse esquema, para cada contratação, o "Clube" definia aquela que seria a vencedora do certame e as demais que dariam cobertura, apresentando propostas de preços maiores ou menores ou até mesmo não ofertando propostas. Desse modo, impedia-se a concorrência real e os preços contratados ficavam muitas vezes acima dos referenciais de mercado, superfaturados.
De acordo com as apurações realizadas pelo TCU, os contratos relativos ao Comperj apresentavam os seguintes valores de sobrepreço:
Tabela 1 - Indícios de sobrepreço apontados no relatório de auditoria
	Contrato
	Objeto
	Sobrepreço

	0800.0056801.10.2
	UDAV - Unidade de Destilação Atmosférica e a Vácuo
	R$ 79.769.676,969

	0800.0057282.10.2
	UCR - Unidade de Coqueamento Retardado
	R$ 260.536.618,39

	0800.0060702.10.2
	UHDT - Unidade de Hidrotratamento de Destilados Médios
	R$ 99.311.296,73

	0800.0056936.10.2
	UHCC - Unidade de Hidrocraqueamento Catalítico
	R$ 104.388.883,35

A confirmação ou não desses valores se dará no âmbito de cada um dos processos de tomada de contas especial que foram abertos para cada contrato (Acórdão 632/2017-TCU-Plenário) .
De todo modo, os resultados da Operação Lava Jato confirmaram as irregularidades que vinham sendo apontadas pelos trabalhos de fiscalização do TCU nos processos licitatórios do Comperj e trouxeram uma nova perspectiva às apurações em curso.
Diante da complexidade dos fatos tratados e do grande número de empresas envolvidas, esta Corte de Contas decidiu então, consoante Acórdão 632/2017-TCU-Plenário, subitem 9.2.11, por autuar um processo apartado para cada empresa citada, a exemplo deste. Em cada apartado, avalia-se a participação de uma empresa específica nas fraudes às licitações do Comperj, tendo sido elas instadas a se pronunciar acerca de:
a) combinação de preços;
b) quebra de sigilo das propostas; 
c) divisão de mercado; 
d) oferta de propostas de cobertura para justificar o menor preço ofertado; 
e) combinação prévia de resultados e consequente direcionamento das licitações; e 
f) ausência de formulação de proposta para beneficiar a empresa escolhida pelo cartel.
O mesmo procedimento foi adotado para as apurações relativas às obras de implantação da Refinaria Abreu e Lima em Ipojuca/PE, também denominada de Refinaria do Nordeste (Rnest) , e da Refinaria Presidente Getúlio Vargas (Repar) , sendo que muitos daqueles processos apartados já foram apreciados. Desse modo, no julgamento dos presentes autos, considerarei as análises da Secretaria Extraordinária de Operações Especiais em Infraestrutura (SeinfraOperações) e a jurisprudência que vem se formando quanto ao tema, frente aos processos já julgados. 
II
Como dito, este processo busca verificar a atuação da Mendes Júnior Trading e Engenharia S.A. nas licitações do Comperj e sua eventual participação nas fraudes apuradas. A Tabela 1 sintetiza a participação da Mendes Júnior nas obras do Comperj:
Tabela 1: Participação da Mendes Júnior nas obras do Comperj
	Empreendimento
	Atuação da Empresa

	Unidade de Destilação Atmosférica e a Vácuo (UDAV) 
	Convidada duas vezes e apresentou propostas não vencedoras.

	Unidade de Hidrocraqueamento Catalítico (UHCC) 
	Convidada duas vezes e não apresentou propostas.

	Unidade de Coqueamento Retardado (UCR) 
	Convidada duas vezes e apresentou propostas não vencedoras.

	Unidade de Hidrotratamento de Destilados Médios (UHDT) 
	Convidada duas vezes e apresentou propostas não vencedoras.

Em resposta à oitiva, a Mendes Júnior juntou aos autos suas manifestações (peça 80) , por meio das quais busca demonstrar a regularidade de suas condutas nas licitações do Comperj. Antes de adentrar as questões de mérito, porém, a empresa apresentou duas alegações preliminares a seguir resumidas:
i) ocorrência da prescrição da pretensão punitiva do TCU (peça 80, p. 12-15) ; e
ii) necessidade de observância aos limites sancionatórios definidos pelo TCU (peça 80, p. 5-12) .
Quanto ao mérito, a Mendes Júnior defende, resumidamente: 
i) ausência de tipicidade das condutas atribuídas à Requerente (peça 80, p. 15-23) ;
ii) ausência de formação do ilícito e da impossibilidade de aplicação de sanções (peça 80, p. 23-31) 
iii) violação ao princípio do devido processo administrativo (peça 80, p. 32-36) ;
iv) inadequação da prova emprestada (peça 80, p. 36-40) ;
v) violação ao princípio da presunção de inocência (peça 80, p. 40-45) ; e
vi) necessária observância dos princípios da razoabilidade e da proporcionalidade (peça 80, p. 45-47) .
Ao final, a Mendes Júnior requer (peça 80, p. 47-50) :
a) o arquivamento da presente auditoria em relação a esta Requerente, tendo em vista a ocorrência de prescrição, impedindo-se a imposição de sanção de qualquer natureza; 
b) seja realizado o sobrestamento deste processo, até que concluído o julgamento dos TC Processo 013.386/2017-4 e TC Processo 011.856/2017-3, ou, alternativamente, sejam unificados todos esses processos para julgamento conjunto, sendo que, em qualquer dos casos, na remota hipótese de condenação desta Requerente, respeite-se as disposições do Acórdão 2702/2018-TCU-Plenário, com a unificação e limitação ao período máximo de cumprimento determinado neste precedente; 
c) a declaração de nulidade da presente auditoria, uma vez que baseada em elementos de prova ilícitos, estando o processo viciado desde a sua origem; 
d) acaso se mantenha o entendimento de se prosseguir com o presente processo, sejam as presentes razões acolhidas em sua integralidade, de modo a afastar a imposição de sanção de inidoneidade ou de qualquer outra natureza; e
e) na remota hipótese de se manter o entendimento pela imposição da referida sanção, seja ela graduada de forma proporcional ao que se entenda como sua participação.
Ao analisar a manifestação apresentada, a Secretaria Extraordinária de Operações Especiais em Infraestrutura (SeinfraOperações) , em pareceres uníssonos (peças 84 a 86) , concluiu que a empresa Mendes Júnior Trading e Engenharia S.A. não logrou êxito em afastar sua responsabilidade nas irregularidades ora tratadas. Considerando a dosimetria que vem sendo adotada nos processos da Rnest, propôs que lhe seja aplicada a sanção de inidoneidade para participar de licitações com a Administração Pública Federal, bem como em certames promovidos na esfera estadual e municipal cujos objetos sejam custeados com recursos federais repassados por força de convênios ou instrumentos congêneres, pelo prazo de 3 (três) anos, haja vista que a empresa apresentou propostas de cobertura nos certames UDAV, UCR e UHDT do Comperj.
O Ministério Público junto ao TCU, representado nos autos pelo Procurador Marinus Eduardo De Vries Marsico, manifestou sua concordância com a proposta de encaminhamento formulada pela unidade técnica (peça 89) .
III
Feito este breve resumo do histórico processual, passo ao exame da matéria.
Inicialmente, informo que a análise dos presentes autos se concentrará nos indícios e nas provas da participação da Mendes Júnior Trading e Engenharia S.A. nos atos ilícitos descortinados. Considero que, ao presente momento, já resta suficientemente comprovada a existência do cartel e de seu modo de atuação, inclusive nas licitações do Comperj.
Desse modo, uma vez evidenciada a existência do Clube e de sua atuação também nas contratações daquele empreeendimento, passo a analisar aquelas que seriam as evidências da participação da Mendes Júnior Trading e Engenharia S.A. nas fraudes em comento. Considero aqui todo o acervo probatório compartilhado com este Tribunal pela Polícia Federal (PF) , pelo Ministério Público Federal (MPF) e pelo Conselho Administrativo de Defesa Econômica (Cade) , além da documentação administrativa já recolhida em processos pretéritos que tramitam nesta Corte.
Quanto aos documentos apreendidos pela Polícia Federal, destaco o documento intitulado de "Reunião do Bingo", datado de 14/8/2009 e apreendido na sede da empresa Engevix, no qual estão listadas as quatro grandes unidades do Comperj (UCR, UDAV, HCC e HDT) que seriam divididas entre as empresas participantes do "Clube das 16", e que contou com a participação da Mendes Júnior Trading e Engenharia S.A., conforme Figura 1.
Figura 1 - Documento apreendido na Engevix
Fonte: Auto de infração da Polícia Federal (peça 8, p. 3) .
No documento é possível identificar a sigla "MJ", com referência à Mendes Júnior Trading e Engenharia S.A., abaixo das unidades UCR (Coque) , UDAV e UHDT do Comperj.
Conforme descrito pela SeinfraOperações, no item 149 do relatório precedente a este voto, nem todos as indicações idealizadas na "Reunião do Bingo" para as unidades do Comperj chegaram a se concretizar, pois algumas licitações não foram realizadas ou ocorreram com combinações diferentes, a exemplo da licitação das obras da unidade HCC, vencida pela Alusa, empresa não participante da divisão das obras do Comperj.
Também merece destaque o documento da Figura 2, apresentado ao Cade pela SOG Óleo e Gás S.A. e pela Setal Engenharia e Construções S.A., no âmbito do Acordo de Leniência 1/2015 (peça 11, p. 48-51, 61-62) , em que é possível verificar a tentativa de composição das empresas em forma de consórcios para as obras UDAV, UHCC, UCR e UHDT, todas do Comperj, especificamente o consórcio formado por CNO, UTC e MJ:
Figura 2 - Divisão das obras do Comperj - Anotações apresentadas pela Setal/Sog - Acordo de Leniência com o Cade
Fonte: peça 11, p. 61-62.
De acordo com os signatários do citado Acordo de Leniência (Setal/Sog) , o documento reproduzido na Figura 2 corresponde a anotações manuscritas tomadas durante uma reunião do cartel do "Clube das 16", realizada na sede da UTC no Rio de Janeiro, com o intuito de discutir a divisão de obras futuras da Petrobras. Estão registrados os consórcios que apresentariam propostas para cada uma das licitações de obras do Comperj (peça 11, p. 48-51) .
Os signatários do referido acordo afirmam que esse documento (Figura 2) representa a primeira tentativa de escolha dos participantes das principais licitações do Comperj e que a lista das empresas/consórcios pode ter sido alterada posteriormente, quando da efetiva apresentação de propostas. Extrai-se do documento, em relação à Mendes Júnior, que (peça 11, p. 50-51) :
i. para o pacote específico da UDAV seriam formados os seguintes consórcios: (i) Mendes Junior e UTC, (ii) Queiroz Galvão e Galvão Engenharia, e (iii) Techint e Andrade Gutierrez, tendo sido definido que o consórcio Promon/Skanska/Engevix venceria e os demais apresentariam propostas de cobertura;
ii. para o pacote específico da UCR (COQUE) , por sua vez, seriam formados os seguintes consórcios: (i) Promon e Skanska, (ii) Queiroz Galvão e Galvão Engenharia, e (iii) Techint e Andrade Gutierrez, tendo sido definido que o consórcio Techint e Andrade Gutierrez venceria e os demais apresentariam propostas de cobertura;
iii. para o pacote específico da HCC, seriam formados os seguintes consórcios: (i) OAS e SOU ("Setal") , (ii) Queiroz Galvão e Galvão Engenharia, (iii) GDK, Engevix e Carioca (Carioca que participava esporadicamente das negociações do "Clube das 16") , e (iv) Camargo Corrêa e Schahin, tendo sido definido que o consórcio Camargo Correa/Schahin venceria e os demais apresentariam propostas de cobertura;
iv. para o pacote específico da HDTs, seriam formados os seguintes consórcios: (i) Queiroz Galvão, Galvão Engenharia e lesa; (ii) Odebrecht, UTC e Mendes Junior, (iii) Camargo Corrêa e Schahin (Schahin participava esporadicamente do "Clube") , (iv) OAS e SOG ("Seta!") , e (v) GDK e MPE, tendo sido definido que o consórcio Queiroz Galvão/Galvão Engenharia/lesa venceria e os demais apresentariam propostas de cobertura. (grifei) 
Destaco, ainda, mais um documento apreendido na sede da Engevix, intitulado "Proposta de Fechamento do Bingo Fluminense", reproduzido na Figura 3.
Figura 3 - Planilha elaborada pela UTC e apreendida na Engevix

Fonte: Auto de Infração da PF (peça 8, p. 2) e Histórico de Condutas de Acordo de Leniência elaborado pelo Cade em relação à empresa Setal/Sog (peça 11, p. 137) .
Segundo a signatária de acordo de leniência com o Cade (peça 11, p. 137-138) , na coluna "PRÊMIO" da tabela, estão relacionadas as obras licitadas ou a serem licitadas, e na coluna "JOGADORES - A", os consórcios formados pelas empresas participantes do esquema fraudulento, incluindo membros esporádicos não integrantes do "Clube das 16". Em relação à Mendes Júnior consignou-se no referido acordo (peça 11, p. 138) :
d. Na sexta linha, a licitação do pacote de Steam Cracker, unidade "U-3200" do Comperj, aconteceria em setembro de 2009 e foi alocada ao consórcio formado por (i) UTC, (ii)  Odebrecht e (iii) Mendes Júnior;
Em contrapartida a esse "prêmio", depreende-se que a Mendes Júnior apresentou proposta de cobertura (propostas fictícias não vencedoras) para os certames UDAV, UCR e UHDT.
Ainda no que se refere a esses e outros documentos apreendidos pela Polícia Federal na sede da empresa Engevix, em São Paulo, informo que a autenticidade dos mesmos foi reconhecida pelo Sr. Gerson Almada, dirigente da Engevix, em seu interrogatório judicial.
Além disso, a participação da empresa Mendes Júnior foi descrita pelo Sr. Pedro José Barusco Filho, consoante o termo de colaboração acostado à peça 66 (p. 12) :
Sr. Pedro José Barusco Filho - Termo de Colaboração n. 2 (peça 17, p. 2) : 
 (...) QUE durante o período em que trabalhou com RENATO DE SOUZA DUQUE, principalmente as empresas do chamado "cartel" pagavam propina e o declarante gerenciava o pagamento de tais propinas também em favor RENATO DE SOUZA DUQUE; QUE dentre as empresas do "cartel" o declarante cita a título exemplificativo a CAMARGO CORREA, a ANDRADE GUTIERREZ, a ODEBRECHT, a OAS, a QUEIROZ GALVÃO, a ENGEVIX, a IESA, a MENDES JUNIOR, a MPE, a SETAL, a SKANSKA, a UTC, a PROMON e a GALVÃO ENGENHARIA; QUE essas empresas comporiam o "núcleo duro', sendo que havia outras também que eventualmente pagaram propina em contratos firmados com a PETROBRAS. (grifos acrescidos) 
IV
Passo a abordar as questões preliminares suscitadas pela Mendes Júnior.
Não merece acolhida a alegação de ocorrência da prescrição quinquenal da pretensão punitiva do TCU no presente processo, sob os auspícios da Lei 9.873/1999 e entendimento firmado pelo STF. Tampouco a prescrição de oito anos aventada com base no art. 109, inciso IV, do Decreto-Lei 2.848/1940, c/c o art. 1º, § 2º, da Lei 9.873/1999, tendo em vista o período decorrido entre a data da apresentação das propostas de cobertura e a omissão na apresentação de propostas, e a oitiva realizada pelo Tribunal.
A questão da pretensão punitiva no Tribunal encontra-se uniformizada nos termos do Acórdão 1441/2016-TCU-Plenário, por meio do qual esta Corte de Contas firmou entendimento no sentido de que se aplica a regra dos arts. 202 e 205 da Lei 10.406/2002 (Código Civil) , ou seja, a prescrição geral de dez anos a partir da ocorrência dos fatos, nos termos do art. 189, inciso I, do Código Civil, sendo este prazo interrompido pelo ato que ordenar a citação, a audiência ou a oitiva do responsável.
No caso concreto, a contagem do prazo para efeito da prescrição da pretensão punitiva do TCU se restringe à participação da Mendes Júnior nos certames em que apresentou proposta de cobertura (propostas fictícias não vencedoras) , quais sejam:
1º BID da UDAV em 2/7/2009 (peça 66, p. 20; peça 26, p. 2-3) ;
2º Rebid da UDAV em 22/9/2009 (peça 66, p. 21; peça 27, p. 2-3) ;
3º Rebid da UDAV em 19/11/2009 (peça 66, p. 21; peça 27, p. 5-6) ;
1º BID da UCR em 2/7/2009 (peça 66, p. 26; peça 32, p. 2-3) ;
2º Rebid da UCR em 22/9/2009 (peça 66, p. 26; peça 33, p. 2-3) ;
1º BID da UHDT em 27/11/2009 (peça 66, p. 28; peça 35, p. 2-3) ; e
2º Rebid da UHDT em 4/6/2010 (peça 66, p. 28; peça 36, p. 2-3) .
A oitiva da Mendes Júnior foi autorizada mediante o Despacho do dirigente da SeinfraOperações, datado de 30/8/2019 (peça 66 do TC Processo 010.816/2017-8) . Conforme ressaltado pela unidade técnica nos itens 98 a 113 do relatório precedente a este voto, não houve o transcurso de dez anos entre a data do ato autorizativo da oitiva da empresa e dos fatos questionados até a realização dos certames licitatórios relativos à UDAV (2º e 3º Rebid) , UCR (2º Rebid) e UHDT (1º BID e 2º Rebid) . Portanto, não há que se falar na ocorrência da prescrição da pretensão punitiva do TCU.
Também não merece acolhimento a argumentação da Mendes Júnior de violação dos limites para aplicação da sanção de inidoneidade definidos pelo TCU.
O questionamento da Mendes Júnior é sobre a necessidade de o TCU observar o prazo máximo de cinco anos para a sanção de inidoneidade, tendo em vista que a empresa já foi declarada inidônea por este Tribunal. A preocupação da empresa reside no entendimento firmado pelo Acórdão 2702/2018-TCU-Plenário (relator Ministro Bruno Dantas) , por meio do qual foi alterada a redação dos itens 9.2.4.1 e 9.2.4.2 do Acórdão 48/2016-TCU-Plenário, os quais passaram a ter os seguintes termos:
9.2.4.1 as sanções são executadas sucessivamente, na ordem dos respectivos trânsitos em julgado, observando-se o limite temporal de cinco anos contados, como regra, do início do cumprimento da primeira sanção da série;
9.2.4.2. caso o agente cometa novo ilícito no curso da execução das sanções, a contagem do prazo de cinco anos é reiniciada a partir da data do fato superveniente, desprezando-se o período de punição já cumprido e fazendo-se nova unificação, contada daquele fato.
A Mendes Júnior já foi declarada inidônea pelo prazo de 3 anos, nos termos do Acórdão 414/2018-TCU-Plenário (TC Processo 013.386/2017-4, relator Ministro Benjamin Zymler) , e pelo prazo de 5 anos, conforme o Acórdão 2687/2020-TCU-Plenário (TC Processo 036.679/2018-6, relator Ministro-Substituto André de Carvalho) .
Caso a Mendes Júnior venha a ser sancionada nos outros dois processos que está respondendo (Repar/TC Processo 011.856/2017-3 e Comperj/presente processo) , pois não se trata de novos ilícitos cometidos durante o curso da execução das sanções, o prazo será contado a partir do início do cumprimento da primeira sanção da série, nos termos do item 9.2.4.1 do Acórdão 2702/2018-TCU-Plenário.
Por fim, o trâmite dos três processos presididos por diferentes relatores que envolvem a Mendes Júnior não é motivo, conforme alegado pela empresa, para o sobrestamento deste processo ou para unificá-los. Isso porque o TCU já estabeleceu o limite global para declaração de inidoneidade e o parâmetro para o início da contagem da sanção, mediante o Acórdão 2702/2018-TCU-Plenário.
V
Superadas as preliminares, passo a analisar as alegações de mérito.
V.1 - ausência de tipicidade das condutas
Não merece acolhimento a argumentação da Mendes Júnior de ausência de tipicidade das condutas a ela atribuídas.
A tipicidade da conduta (fraude à licitação) é estabelecida no art. 46 da Lei 8.443/1992 e consta tanto da instrução de peça 66 quanto do Ofício 0984/2019-TCU/SeinfraOperações, de 2/9/2019 (peça 69) , encaminhado à Mendes Júnior em sede de oitiva, nos termos que se seguem:
conluio entre as empresas e fraude às licitações do Comperj que precederam a contratação da execução das obras de construção e montagem das Unidades de Destilação Atmosférica e a Vácuo (UDAV) , Hidrocraqueamento Catalítico (UHCC) , Unidade de Coqueamento Retardado (UCR) e Hidrotratamento de Destilados Médios (UHDT) , no bojo de esquema criminoso conduzido, pelo menos, de 2003 a 2014, a partir das seguintes irregularidades: a) combinação de preços; b) quebra de sigilo das propostas; c) divisão de mercado; d) oferta de propostas de cobertura para justificar o menor preço ofertado; e) combinação prévia dos resultados com o consequente direcionamento das licitações; e f) ausência de formulação de proposta para beneficiar a empresa escolhida pelo cartel.
Também não socorrem a empresa as alegações de que estaria sendo acusada de fraude às licitações do Comperj com base em meras declarações de agentes colaboradores e documentos desprovidos de valor probatório.
Ora, o conjunto probatório acostado aos presentes autos demonstra que a Mendes Júnior participou das fraudes às licitações do Comperj, sendo as alegações da defesa incapazes de provar o contrário. Ademais, a prova indiciária, constituída por somatório de indícios que apontam na mesma direção, é aceita como suficiente para caracterizar fraude à licitação, não se exigindo prova técnica inequívoca para tanto, de acordo com a jurisprudência deste TCU, a exemplo dos Acórdãos 57/2003 (relator Ministro Ubiratan Aguiar) , 333/2015 (relator Ministro Bruno Dantas) , 1.889/2019 (relator Ministro André de Carvalho) e 80/2020 (relatora Ministra Ana Arraes) , todos do Plenário.
Ainda que a empresa Mendes Júnior alegue haver dúvidas de sua participação, deve-se considerar que é extremamente difícil obter prova inequívoca de conluio entre licitantes, uma vez que as empresas fraudulentas sempre tentarão simular uma competição verdadeira, como bem definiu Exmo. Ministro Bruno Dantas, nos termos do Acórdão 333/2015-TCU-Plenário, de sua relatoria:
A prova indiciária, constituída por somatório de indícios que apontam na mesma direção, é suficiente para caracterizar fraude a licitação por meio de conluio de licitantes, não se exigindo prova técnica inequívoca para tanto.
Além disso, a caracterização da atuação da empresa Mendes Júnior também foi constatada por provas de outros documentos, obtidos de forma autônoma, e pelos fatos ocorridos nas licitações do Comperj, registrados em documentos da Petrobras. Tais evidências foram disponibilizadas à empresa para que pudesse exercer o contraditório e a ampla defesa (peças 125 e 126 do TC Processo 010.816/2017-8) .
Portanto, acompanho o entendimento da unidade instrutiva e do MPTCU, de que o conjunto probatório constante no presente processo contém indícios concordantes e robustos que demonstram a ocorrência de fraudes e a efetiva participação da Mendes Júnior no "cartel" que atuou nas licitações do Comperj, conforme transcrito no relatório precedente a este voto.
Em relação ao questionamento da Mendes Júnior de que as planilhas apreendidas poderiam ter sido formuladas posteriormente às licitações do Comperj, registro que as planilhas mencionadas pela empresa se tratam de documentos apreendidos pela Polícia Federal na sede da empresa Engevix, de maneira que não se sustenta a alegação da Mendes Júnior acerca de adulteração das datas dessas planilhas.
Relembro que a Mendes Júnior foi ouvida sobre: combinação de preços, quebra de sigilo das propostas, divisão de mercado, oferta de propostas de cobertura para justificar o menor preço ofertado, combinação prévia de resultados e consequente direcionamento das licitações e ausência de formulação de proposta para beneficiar a empresa escolhida pelo cartel.
Pelos fatos até aqui apontados, está demonstrada a "divisão de mercado", com indicação, inclusive, de obras preferenciais por meio de planilha, a "combinação prévia de resultados", com o consequente direcionamento das licitações, e para tanto, a "combinação de preços" e a "quebra de sigilo das propostas", sem os quais não seria possível acordar previamente os resultados dos certames.
A alegação da Mendes Júnior de ter sido convidada em mais de mil licitações da Petrobras e ter se sagrado vencedora em doze desses certames não tem vínculo com os fatos apurados neste processo e tampouco tem o condão de descaracterizar ou afastar as propostas de cobertura fornecidas pela Mendes Júnior nas licitações do Comperj, conduzidas pela Petrobras, para a construção e montagem de UDAV, UCR e UHDT, ante o robusto conjunto probatório presente neste processo. 
As justificativas da Mendes Júnior no sentido de exercer seu interesse econômico e financeiro em relação às obras do Comperj não afastam sua participação no cartel para fraudar as licitações daquelas obras. Conforme descrito pela unidade instrutiva e transcrito no item 156 do relatório precedente a este voto, uma das vantagens das participantes era poder escolher as obras mais adequadas, "conforme a região ou aptidão técnica, afastando-se a competitividade nas licitações dessas obras", somadas a outras vantagens ilícitas (peça 66, p. 8) :
a) os contratos eram firmados por valores superiores aos que seriam obtidos em ambiente de efetiva concorrência, ou seja, permitia a ocorrência de sobrepreço no custo da obra; 
b) as empresas integrantes do "CLUBE" podiam escolher as obras que fossem de sua conveniência realizar, conforme a região ou aptidão técnica, afastando-se a competitividade nas licitações dessas obras; 
c) ficavam desoneradas total ou parcialmente das despesas significativas inerentes à confecção de propostas comerciais efetivas nas licitações que de antemão já sabiam que não iriam vencer; e
d) eliminação da concorrência por meio de restrições e obstáculos à participação de empresas alheias ao "CLUBE". 
V.2 - ausência de formação do ilícito e da impossibilidade de aplicação de sanções
A alegação da Mendes Júnior de que não houve a caracterização da conduta, do resultado e do nexo de causalidade entre a conduta e o resultado não condiz com a robustez do acervo probatório acostado aos presentes autos que conduziram à convicção de ocorrência de (peça 66, p. 52) :
conluio entre as empresas com o objetivo de fraudar as licitações para implantação do Comperj, para favorecer as empresas cartelizadas, por meio da combinação de preços, da quebra de sigilo das propostas, da divisão de mercado, da oferta de propostas de cobertura para elevar os valores praticados e forçar a Petrobras a subir os valores máximos estimados e da combinação prévia de resultados e consequente direcionamento das licitações.
Além disso, restou constatada a participação da Mendes Júnior nas fraudes das licitações do Comperj, tendo por base a citação direta do nome da empresa nas colaborações premiadas de pessoas físicas, acordos de leniência e nas planilhas apreendidas pela Polícia Federal na sede da Engevix. O acervo probatório acostado a estes autos indica que a Mendes Júnior participou por livre e espontânea vontade, em conluio com outras empresas, ao fornecer propostas de preço de cobertura, a fim de fraudar a licitação das obras do Comperj, para a construção e montagem de UDAV, UCR e UHDT, frustrando o caráter competitivo desses certames, o que impossibilitou a Petrobras de escolher a proposta de preço mais vantajosa.
Acolho o entendimento da unidade técnica, que contou com a anuência do MPTCU de que os elementos acostados aos autos, caracterizados pelo acervo probatório, permitem responsabilizar subjetivamente a Mendes Júnior, bem como comprovam a conduta, o resultado, o nexo causal e a culpabilidade da empresa por sua participação nas fraudes das licitações do Comperj para a construção e montagem das obras acima das três unidades já mencionadas. Nesse passo, não há sentido em se falar sobre responsabilidade objetiva, consoante alegado pela empresa.
V.3 - violação ao princípio do devido processo administrativo
Não merecem acolhimento as assertivas da Mendes Júnior no sentido de que não foram respeitados o devido processo legal e o direito ao contraditório e à ampla defesa porque a equipe técnica deste TC atuou com parcialidade e emitiu juízo prévio sobre as irregularidades apuradas sem documentação probatória (peça 80, p. 32) .
A jurisprudência do TCU é firme ao fixar o entendimento de que a oportunidade dada ao responsável para, após a citação, a audiência ou a oitiva válida, exercer sua defesa, ou seja, o contraditório e a ampla defesa consubstancia a garantia ao direito à ampla defesa e ao contraditório, nos termos do devido processo legal (Acórdão 2875/2014-TCU-Plenário, relator Ministro Benjamin Zymler) . Ou ainda, quando o TCU concede à parte a oportunidade de contraditar os documentos acostados aos autos baseada em provas documentais, o exercício do direito de defesa se concretiza, não havendo porque se falar em violação do devido processo legal (Acórdão 414/2018-TCU-Plenário, relator Ministro Benjamin Zymler) .
No presente caso, perfilho do entendimento da unidade técnica e do MPTCU de que não assiste razão à empresa Mendes Júnior, pois os documentos constantes do presente processo já lhe haviam sido franqueados desde o TC Processo 010.816/2017-8, em atendimento ao requerimento da empresa de vista e cópia integral desse processo, bem como a habilitação da Sra. Thays Chrystina Munhoz de Freitas (OAB/SP 251.382) , no sistema e-TCU, para acesso remoto ao processo (peça 125 do TC Processo 010.816/2017-8) , aos quais a empresa tem acesso desde 20/9/2019 (peça 126 do TC Processo 010.816/2017-8) . Portanto, resta constatado que a Mendes Júnior teve a oportunidade de exercer o contraditório e a ampla defesa em observância ao princípio do devido processo legal.
A afirmação da Mendes Júnior de que a equipe técnica do TCU agiu com parcialidade é desprovida de prova que demostre tal assertiva. Portanto, não merece prosperar.
Também não há razão para acolher a narrativa da empresa de que o TCU conduz os processos com parcialidade porque "o mesmo órgão que acusa irá se responsabilizar pela imposição da pena". Esta Corte de Conta exerce suas atribuições constitucionais, mediante processos submetidos a várias instâncias até o seu julgamento definitivo, inclusive com possibilidade de interposição de recursos pelas partes do processo. Assim, a afirmação da Mendes Júnior carece de provas para sua sustentação.
V.4 - inadequação da prova emprestada
A empresa Mendes Júnior alega que as provas emprestadas utilizadas pelo TCU não são válidas.
Esse tema encontra-se pacificado na jurisprudência do TCU no sentido de que é legal a utilização de prova emprestada de processo judicial, desde que a obtenção da prova e o seu compartilhamento tenham sido autorizados pelo juízo competente ou que tenha sido concedida publicidade as informações, e que seja observado, no âmbito do processo de controle externo, o contraditório e a ampla defesa, corolários da garantia fundamental do devido processo legal.
Esse entendimento pode ser exemplificado na leitura dos votos que conduziram os Acórdãos 1.457/2018 (relator Ministro Benjamin Zymler) , 1.043/2018 (relator Ministro José Múcio Monteiro) , 1.896/2017 (relator Ministro Bruno Dantas) , 1.718/2014 (relator Ministro Walton Alencar Rodrigues) , todos do Plenário deste Tribunal.
Friso que a empresa Mendes Júnior Trading e Engenharia S.A. não firmou acordo de leniência com o MPF, de maneira que não há necessidade de submeter novamente à apreciação Juízo da 13ª Vara Federal de Curitiba/PR pedido para a utilização das provas.
Portanto, acolho o entendimento da unidade técnica, que contou com a anuência do MPTCU, de que não assiste razão à empresa Mendes Júnior sobre a alegação de ilegalidade ou inadequação da utilização de provas emprestadas que integram o presente processo.
V.5 - violação ao princípio da presunção de inocência
A empresa Mendes Júnior teve a oportunidade, mediante manifestação em sede de oitiva, de contrapor a documentação probatória que demonstra a ocorrência de fraude às licitações do Comperj e a participação da empresa nessa irregularidade apurada nestes autos, documentos que a empresa tem acesso desde 20/9/2019 (peça 126 do TC Processo 010.816/2017-8) .
Ademais as provas emprestadas acostadas aos autos não se tratam de documentos genéricos, conforme quer fazer crer a empresa. Pelo contrário, foram obtidas e utilizadas seguindo os requisitos legais e jurisprudenciais, consoante registrei no tópico V.4 deste voto.
Também não merece acolhimento o argumento de que ocorreu o pré-julgamento da empresa. Os documentos juntados aos autos e a resposta da Mendes Júnior à oitiva realizada serão considerados para formar a convicção deste relator para que apresente ao Plenário deste TCU o deslinde da matéria sob análise. Ou seja, o julgamento será efetuado oportunamente pelo Colegiado à luz da apuração desenvolvida nestes autos.
Portanto, perfilho o entendimento da unidade técnica e do MPTCU de que não houve violação ao princípio da presunção de inocência.
V.6 - necessária observância dos princípios da razoabilidade e da proporcionalidade
A Mendes Júnior alega a necessidade de se manter a razoabilidade e proporcionalidade dos procedimentos adotados por esse Tribunal quando da dosimetria da pena, no caso de a empresa vir a ser sancionada com a declaração de inidoneidade. A empresa argumenta também que deve ser considerada a situação por qual está passando de processo de recuperação judicial. 
Considero que as fraudes às licitações do Comperj, para a construção e montagem da UDAV, UCR e UHDT, restaram comprovadas nas evidências presentes nos autos. Essas fraudes constituem atos de corrupção grave, não podendo ser ignoradas tão somente em virtude de recuperação judicial, pois impediram a Petrobras de obter a melhor proposta econômica para a execução das referidas obras, em razão de, conforme ressaltado pela unidade técnica, violarem a isonomia entre os licitantes e distorcerem a competição do certame.
Repiso, ademais, que a Mendes Júnior já foi declarada inidônea pelo TCU, nos termos dos Acórdão 414/2018-TCU-Plenário e 2.687/202-TCU-Plenário, e pela CGU.
Ainda, o TCU já declarou a inidoneidade de empresas que se encontravam em processo de recuperação judicial, a exemplo dos Acórdãos 414/2018, 1.657/2017 e 1.348/2017, todos do Plenário.
Portanto, o conjunto probatório formado por depoimentos, informações fornecidas em acordos de leniência e documentos apreendidos pela Polícia Federal, além dos indícios de irregularidade que já haviam sido identificados pelo TCU nos certames em comento, é suficiente para formar a convicção de que a Mendes Júnior Trading e Engenharia S.A. participou das fraudes às licitações do Comperj, ao fornecer propostas de preço de cobertura, para a construção e montagem de UDAV, UCR e UHDT, sendo as alegações da defesa incapazes de provar o contrário.
VI
Passo a tratar da dosimetria da pena.
Nos termos do art. 46 da Lei 8.443/1992, o TCU "declarará a inidoneidade do licitante fraudador para participar, por até cinco anos, de licitação na Administração Pública Federal", sem estabelecer prazo mínimo ou qualquer diretriz para a determinação do prazo de impedimento.
Cito por exemplo a proposta do MPTCU, encampada quando da apreciação do Acórdão 414/2018-TCU-Plenário, no sentido de aplicar as maiores penas às empresas que foram vencedoras dos certames (cinco anos como inidôneas) , pois teriam recebido as maiores vantagens. Penas médias às empresas que apresentaram proposta de cobertura (três anos como inidôneas) , por ser considerada conduta menos gravosa que a primeira. E penas menores para as empresas que apenas se abstiveram de oferecer proposta (um ano como inidôneas) .
Atento a esses fatos, o TCU, nos processos apartados já julgados em casos de refinarias da Petrobras, tem aplicado a sanção de 3 (três) anos às empresas que apresentaram propostas de cobertura, sem, contudo, terem sido vencedoras em nenhum dos contratos analisados, conforme apresentado na Tabela 2.
Tabela 2 - Prazos de declaração de inidoneidade estipulados pelo TCU nas deliberações dos apartados já julgados em casos de refinarias da Petrobras
	Conduta (principal) 
	Responsável
	Prazo (anos) 
	Deliberação (Acórdão) 

	Supressão de proposta
	Skanska Brasil Ltda.
	1
	1.256/2019-P

	Proposta de cobertura
	MPE Montagens e Projetos Especiais 
	3
	300/2018-P e 825/2018-P

	Proposta de cobertura
	Mendes Júnior Trading e Engenharia 
	3
	414/2018-P 

	Vencedora
	Mendes Júnior Trading e Engenharia
	5
	2687/2020-P

	Proposta de cobertura
	Engevix Engenharia S/A
	3
	2.135/2018-P

	Vencedora
	Construtora Queiroz Galvão S.A.
	5
	1.221/2018-P

	Vencedora
	Construtora OAS S.A.
	5
	1.744/2018-P

	Vencedora
	Iesa Óleo & Gás S/A
	5
	2.355/2018-P

No caso presente, conforme mencionei neste voto, a Mendes Júnior não firmou acordo de leniência com o MPF, mas já sofreu a penalidade de declaração de inidoneidade pelo TCU, nos termos dos Acórdão 414/2018-TCU-Plenário e 2.687/2020-TCU-Plenário.
As informações acostadas aos presentes autos possuam relevância para o cálculo da dosimetria, ou seja, para o tratamento a ser dado à Mendes Júnior, a partir da base formada pela jurisprudência deste TCU e resumida na Tabela 2 do item 78 deste voto: 1, 3 ou 5 anos, conforme a situação analisada.
Nesse sentido, tendo em vista que a Mendes Júnior não se trata de empresa leniente, pois não celebrou acordo de leniência com o MPF, entendo que o presente caso se alinha à dosimetria base de três anos de inidoneidade, a exemplo dos Acórdão 300/2018-TCU-Plenário, 825/2018-TCU-Plenário, 414/2018-TCU-Plenário e 1.221/2018-TCU-Plenário, por se tratar de proposta de cobertura apresentada pela Mendes Júnior ao participar da fraude nas licitações das obras da UDAV, UCR e UHDT do Comperj.
Assim sendo, acolhendo a proposta sugerida pela unidade técnica, que contou com a anuência do MPTCU, decido por aplicar a pena de declaração de inidoneidade à Mendes Júnior Trading e Engenharia S.A. pelo prazo de 3 (três) anos, com fundamento no art. 46, da Lei 8.443/1992.
Com essas considerações, voto para que seja aprovada a minuta de acórdão que ora submeto à consideração deste Colegiado.
TCU, Sala das Sessões, em 29 de setembro de 2021.
Ministro VITAL DO RÊGO 
Relator